---
title: "Análise da Etapa — Modelo"
subtitle: "Sistema Adaptativo de Classificação Multicritério de Fluidos de Corte"
author: "TO_BE_FILLED"
date: last-modified
lang: pt-BR

format:
  html:
    toc: true
    toc-depth: 3
    number-sections: true
    code-fold: true
    code-tools: true
    embed-resources: true

execute:
  echo: true
  warning: true
  message: false
  freeze: auto
---

<!--
============================================================
ANALYSIS.QMD
============================================================

FINALIDADE

Este arquivo é um MODELO de caderno analítico para uma etapa
do projeto.

Ele deve ser adaptado pelo integrante responsável durante
a implementação.

Este arquivo NÃO contém a análise pronta.

Nesta fase:

ANALYSIS_STATUS = NOT_EXECUTED
CODE_STATUS = NOT_IMPLEMENTED
RESULTS_STATUS = NOT_GENERATED

Os blocos de código abaixo são apenas estruturais.

============================================================
-->


# 1. Identificação

**Projeto:** Sistema Adaptativo de Classificação Multicritério de Fluidos de Corte

**Etapa:** `TO_BE_FILLED`

**Responsável:** `TO_BE_FILLED`

**Revisor:** `TO_BE_FILLED`

**Status:** `DRAFT`

**Versão da entrada:** `TO_BE_FILLED`

**Versão da saída:** `TO_BE_FILLED`


# 2. Objetivo

Descrever de forma objetiva o que esta etapa pretende resolver.

Responder:

```text
qual é a pergunta?
↓
qual entrada será utilizada?
↓
qual método será aplicado?
↓
qual saída será produzida?
```


# 3. Escopo

## 3.1 Incluído

```text
TO_BE_FILLED
```

## 3.2 Fora do escopo

```text
TO_BE_FILLED
```


# 4. Dependências

Registrar:

```text
INPUT = TO_BE_FILLED
INPUT_VERSION = TO_BE_FILLED
INPUT_STATUS = TO_BE_FILLED
RELATED_HANDOFF = TO_BE_FILLED
RELATED_DECISIONS = TO_BE_FILLED
```


# 5. Ambiente de execução

A linguagem principal do projeto é:

```text
R
```

Registrar futuramente:

```text
R_VERSION = TO_BE_FILLED
```

Pacotes utilizados:

```text
PACKAGES = TO_BE_FILLED
```


# 6. Configuração inicial

O integrante poderá utilizar este bloco para configurações necessárias à etapa.

```{r}
# ============================================================
# CONFIGURAÇÃO
# ============================================================
#
# Implementar durante a execução.
#
# Exemplos de responsabilidades:
#
# - carregar pacotes;
# - definir opções;
# - carregar funções;
# - definir parâmetros da etapa;
#
# Não implementar antecipadamente neste template.
# ============================================================
```


# 7. Caminhos

Todos os caminhos devem ser relativos ao repositório.

Evitar:

```text
C:/Users/Nome/Desktop/...
```

Estrutura conceitual:

```text
input_path  = TO_BE_FILLED
output_path = TO_BE_FILLED
```


# 8. Entrada da análise

Descrever qual objeto, arquivo ou resultado será utilizado como entrada.

```text
INPUT_OBJECT = TO_BE_FILLED
```

Antes da análise, verificar:

```text
[ ] versão correta
[ ] estrutura correta
[ ] identificadores válidos
[ ] unidades conhecidas
[ ] missing conhecidos
```


# 9. Leitura dos dados

Bloco reservado para a implementação real.

```{r}
# ============================================================
# LEITURA DA ENTRADA
# ============================================================
#
# Exemplo conceitual:
#
# dados <- ...
#
# O integrante deverá escolher a função adequada conforme
# o formato real da entrada.
#
# ============================================================
```


# 10. Verificação inicial da estrutura

Depois da leitura, verificar:

```text
dimensões
nomes
tipos
identificadores
duplicatas
missing
```

```{r}
# ============================================================
# VALIDAÇÃO ESTRUTURAL
# ============================================================
#
# Implementar verificações pertinentes à etapa.
#
# Não assumir que a entrada está correta apenas porque foi
# carregada sem erro.
#
# ============================================================
```


# 11. Resumo da entrada

Registrar futuramente:

```text
N_ROWS = TO_BE_FILLED
N_COLUMNS = TO_BE_FILLED
N_ALTERNATIVES = TO_BE_FILLED
N_VARIABLES = TO_BE_FILLED
```


# 12. Qualidade dos dados

Quando aplicável, investigar:

```text
missing
duplicatas
valores extremos
tipos incorretos
unidades
valores impossíveis
```

```{r}
# ============================================================
# QUALIDADE DOS DADOS
# ============================================================
#
# Implementar somente as verificações pertinentes à etapa.
#
# ============================================================
```


# 13. Missing

Registrar:

```text
MISSING_STATUS = TO_BE_FILLED
```

Não converter automaticamente:

```text
NA → 0
```


# 14. Duplicatas

Registrar:

```text
DUPLICATE_STATUS = TO_BE_FILLED
```


# 15. Valores extremos

Registrar:

```text
OUTLIER_STATUS = TO_BE_FILLED
```

Valores extremos devem ser investigados antes de qualquer exclusão.


# 16. Transformações

Descrever as transformações necessárias.

Estrutura:

```text
entrada
↓
transformação
↓
saída
```

```{r}
# ============================================================
# TRANSFORMAÇÕES
# ============================================================
#
# Implementar durante a execução.
#
# Toda transformação relevante deve possuir justificativa.
#
# ============================================================
```


# 17. Unidades

Registrar futuramente:

```text
UNIT_CHECK_STATUS = TO_BE_FILLED
```

Qualquer conversão deverá ser documentada.


# 18. Variáveis derivadas

Se houver:

```text
DERIVED_VARIABLES = TO_BE_FILLED
```

A fórmula deve ser explícita.


# 19. Método estatístico ou analítico

Descrever:

```text
método
motivação
hipóteses
entrada
saída
limitações
```

Não utilizar apenas a definição genérica do método.


# 20. Implementação principal

Bloco reservado para a análise real.

```{r}
# ============================================================
# ANÁLISE PRINCIPAL
# ============================================================
#
# Implementar pelo integrante responsável.
#
# Exemplos possíveis, dependendo da etapa:
#
# - auditoria;
# - ADA;
# - correlação;
# - PCA;
# - conformidade;
# - normalização;
# - CRITIC;
# - TOPSIS;
# - Pareto;
# - sensibilidade;
# - robustez.
#
# Este template NÃO implementa nenhum deles.
#
# ============================================================
```


# 21. Validações do método

Registrar quais propriedades devem ser verificadas.

Exemplos conceituais:

```text
intervalos
somas
dimensões
simetria
não negatividade
reprodutibilidade
```


# 22. Bloco de validação

```{r}
# ============================================================
# VALIDAÇÃO
# ============================================================
#
# Implementar verificações específicas da etapa.
#
# Exemplos:
#
# stopifnot(...)
# testes de consistência
# comparação independente
#
# ============================================================
```


# 23. Casos extremos

Verificar, quando aplicável:

```text
missing total
critério constante
denominador zero
peso zero
alternativas idênticas
vetor vazio
matriz degenerada
```


# 24. Warnings

Registrar:

```text
WARNINGS = TO_BE_FILLED
```

Warnings relevantes devem ser interpretados.


# 25. Erros

Registrar:

```text
ERRORS = TO_BE_FILLED
```

Erros que comprometam a validade devem bloquear a etapa.


# 26. Resultados

Somente preencher após execução.

```text
RESULTS_STATUS = NOT_GENERATED
```

```{r}
# ============================================================
# RESULTADOS
# ============================================================
#
# Este bloco poderá futuramente:
#
# - imprimir resultados;
# - produzir objetos;
# - preparar tabelas;
# - preparar figuras.
#
# Não preencher com valores hipotéticos.
#
# ============================================================
```


# 27. Tabelas

Registrar futuramente:

```text
TABLES = TO_BE_FILLED
```

```{r}
# ============================================================
# TABELAS
# ============================================================
#
# Gerar a partir dos resultados reais.
#
# Evitar digitação manual de valores científicos.
#
# ============================================================
```


# 28. Figuras

Registrar:

```text
FIGURES = TO_BE_FILLED
```

```{r}
# ============================================================
# FIGURAS
# ============================================================
#
# Gerar a partir dos dados/resultados reais.
#
# ============================================================
```


# 29. Interpretação

Responder:

```text
o que foi observado?
↓
o que isso significa?
↓
qual impacto existe na próxima etapa?
```


# 30. Resultados exploratórios

Se houver:

```text
EXPLORATORY_RESULTS = TO_BE_FILLED
```

Manter separados dos resultados aprovados.


# 31. Resultados confirmados

Registrar:

```text
CONFIRMED_RESULTS = TO_BE_FILLED
```


# 32. Limitações

Registrar somente limitações realmente observadas.

```text
LIMITATIONS = TO_BE_FILLED
```


# 33. Impacto das limitações

Para cada limitação:

```text
qual análise afeta?
qual interpretação exige cautela?
```


# 34. Decisões metodológicas

Registrar:

```text
RELATED_DECISIONS = TO_BE_FILLED
```

Se uma decisão for relevante para a rastreabilidade, utilizar `decisions/`.


# 35. Problemas encontrados

Estrutura:

```text
issue_id
description
severity
status
impact
```


# 36. Problemas bloqueantes

```text
BLOCKING_ISSUES = TO_BE_FILLED
```


# 37. Problemas não bloqueantes

```text
NON_BLOCKING_ISSUES = TO_BE_FILLED
```


# 38. Reprodutibilidade

Verificar:

```text
[ ] caminhos relativos
[ ] entrada identificada
[ ] parâmetros identificados
[ ] seed definida quando necessária
[ ] nenhuma edição manual oculta
[ ] mesma entrada reproduz resultado
```


# 39. Seed

Se existir aleatoriedade:

```text
SEED = TO_BE_FILLED
```

```{r}
# ============================================================
# SEED
# ============================================================
#
# Exemplo futuro:
#
# set.seed(...)
#
# Utilizar somente se a análise realmente possuir componente
# aleatório.
#
# ============================================================
```


# 40. Outputs

Registrar futuramente:

```text
OUTPUT_1 = TO_BE_FILLED
OUTPUT_2 = TO_BE_FILLED
OUTPUT_3 = TO_BE_FILLED
```

Não criar outputs apenas para preencher a estrutura.


# 41. Salvamento

```{r}
# ============================================================
# EXPORTAÇÃO / SALVAMENTO
# ============================================================
#
# Implementar apenas quando houver artefatos reais a salvar.
#
# Exemplos conceituais:
#
# write.csv(...)
# saveRDS(...)
# ggsave(...)
#
# Os nomes reais serão definidos durante a implementação.
#
# ============================================================
```


# 42. Validação dos outputs

Confirmar futuramente:

```text
[ ] arquivo existe
[ ] tamanho plausível
[ ] estrutura correta
[ ] versão correta
[ ] conteúdo validado
```


# 43. Testes

Registrar:

```text
TEST_STATUS = TO_BE_FILLED
```

Os testes formais deverão permanecer, quando aplicável, em:

```text
tests/testthat/
```


# 44. Handoff

Quando a etapa for concluída:

```text
OUTPUT_HANDOFF = TO_BE_FILLED
```

O handoff deverá comunicar:

```text
entrada utilizada
saída produzida
versão
limitações
pendências
decisões
itens congelados
```


# 45. Conclusão da análise

Preencher somente depois da execução:

```text
STAGE_CONCLUSION = TO_BE_FILLED
```


# 46. Próxima etapa

Registrar:

```text
NEXT_STAGE = TO_BE_FILLED
```


# 47. O que a próxima etapa pode assumir

```text
TO_BE_FILLED
```


# 48. O que a próxima etapa não deve alterar

```text
TO_BE_FILLED
```


# 49. Revisão cruzada

Registrar:

```text
REVIEWED_BY = TO_BE_FILLED
REVIEW_DATE = TO_BE_FILLED
REVIEW_STATUS = TO_BE_FILLED
```


# 50. Checklist

Antes de encerrar, utilizar:

```text
templates/stage/EXEMPLO_BASE/checklist.md
```

ou sua adaptação correspondente à etapa real.


# 51. Status final

Possíveis estados:

```text
DRAFT
UNDER_REVIEW
APPROVED
BLOCKED
SUPERSEDED
```

Estado atual do template:

```text
STAGE_STATUS = DRAFT
```


# 52. Responsabilidade do integrante

Este template não substitui o trabalho analítico.

O integrante responsável deverá:

```text
implementar
↓
executar
↓
validar
↓
interpretar
↓
documentar
```


# 53. Relação com `script.R`

Este arquivo pode ser utilizado como caderno de análise.

O código reutilizável ou operacional poderá ser colocado em:

```text
script.R
```

ou, preferencialmente durante a implementação real, na estrutura:

```text
R/
```

definida pelo projeto.


# 54. Relação com `report/stages/`

Este arquivo pode conter mais detalhes operacionais.

O relatório formal da etapa permanece em:

```text
report/stages/
```

quando aplicável.


# 55. Não duplicar conclusões

Evitar manter versões conflitantes entre:

```text
analysis.qmd
report/stages/
handoff
relatório final
```

A informação oficial deve ser rastreável até a mesma execução.


# 56. Estado atual

```text
ANALYSIS_TEMPLATE_STATUS = BASE_PREPARED

ANALYSIS_STATUS = NOT_EXECUTED

CODE_STATUS = NOT_IMPLEMENTED

RESULTS_STATUS = NOT_GENERATED
```


# 57. Princípio final

> O caderno de análise deve mostrar com clareza o caminho entre entrada, método, validação, resultado e interpretação, sem esconder decisões ou antecipar resultados que ainda não foram produzidos.