---
title: "01 — Inventário Inicial dos Dados"
subtitle: "Sistema Adaptativo de Classificação Multicritério de Fluidos de Corte"
author: "Pacheco"
date: last-modified
lang: pt-BR

format:
  html:
    toc: true
    toc-depth: 3
    number-sections: true
    code-fold: true
    code-tools: true
    embed-resources: true

execute:
  echo: true
  warning: true
  message: false
  freeze: auto
---

<!--
============================================================
01_PACHECO_INVENTARIO.QMD
============================================================

RESPONSÁVEL
Pacheco

FINALIDADE

Realizar o inventário inicial da fonte de dados recebida.

Este caderno deverá responder, antes de qualquer tratamento:

- qual arquivo foi recebido;
- quais abas existem;
- quais dimensões cada aba possui;
- quais variáveis existem;
- quais tipos de dados aparecem;
- onde existem fórmulas;
- quais elementos merecem auditoria posterior.

IMPORTANTE

Este arquivo NÃO deve:

- corrigir dados;
- reconciliar divergências;
- criar ranking;
- selecionar critérios;
- alterar data/raw/;
- assumir que valores suspeitos estão errados.

Nesta fase:

INVENTORY_STATUS = NOT_EXECUTED
DATA_CORRECTIONS = NONE
RESULTS_STATUS = NOT_GENERATED

============================================================
-->


# 1. Identificação

**Projeto:** Sistema Adaptativo de Classificação Multicritério de Fluidos de Corte

**Etapa:** 01 — Inventário Inicial

**Responsável:** Pacheco

**Status:** `DRAFT`

**Entrada:** `TO_BE_FILLED`

**Versão da entrada:** `TO_BE_FILLED`

**Saída esperada:** inventário documentado da fonte original.


# 2. Objetivo

O objetivo desta etapa é compreender a estrutura da fonte de dados antes de qualquer auditoria ou transformação.

A sequência é:

```text
arquivo recebido
↓
identificação
↓
listagem de abas
↓
dimensões
↓
variáveis
↓
tipos
↓
fórmulas
↓
mapa da fonte
```

Nenhum valor deverá ser corrigido nesta etapa.


# 3. Pré-condição

Antes da execução:

```text
[ ] arquivo original disponível
[ ] arquivo armazenado em data/raw/
[ ] arquivo original preservado
[ ] nome e caminho conhecidos
[ ] nenhuma edição manual realizada
```


# 4. Fonte original

Preencher após a execução:

```text
RAW_FILE_NAME = TO_BE_FILLED
RAW_FILE_PATH = TO_BE_FILLED
RAW_FILE_EXTENSION = TO_BE_FILLED
RAW_FILE_SIZE = TO_BE_FILLED
RAW_LAST_MODIFIED = TO_BE_FILLED
```

Quando apropriado, registrar também:

```text
RAW_FILE_HASH = TO_BE_FILLED
```


# 5. Regra de imutabilidade

O arquivo original deve permanecer inalterado.

Fluxo permitido:

```text
data/raw/
↓
leitura
↓
inspeção
↓
documentação
```

Fluxo proibido:

```text
data/raw/
↓
editar células
↓
salvar por cima
```


# 6. Ambiente

Registrar futuramente:

```text
R_VERSION = TO_BE_FILLED
PACKAGES = TO_BE_FILLED
```

O integrante deverá utilizar apenas os pacotes efetivamente necessários.


# 7. Configuração

```{r}
# ============================================================
# CONFIGURAÇÃO
# ============================================================
#
# Implementar por Pacheco durante a execução.
#
# Responsabilidades esperadas:
#
# - carregar pacotes necessários;
# - definir caminho relativo da fonte;
# - preparar funções auxiliares, se necessárias.
#
# Nenhuma análise foi implementada neste template.
#
# ============================================================
```


# 8. Caminho da fonte

Utilizar caminho relativo ao repositório.

```{r}
# Exemplo conceitual:
#
# raw_file <- "data/raw/arquivo.xlsx"
#
# Substituir pelo arquivo real durante a execução.
```


# 9. Validação da existência do arquivo

Pacheco deverá implementar verificação explícita de existência da fonte.

```{r}
# ============================================================
# VALIDAR ARQUIVO
# ============================================================
#
# Verificar:
#
# - arquivo existe;
# - extensão esperada;
# - acesso de leitura;
# - caminho correto.
#
# ============================================================
```


# 10. Metadados do arquivo

Registrar, quando possível:

```text
nome
extensão
tamanho
data de modificação
hash
```

```{r}
# ============================================================
# METADADOS DA FONTE
# ============================================================
#
# Implementar durante a execução.
#
# ============================================================
```


# 11. Tipo de arquivo

Registrar:

```text
FILE_TYPE = TO_BE_FILLED
```

Se for uma planilha, identificar o formato real:

```text
XLSX
XLS
ODS
CSV
OUTRO
```


# 12. Abas existentes

Para arquivo com múltiplas abas, listar todas.

```text
N_SHEETS = TO_BE_FILLED
```

```text
SHEETS = TO_BE_FILLED
```

```{r}
# ============================================================
# LISTAGEM DE ABAS
# ============================================================
#
# Implementar por Pacheco.
#
# A saída deverá permitir visualizar todos os nomes exatamente
# como aparecem na fonte original.
#
# ============================================================
```


# 13. Preservação dos nomes originais

Nesta etapa, não renomear silenciosamente as abas.

Registrar exatamente os nomes encontrados.

Se houver problemas como:

```text
espaços
acentos
nomes duplicados
variações de caixa
```

eles devem ser documentados, não corrigidos aqui.


# 14. Dimensões por aba

Para cada aba, registrar:

```text
número de linhas
número de colunas
```

Estrutura esperada:

| Aba | Linhas | Colunas |
|---|---:|---:|
| `TO_BE_FILLED` |  |  |

```{r}
# ============================================================
# DIMENSÕES DAS ABAS
# ============================================================
#
# Implementar a leitura necessária para obter dimensões.
#
# Não remover linhas ou colunas nesta etapa.
#
# ============================================================
```


# 15. Linhas completamente vazias

Registrar se existirem linhas integralmente vazias.

```text
EMPTY_ROWS_STATUS = TO_BE_FILLED
```

Nesta etapa:

```text
detectar
≠
remover
```


# 16. Colunas completamente vazias

Registrar:

```text
EMPTY_COLUMNS_STATUS = TO_BE_FILLED
```

Também não remover neste momento.


# 17. Cabeçalhos

Investigar:

```text
linha do cabeçalho
nomes de colunas
cabeçalhos duplicados
cabeçalhos em múltiplas linhas
células mescladas
```

Registrar:

```text
HEADER_STATUS = TO_BE_FILLED
```


# 18. Nomes das variáveis

Para cada aba, listar os nomes encontrados.

```{r}
# ============================================================
# NOMES DAS VARIÁVEIS
# ============================================================
#
# Implementar por Pacheco.
#
# Preservar os nomes originais nesta fase.
#
# ============================================================
```


# 19. Inventário das variáveis

Criar estrutura conceitual contendo:

| Aba | Variável original | Tipo aparente | Unidade aparente | Observação |
|---|---|---|---|---|
| `TO_BE_FILLED` |  |  |  |  |

Nenhuma unidade deve ser inventada quando não estiver explícita.


# 20. Tipos de dados

Para cada variável, investigar o tipo observado.

Possíveis tipos:

```text
numeric
integer
character
logical
date
formula
mixed
unknown
```

Registrar:

```text
TYPE_INVENTORY_STATUS = TO_BE_FILLED
```


# 21. Colunas de tipo misto

Uma coluna pode conter, por exemplo:

```text
números
+
texto
```

ou:

```text
números
+
unidades
```

Registrar esses casos:

```text
MIXED_TYPE_COLUMNS = TO_BE_FILLED
```

Não convertê-los automaticamente.


# 22. Valores textuais especiais

Registrar valores que pareçam possuir significado operacional, como:

```text
repetir
OK
isento
ausente
não
N/A
```

A lista real deverá vir da fonte.

```text
SPECIAL_TEXT_VALUES = TO_BE_FILLED
```


# 23. Identificadores de alternativas

Investigar quais campos parecem identificar os fluidos ou alternativas.

Registrar:

```text
POSSIBLE_FLUID_IDENTIFIER = TO_BE_FILLED
```

Não assumir definitivamente a chave ainda.


# 24. Alternativas observadas

Listar os identificadores encontrados.

```text
N_OBSERVED_ALTERNATIVES = TO_BE_FILLED
OBSERVED_ALTERNATIVES = TO_BE_FILLED
```

A lista definitiva dependerá da auditoria posterior.


# 25. Alternativas por aba

Comparar apenas de forma descritiva quais identificadores aparecem em cada aba.

Estrutura futura:

| Aba | Alternativas observadas |
|---|---|
| `TO_BE_FILLED` | `TO_BE_FILLED` |

Não resolver ausências ou divergências nesta etapa.


# 26. Condições experimentais

Investigar se existem campos que representem:

```text
condições
repetições
ensaios
tempos
operações
```

Registrar:

```text
POSSIBLE_EXPERIMENTAL_CONDITIONS = TO_BE_FILLED
```


# 27. Repetições

Registrar estrutura aparente:

```text
POSSIBLE_REPLICATES = TO_BE_FILLED
```

Não classificar automaticamente repetições legítimas como duplicatas.


# 28. Fórmulas

Identificar, quando possível:

```text
células com fórmula
abas com fórmula
colunas derivadas
totais
médias
índices
```

Registrar:

```text
FORMULA_STATUS = TO_BE_FILLED
N_FORMULA_CELLS = TO_BE_FILLED
```


# 29. Inventário de fórmulas

Estrutura conceitual:

| Aba | Célula/Região | Fórmula aparente | Função |
|---|---|---|---|
| `TO_BE_FILLED` |  |  |  |

Não recalcular ainda, salvo o necessário para identificar sua existência.


# 30. Erros de fórmula aparentes

Registrar ocorrências como:

```text
#DIV/0!
#VALUE!
#N/A
#REF!
```

ou equivalentes encontrados.

```text
FORMULA_ERROR_STATUS = TO_BE_FILLED
```

A avaliação detalhada pertence à auditoria.


# 31. Células mescladas

Registrar:

```text
MERGED_CELLS_STATUS = TO_BE_FILLED
```

Células mescladas podem indicar estrutura visual que precisa ser considerada na leitura.


# 32. Formatação como informação

Investigar se a planilha utiliza:

```text
cor
negrito
bordas
comentários
notas
```

para transmitir significado.

Registrar:

```text
FORMATTING_SEMANTICS = TO_BE_FILLED
```

Não assumir que formatação é apenas estética.


# 33. Comentários e notas

Se existirem:

```text
COMMENTS_STATUS = TO_BE_FILLED
```

Registrar apenas sua existência e localização relevante.


# 34. Unidades explícitas

Identificar unidades presentes:

```text
no cabeçalho
na célula
em notas
em legenda
```

Registrar:

```text
EXPLICIT_UNITS = TO_BE_FILLED
```


# 35. Unidades não confirmadas

Quando a unidade não estiver clara:

```text
UNIT_STATUS = UNKNOWN
```

Não inferir silenciosamente.


# 36. Dados primários e derivados

Classificar provisoriamente cada aba, quando possível, como:

```text
PRIMARY_DATA
DERIVED_DATA
SUMMARY
SPECIFICATION
ECONOMIC
AUXILIARY
UNKNOWN
```

Essa classificação é provisória até a auditoria.


# 37. Função aparente de cada aba

Tabela futura:

| Aba | Função aparente | Confiança | Observação |
|---|---|---|---|
| `TO_BE_FILLED` |  |  |  |


# 38. Relações entre abas

Investigar se existem indícios de que uma aba depende de outra.

Exemplo conceitual:

```text
aba A
↓
cálculo
↓
aba B
```

Registrar:

```text
SHEET_DEPENDENCIES = TO_BE_FILLED
```


# 39. Possíveis totais e resumos

Identificar regiões que parecem representar:

```text
totais
médias
comparativos
resumos
índices
```

Registrar:

```text
SUMMARY_REGIONS = TO_BE_FILLED
```

A validação numérica ficará para a auditoria.


# 40. Potenciais campos econômicos

Registrar apenas se encontrados:

```text
POSSIBLE_ECONOMIC_FIELDS = TO_BE_FILLED
```

Não validar cálculos econômicos ainda.


# 41. Potenciais especificações

Registrar campos que aparentemente representam:

```text
limites
faixas
alvos
especificações
regras técnicas
```

```text
POSSIBLE_SPECIFICATIONS = TO_BE_FILLED
```

Nada deve ser considerado oficial nesta etapa.


# 42. Possíveis campos qualitativos

Registrar:

```text
POSSIBLE_QUALITATIVE_FIELDS = TO_BE_FILLED
```

Exemplos dependerão do arquivo real.


# 43. Missing aparente

Nesta etapa, apenas contar ou localizar valores aparentemente ausentes.

```text
MISSING_INVENTORY_STATUS = TO_BE_FILLED
```

A classificação do significado do missing ficará para a auditoria.


# 44. Resumo de missing por aba

Tabela futura:

| Aba | Células ausentes | Observação |
|---|---:|---|
| `TO_BE_FILLED` |  |  |


# 45. Duplicatas aparentes

Nesta etapa pode ser registrada a existência de linhas aparentemente repetidas.

```text
POSSIBLE_DUPLICATES = TO_BE_FILLED
```

Não removê-las.


# 46. Problemas visuais ou estruturais

Registrar casos como:

```text
cabeçalhos múltiplos
linhas de subtotal
células mescladas
rodapés
notas dentro da tabela
blocos separados na mesma aba
```

```text
STRUCTURAL_ISSUES = TO_BE_FILLED
```


# 47. Snapshot estrutural

Ao final do inventário, deverá ser possível resumir a fonte como:

```text
arquivo
├── aba 1
│   ├── dimensões
│   ├── variáveis
│   └── função aparente
├── aba 2
│   ├── dimensões
│   ├── variáveis
│   └── função aparente
└── ...
```


# 48. Código de inventário

```{r}
# ============================================================
# INVENTÁRIO GERAL
# ============================================================
#
# Este bloco deverá ser implementado por Pacheco.
#
# Espera-se que produza, de forma reproduzível:
#
# - lista de abas;
# - dimensões;
# - nomes de colunas;
# - tipos;
# - contagens básicas;
# - presença de fórmulas;
# - indicadores estruturais.
#
# ============================================================
```


# 49. Tabela-resumo do inventário

Após execução:

```text
INVENTORY_TABLE = TO_BE_FILLED
```

A tabela deverá ser gerada por código.


# 50. Figura estrutural

Se realmente útil, poderá ser produzido um diagrama da estrutura da fonte.

```text
STRUCTURE_FIGURE = TO_BE_FILLED
```

Não é obrigatório.


# 51. O que NÃO fazer nesta etapa

Não:

```text
corrigir valores
substituir missing
recalcular totais oficiais
escolher entre valores conflitantes
converter unidades definitivamente
excluir fluidos
excluir variáveis
definir critérios
normalizar
calcular CRITIC
calcular TOPSIS
```


# 52. Questões para a auditoria

Ao final, listar perguntas que deverão ser investigadas em:

```text
analysis/02_PACHECO_auditoria.qmd
```

Estrutura:

```text
QUESTION_1 = TO_BE_FILLED
QUESTION_2 = TO_BE_FILLED
QUESTION_3 = TO_BE_FILLED
```


# 53. Issues iniciais

Registrar apenas problemas observados, sem resolvê-los.

```text
INITIAL_ISSUES = TO_BE_FILLED
```

Cada issue poderá futuramente possuir:

```text
id
aba
local
descrição
severidade preliminar
```


# 54. Severidade preliminar

Nesta etapa a severidade pode ser apenas provisória.

Possíveis classes:

```text
TO_REVIEW
POTENTIALLY_CRITICAL
INFORMATIONAL
```

A classificação definitiva poderá ocorrer na auditoria.


# 55. Resultados desta etapa

Nesta fase de base:

```text
INVENTORY_STATUS = NOT_EXECUTED
```

Depois da execução, registrar:

```text
N_SHEETS = TO_BE_FILLED
N_VARIABLES_TOTAL = TO_BE_FILLED
N_OBSERVED_ALTERNATIVES = TO_BE_FILLED
N_FORMULA_CELLS = TO_BE_FILLED
STRUCTURAL_ISSUES_COUNT = TO_BE_FILLED
```


# 56. Interpretação

O inventário deve responder:

```text
como a fonte está organizada?
```

e não:

```text
qual fluido é melhor?
```


# 57. Limitações do inventário

Registrar:

```text
INVENTORY_LIMITATIONS = TO_BE_FILLED
```

Exemplos somente quando reais:

```text
leitura incompleta de fórmulas
elementos visuais difíceis de extrair
unidade não explícita
aba protegida
```


# 58. Artefatos futuros

Quando executado, registrar:

```text
INVENTORY_ARTIFACT = TO_BE_FILLED
SHEET_INVENTORY_ARTIFACT = TO_BE_FILLED
VARIABLE_INVENTORY_ARTIFACT = TO_BE_FILLED
```

Não é necessário criar esses arquivos agora.


# 59. Validação do inventário

Antes de encerrar:

```text
[ ] todas as abas foram registradas
[ ] dimensões registradas
[ ] variáveis registradas
[ ] tipos observados
[ ] fórmulas observadas
[ ] unidades aparentes registradas
[ ] alternativas observadas registradas
[ ] problemas estruturais registrados
[ ] nenhuma correção realizada
```


# 60. Handoff interno para auditoria

A próxima análise é:

```text
analysis/02_PACHECO_auditoria.qmd
```

Ela deverá receber:

```text
estrutura das abas
variáveis
tipos
unidades aparentes
fórmulas
alternativas observadas
issues iniciais
questões pendentes
```


# 61. Critério de conclusão

O inventário estará concluído quando for possível responder com segurança:

```text
o que existe no arquivo?
onde está?
como está organizado?
o que precisa ser auditado?
```


# 62. Status final

Estados possíveis:

```text
DRAFT
UNDER_REVIEW
APPROVED
BLOCKED
SUPERSEDED
```

Estado atual:

```text
STAGE_STATUS = DRAFT
```


# 63. Estado atual do caderno

```text
NOTEBOOK_STATUS = BASE_PREPARED

INVENTORY_STATUS = NOT_EXECUTED

CODE_STATUS = NOT_IMPLEMENTED

RESULTS_STATUS = NOT_GENERATED

DATA_MODIFICATIONS = NONE
```


# 64. Princípio final

> Antes de avaliar se um valor está correto ou incorreto, é necessário compreender onde ele está, o que representa e como se relaciona com a estrutura original da fonte.