---
title: "02 — Auditoria dos Dados"
subtitle: "Sistema Adaptativo de Classificação Multicritério de Fluidos de Corte"
author: "Pacheco"
date: last-modified
lang: pt-BR

format:
  html:
    toc: true
    toc-depth: 3
    number-sections: true
    code-fold: true
    code-tools: true
    embed-resources: true

execute:
  echo: true
  warning: true
  message: false
  freeze: auto
---

<!--
============================================================
02_PACHECO_AUDITORIA.QMD
============================================================

RESPONSÁVEL
Pacheco

FINALIDADE

Executar a auditoria detalhada da fonte de dados após o
inventário estrutural.

Este caderno deverá investigar:

- identificadores;
- tipos;
- missing;
- duplicatas;
- unidades;
- fórmulas;
- totais;
- médias;
- valores derivados;
- divergências entre abas;
- campos qualitativos;
- especificações;
- problemas econômicos;
- inconsistências relevantes.

IMPORTANTE

Nesta etapa:

detectar
≠
corrigir silenciosamente

Toda inconsistência deverá seguir:

detecção
↓
registro
↓
investigação
↓
evidência
↓
decisão posterior

A reconciliação definitiva será documentada no arquivo:

analysis/03_PACHECO_reconciliacao.qmd

Nesta fase:

AUDIT_STATUS = NOT_EXECUTED
RECONCILIATION_STATUS = NOT_STARTED
DATA_CORRECTIONS = NONE

============================================================
-->


# 1. Identificação

**Projeto:** Sistema Adaptativo de Classificação Multicritério de Fluidos de Corte

**Etapa:** 02 — Auditoria dos Dados

**Responsável:** Pacheco

**Status:** `DRAFT`

**Entrada principal:** inventário produzido em `analysis/01_PACHECO_inventario.qmd`

**Fonte original:** `TO_BE_FILLED`

**Versão da fonte:** `TO_BE_FILLED`


# 2. Objetivo

O objetivo desta etapa é determinar se os dados disponíveis são internamente consistentes e adequados para a construção da base canônica.

Fluxo:

```text
inventário
↓
auditoria estrutural
↓
auditoria de valores
↓
auditoria de fórmulas
↓
comparação entre fontes
↓
registro de inconsistências
↓
reconciliação
```


# 3. Pré-condição

Antes de iniciar:

```text
[ ] inventário executado
[ ] abas conhecidas
[ ] variáveis conhecidas
[ ] tipos aparentes conhecidos
[ ] fórmulas localizadas
[ ] alternativas observadas conhecidas
[ ] fonte original preservada
```


# 4. Entradas recebidas do inventário

Registrar:

```text
N_SHEETS = TO_BE_FILLED
SHEETS = TO_BE_FILLED
N_OBSERVED_ALTERNATIVES = TO_BE_FILLED
VARIABLE_INVENTORY = TO_BE_FILLED
FORMULA_INVENTORY = TO_BE_FILLED
INITIAL_ISSUES = TO_BE_FILLED
```


# 5. Ambiente

Registrar futuramente:

```text
R_VERSION = TO_BE_FILLED
PACKAGES = TO_BE_FILLED
```


# 6. Configuração

```{r}
# ============================================================
# CONFIGURAÇÃO DA AUDITORIA
# ============================================================
#
# Implementar por Pacheco.
#
# Responsabilidades possíveis:
#
# - carregar pacotes;
# - carregar funções auxiliares;
# - localizar fonte original;
# - carregar inventário anterior;
# - definir tolerâncias aprovadas.
#
# Não implementar decisões de reconciliação neste template.
#
# ============================================================
```


# 7. Leitura da fonte

```{r}
# ============================================================
# LEITURA DA FONTE ORIGINAL
# ============================================================
#
# A leitura deverá preservar, sempre que possível:
#
# - valores;
# - nomes;
# - estrutura;
# - fórmulas ou resultados de fórmulas;
# - tipos observados.
#
# ============================================================
```


# 8. Regra de preservação

A auditoria não deve modificar:

```text
data/raw/
```

Toda análise é realizada sobre objetos derivados em memória ou artefatos intermediários controlados.


# 9. Auditoria dos identificadores

Verificar se os identificadores das alternativas são:

```text
consistentes
únicos quando esperado
presentes nas abas necessárias
grafados da mesma forma
```

Registrar:

```text
IDENTIFIER_AUDIT_STATUS = TO_BE_FILLED
```


# 10. Diferenças de nomenclatura

Investigar:

```text
espaços extras
maiúsculas/minúsculas
acentos
abreviações
nomes alternativos
```

Tabela futura:

| Fonte | Identificador observado | Problema | Status |
|---|---|---|---|
| `TO_BE_FILLED` |  |  |  |


# 11. Alternativas ausentes entre abas

Registrar:

```text
MISSING_ALTERNATIVES_BY_SHEET = TO_BE_FILLED
```

Não excluir nenhuma alternativa automaticamente.


# 12. Auditoria dos tipos

Verificar se cada coluna possui tipo coerente com seu significado esperado.

Possíveis problemas:

```text
número armazenado como texto
texto misturado com número
datas interpretadas incorretamente
unidades dentro da célula
fórmulas retornando texto
```

```{r}
# ============================================================
# AUDITORIA DE TIPOS
# ============================================================
#
# Implementar verificações por variável.
#
# ============================================================
```


# 13. Colunas numéricas com texto

Registrar:

```text
NUMERIC_COLUMNS_WITH_TEXT = TO_BE_FILLED
```

Não converter automaticamente sem compreender o significado.


# 14. Valores especiais em texto

Investigar valores como:

```text
repetir
OK
não
isento
N/A
outros encontrados
```

Registrar:

| Aba | Variável | Valor textual | Significado | Status |
|---|---|---|---|---|
| `TO_BE_FILLED` |  |  |  |  |


# 15. Auditoria de missing

A auditoria deverá separar, quando possível:

```text
TRUE_MISSING
PENDING_MEASUREMENT
NOT_APPLICABLE
FORMULA_ERROR
UNKNOWN
```

```{r}
# ============================================================
# AUDITORIA DE MISSING
# ============================================================
#
# Implementar contagem e classificação quando houver
# evidência suficiente.
#
# ============================================================
```


# 16. Resumo de missing

Tabela futura:

| Aba | Variável | Missing | Proporção | Tipo aparente |
|---|---|---:|---:|---|
| `TO_BE_FILLED` |  |  |  |  |


# 17. Regra de missing

Nunca aplicar automaticamente:

```text
NA → 0
```

A ausência de informação deve manter seu significado até decisão documentada.


# 18. Auditoria de duplicatas

Verificar:

```text
linhas integralmente duplicadas
duplicação de identificadores
duplicação por condição
repetições experimentais legítimas
```

```{r}
# ============================================================
# AUDITORIA DE DUPLICATAS
# ============================================================
#
# Implementar verificações adequadas à estrutura observada.
#
# ============================================================
```


# 19. Repetição experimental versus duplicata

Registrar:

```text
REPLICATE_STRUCTURE = TO_BE_FILLED
```

A mesma alternativa pode aparecer mais de uma vez de forma legítima.


# 20. Auditoria de unidades

Para cada variável relevante, verificar:

```text
unidade informada
escala
consistência entre abas
consistência entre linhas
uso de unidade dentro da célula
```

Registrar:

```text
UNIT_AUDIT_STATUS = TO_BE_FILLED
```


# 21. Inventário de unidades

Tabela futura:

| Variável | Unidade observada | Fonte | Consistência | Status |
|---|---|---|---|---|
| `TO_BE_FILLED` |  |  |  |  |


# 22. Unidades misturadas

Investigar qualquer caso em que uma mesma variável aparentemente utilize escalas distintas.

```text
MIXED_UNIT_ISSUES = TO_BE_FILLED
```


# 23. Valores com unidade na célula

Exemplos conceituais:

```text
"1 kg"
"500 ml"
```

devem ser separados em:

```text
valor
+
unidade
```

somente depois da confirmação do significado.


# 24. Auditoria de intervalos

Quando houver domínio conhecido, verificar valores:

```text
negativos impossíveis
percentuais fora do domínio
valores incompatíveis com a unidade
```

Sem especificação confirmada, não inventar limites.


# 25. Limites técnicos versus limites de consistência

Distinguir:

```text
limite matemático/estrutural
```

de:

```text
especificação técnica
```

Uma especificação técnica precisa de fonte confirmada.


# 26. Auditoria das fórmulas

Identificar as fórmulas utilizadas para:

```text
totais
médias
percentuais
índices
custos
resumos
```

Registrar:

```text
FORMULA_AUDIT_STATUS = TO_BE_FILLED
```


# 27. Fórmulas com erro

Verificar ocorrências de:

```text
#DIV/0!
#VALUE!
#N/A
#REF!
```

ou equivalentes.

Registrar:

```text
FORMULA_ERRORS = TO_BE_FILLED
```


# 28. Fórmulas diferentes para o mesmo conceito

Quando o mesmo indicador aparecer em mais de uma aba, verificar se sua fórmula é equivalente.

Registrar:

```text
FORMULA_DIFFERENCES = TO_BE_FILLED
```


# 29. Recálculo independente

Valores derivados importantes deverão ser recalculados em R quando possível.

Exemplos:

```text
soma
média
total
percentual
índice
```

```{r}
# ============================================================
# RECÁLCULO INDEPENDENTE
# ============================================================
#
# Pacheco deverá implementar recálculos relevantes.
#
# A planilha original não deve ser considerada correta apenas
# porque contém uma fórmula.
#
# ============================================================
```


# 30. Auditoria de somas

Para cada soma relevante:

\[
d = x_{\text{planilha}} - x_{\text{recalculado}}
\]

Tabela futura:

| Métrica | Planilha | Recalculado | Diferença | Status |
|---|---:|---:|---:|---|
| `TO_BE_FILLED` |  |  |  |  |


# 31. Auditoria de médias

Mesmo procedimento:

| Métrica | Planilha | Recalculado | Diferença | Status |
|---|---:|---:|---:|---|
| `TO_BE_FILLED` |  |  |  |  |


# 32. Diferença absoluta

Quando apropriado:

\[
d_{\mathrm{abs}}
=
|x_A-x_B|
\]


# 33. Diferença relativa

Quando houver referência adequada:

\[
d_{\mathrm{rel}}
=
\frac{|x_A-x_B|}
{|x_{\mathrm{ref}}|}
\]

A definição de \(x_{\mathrm{ref}}\) deverá ser explicitada.


# 34. Tolerância numérica

Diferenças muito pequenas podem ser causadas por:

```text
arredondamento
representação numérica
precisão de armazenamento
```

A tolerância utilizada deverá ser definida e documentada durante a implementação.

```text
NUMERICAL_TOLERANCE = TO_BE_FILLED
```


# 35. Não usar tolerância para esconder discrepância

Uma tolerância deve refletir precisão numérica ou técnica real.

Não deve ser escolhida apenas para classificar divergências como aceitáveis.


# 36. Auditoria entre abas

Comparar valores que representam o mesmo conceito em diferentes partes da fonte.

```{r}
# ============================================================
# COMPARAÇÃO ENTRE ABAS
# ============================================================
#
# Implementar por Pacheco.
#
# Para cada valor comparável:
#
# - alternativa;
# - variável;
# - fonte A;
# - fonte B;
# - diferença;
# - status.
#
# ============================================================
```


# 37. Registro de divergências

Tabela futura:

| Issue ID | Alternativa | Variável | Fonte A | Fonte B | Diferença |
|---|---|---|---:|---:|---:|
| `TO_BE_FILLED` |  |  |  |  |  |


# 38. Classificação preliminar das divergências

Possíveis categorias:

```text
ROUNDING
FORMULA_DIFFERENCE
UNIT_DIFFERENCE
SOURCE_DIFFERENCE
TRANSCRIPTION_ERROR
UNKNOWN
```

Nesta etapa a classificação ainda pode ser provisória.


# 39. Auditoria de totais por alternativa

Quando existirem totais que agreguem várias condições ou componentes, recalcular a partir dos componentes originais.

Registrar:

```text
TOTAL_AUDIT_STATUS = TO_BE_FILLED
```


# 40. Total versus componentes

Se:

\[
T = x_1+x_2+\cdots+x_k
\]

verificar a igualdade com precisão completa.


# 41. Média versus componentes

Se:

\[
\bar{x}
=
\frac{1}{k}\sum_{j=1}^{k}x_j
\]

verificar se a quantidade de componentes utilizada é coerente.


# 42. Auditoria de arredondamento

Investigar se totais ou médias foram calculados usando:

```text
valores completos
```

ou:

```text
valores previamente arredondados
```

quando isso for relevante.


# 43. Auditoria dos campos qualitativos

Quando existirem variáveis categóricas ou qualitativas:

```text
corrosão
espuma
bactérias
composição
status técnico
```

ou equivalentes realmente observados, verificar:

```text
categorias
grafia
missing
consistência
significado
```


# 44. Categorias inconsistentes

Exemplos conceituais:

```text
OK
Ok
ok
```

podem representar a mesma categoria, mas a padronização deverá ser decidida depois.

Registrar:

```text
CATEGORY_INCONSISTENCIES = TO_BE_FILLED
```


# 45. Auditoria de especificações

Identificar campos que parecem representar:

```text
limite superior
limite inferior
intervalo
alvo
isenção
status
```

Registrar:

```text
SPECIFICATION_AUDIT_STATUS = TO_BE_FILLED
```


# 46. Fonte das especificações

Para cada possível especificação, registrar:

| Variável | Regra observada | Fonte | Status |
|---|---|---|---|
| `TO_BE_FILLED` |  |  |  |

Status possíveis:

```text
CONFIRMED
PENDING_CONFIRMATION
UNKNOWN
```


# 47. Especificação não confirmada

Não utilizar como regra de conformidade final nesta etapa.


# 48. Auditoria econômica

Quando houver informações econômicas, verificar:

```text
completude
denominadores
unidades monetárias
fórmulas
divisões por zero
consistência entre alternativas
```

Registrar:

```text
ECONOMIC_AUDIT_STATUS = TO_BE_FILLED
```


# 49. Erro de divisão por zero

Se houver:

```text
#DIV/0!
```

registrar:

```text
numerador
denominador
causa
impacto
```

Não substituir por zero silenciosamente.


# 50. Alternativas sem informação econômica

Registrar:

```text
MISSING_ECONOMIC_INFORMATION = TO_BE_FILLED
```

A inclusão posterior de critério econômico dependerá da completude e da decisão de Benjamin.


# 51. Auditoria de variáveis constantes

Identificar variáveis para as quais:

\[
\operatorname{Var}(X)=0
\]

Registrar:

```text
CONSTANT_VARIABLES = TO_BE_FILLED
```


# 52. Variáveis quase constantes

Registrar:

```text
NEAR_CONSTANT_VARIABLES = TO_BE_FILLED
```

O critério utilizado para definir "quase constante" deverá ser explicitado durante a implementação.


# 53. Variáveis com baixa capacidade discriminatória

Detectar, mas não excluir ainda.

A decisão pertence à etapa de critérios.


# 54. Auditoria de escala

Variáveis com magnitudes muito diferentes não representam erro, mas deverão ser documentadas porque influenciam a necessidade de normalização posterior.


# 55. Auditoria das condições experimentais

Verificar se:

```text
todas as alternativas possuem as mesmas condições
número de medições é comparável
há células ausentes por condição
há fórmulas agregando condições
```

Registrar:

```text
CONDITION_AUDIT_STATUS = TO_BE_FILLED
```


# 56. Condições ausentes

Registrar:

| Alternativa | Variável | Condição ausente | Status |
|---|---|---|---|
| `TO_BE_FILLED` |  |  |  |


# 57. Repetições incompletas

Registrar:

```text
INCOMPLETE_REPLICATES = TO_BE_FILLED
```


# 58. Auditoria de coerência entre condições

Avaliar casos em que uma variável esteja disponível em múltiplas condições, procurando:

```text
mudanças improváveis
valores duplicados indevidamente
campos vazios
totais inconsistentes
```


# 59. Auditoria de precisão

Registrar o número aparente de casas decimais ou precisão de medição quando isso puder afetar:

```text
comparações
tolerâncias
quase empates
```


# 60. Registro central de issues

A auditoria deverá gerar uma estrutura contendo pelo menos:

```text
issue_id
sheet
location
alternative
variable
description
severity
status
evidence
```


# 61. Severidade

Utilizar, quando adequado:

```text
CRITICAL
MAJOR
MINOR
INFORMATIONAL
```


# 62. Problema crítico

Um problema pode ser `CRITICAL` se impedir:

```text
interpretação da variável
identificação da alternativa
uso confiável do valor
construção da base canônica
```

A classificação final deverá refletir o impacto real.


# 63. Status dos issues

Possíveis estados:

```text
OPEN
UNDER_INVESTIGATION
RESOLVED
PENDING_EXTERNAL_CONFIRMATION
ACCEPTED_LIMITATION
```


# 64. Evidência

Para cada problema importante, registrar evidências suficientes para justificar a decisão futura.

Exemplos:

```text
célula original
fórmula
valor recalculado
outra aba
documentação da professora
```


# 65. Não resolver no escuro

Se não houver evidência suficiente:

```text
status = PENDING_EXTERNAL_CONFIRMATION
```

é preferível a inventar uma solução.


# 66. Questões para a professora

Quando necessário, consolidar perguntas objetivas.

```text
QUESTION_FOR_PROFESSOR_1 = TO_BE_FILLED
QUESTION_FOR_PROFESSOR_2 = TO_BE_FILLED
```

Perguntas devem ser formuladas apenas quando os dados realmente não permitirem resolução interna.


# 67. Material externo recebido

Se a professora fornecer uma explicação posteriormente:

```text
registrar a fonte
↓
registrar a decisão
↓
reconciliar
```

Não apagar o problema original.


# 68. Código principal da auditoria

```{r}
# ============================================================
# AUDITORIA PRINCIPAL
# ============================================================
#
# Implementar por Pacheco.
#
# A rotina poderá produzir:
#
# - auditoria de tipos;
# - auditoria de missing;
# - auditoria de duplicatas;
# - auditoria de unidades;
# - auditoria de fórmulas;
# - recálculo independente;
# - comparação entre abas;
# - registro de issues.
#
# ============================================================
```


# 69. Validações do código

```{r}
# ============================================================
# VALIDAÇÕES
# ============================================================
#
# Verificar, quando aplicável:
#
# - número de abas;
# - identificadores;
# - tipos;
# - ausência de alteração da fonte;
# - consistência de recálculos;
# - tolerâncias;
# - integridade do registro de issues.
#
# ============================================================
```


# 70. Artefatos da auditoria

Quando executado, registrar:

```text
AUDIT_TABLE = TO_BE_FILLED
ISSUE_LOG = TO_BE_FILLED
FORMULA_AUDIT = TO_BE_FILLED
CROSS_SHEET_COMPARISON = TO_BE_FILLED
```


# 71. Não criar artefatos agora

Nesta fase de base:

```text
AUDIT_ARTIFACTS = NOT_GENERATED
```


# 72. Resultados da auditoria

Preencher somente depois da execução:

```text
N_ISSUES = TO_BE_FILLED
N_CRITICAL = TO_BE_FILLED
N_MAJOR = TO_BE_FILLED
N_MINOR = TO_BE_FILLED
N_INFORMATIONAL = TO_BE_FILLED
```


# 73. Principais achados

```text
AUDIT_FINDING_1 = TO_BE_FILLED
AUDIT_FINDING_2 = TO_BE_FILLED
AUDIT_FINDING_3 = TO_BE_FILLED
```


# 74. Problemas ainda abertos

Registrar:

```text
OPEN_ISSUES = TO_BE_FILLED
```


# 75. Problemas bloqueantes

Registrar:

```text
BLOCKING_ISSUES = TO_BE_FILLED
```

Se houver problema crítico não resolvido que impeça uma base confiável:

```text
AUDIT_STATUS = BLOCKED
```


# 76. Problemas não bloqueantes

Registrar:

```text
NON_BLOCKING_ISSUES = TO_BE_FILLED
```


# 77. Limitações da auditoria

Registrar apenas limitações reais.

```text
AUDIT_LIMITATIONS = TO_BE_FILLED
```


# 78. O que esta etapa entrega

Ao final:

```text
fonte inventariada
+
issues identificados
+
evidências
+
comparações
+
recálculos
```

mas ainda não necessariamente uma base reconciliada.


# 79. O que esta etapa não entrega

Não entrega:

```text
base canônica final
critérios
normalização
pesos
ranking
```


# 80. Próxima etapa

A próxima análise será:

```text
analysis/03_PACHECO_reconciliacao.qmd
```


# 81. Entrada para a reconciliação

A reconciliação deverá receber:

```text
issue log
comparações entre abas
recálculos independentes
status das unidades
status das fórmulas
pendências
evidências
```


# 82. Critério de conclusão

A auditoria estará concluída quando:

```text
todos os problemas relevantes forem identificados
+
cada problema possuir evidência e status
+
os casos que exigem reconciliação estiverem claramente definidos
```


# 83. Checklist antes de avançar

```text
[ ] identificadores auditados
[ ] tipos auditados
[ ] missing auditados
[ ] duplicatas auditadas
[ ] unidades auditadas
[ ] fórmulas auditadas
[ ] totais recalculados quando necessário
[ ] médias recalculadas quando necessário
[ ] abas comparadas
[ ] especificações classificadas
[ ] dados econômicos auditados quando existentes
[ ] variáveis constantes identificadas
[ ] condições experimentais auditadas
[ ] issues registrados
[ ] bloqueios identificados
```


# 84. Estado atual

```text
NOTEBOOK_STATUS = BASE_PREPARED

AUDIT_STATUS = NOT_EXECUTED

RECONCILIATION_STATUS = NOT_STARTED

CODE_STATUS = NOT_IMPLEMENTED

RESULTS_STATUS = NOT_GENERATED

DATA_MODIFICATIONS = NONE
```


# 85. Princípio final

> A auditoria deve transformar suspeitas em evidências documentadas. Nenhum valor deve ser corrigido porque “parece errado”; a correção só poderá ocorrer depois que a origem do problema e a decisão de reconciliação estiverem justificadas.