---
title: "03 — Reconciliação dos Dados"
subtitle: "Sistema Adaptativo de Classificação Multicritério de Fluidos de Corte"
author: "Pacheco"
date: last-modified
lang: pt-BR

format:
  html:
    toc: true
    toc-depth: 3
    number-sections: true
    code-fold: true
    code-tools: true
    embed-resources: true

execute:
  echo: true
  warning: true
  message: false
  freeze: auto
---

<!--
============================================================
03_PACHECO_RECONCILIACAO.QMD
============================================================

RESPONSÁVEL
Pacheco

FINALIDADE

Resolver, de forma rastreável e justificável, as inconsistências
identificadas durante a auditoria.

A reconciliação deverá responder:

- quais divergências precisam de decisão;
- quais evidências existem;
- qual regra será adotada;
- quais valores serão utilizados posteriormente;
- quais problemas permanecem sem resolução;
- quais casos bloqueiam a base canônica.

REGRA CENTRAL

Nunca escolher o valor que "parece melhor".

A decisão deverá utilizar:

evidência
+
significado técnico
+
origem
+
consistência
+
reprodutibilidade

A base canônica será construída somente no arquivo:

analysis/04_PACHECO_base_canonica.qmd

Nesta fase:

RECONCILIATION_STATUS = NOT_EXECUTED
CANONICAL_DATA_STATUS = NOT_CREATED

============================================================
-->


# 1. Identificação

**Projeto:** Sistema Adaptativo de Classificação Multicritério de Fluidos de Corte

**Etapa:** 03 — Reconciliação dos Dados

**Responsável:** Pacheco

**Status:** `DRAFT`

**Entrada principal:** `analysis/02_PACHECO_auditoria.qmd`

**Fonte original:** `TO_BE_FILLED`

**Versão da auditoria:** `TO_BE_FILLED`


# 2. Objetivo

O objetivo desta etapa é transformar as inconsistências identificadas na auditoria em decisões explícitas e rastreáveis.

Fluxo:

```text
issue identificado
↓
evidências
↓
investigação
↓
alternativas de decisão
↓
regra escolhida
↓
justificativa
↓
status
↓
entrada para a base canônica
```


# 3. Pré-condição

Antes de iniciar:

```text
[ ] inventário concluído
[ ] auditoria concluída
[ ] issue log disponível
[ ] divergências entre abas conhecidas
[ ] recálculos realizados quando necessários
[ ] unidades auditadas
[ ] fórmulas auditadas
[ ] problemas bloqueantes identificados
```


# 4. Entradas da auditoria

Registrar:

```text
AUDIT_VERSION = TO_BE_FILLED
ISSUE_LOG = TO_BE_FILLED
N_ISSUES = TO_BE_FILLED
BLOCKING_ISSUES = TO_BE_FILLED
NON_BLOCKING_ISSUES = TO_BE_FILLED
```


# 5. Princípio da reconciliação

Reconciliação não significa:

```text
corrigir manualmente a planilha
```

Reconciliação significa:

```text
definir por código
+
documentar
+
preservar a fonte original
```

qual interpretação ou valor será utilizado downstream.


# 6. Fonte original permanece imutável

O arquivo em:

```text
data/raw/
```

continua preservado.

A reconciliação deve produzir regras derivadas, e não alterações na fonte.


# 7. Ambiente

Registrar futuramente:

```text
R_VERSION = TO_BE_FILLED
PACKAGES = TO_BE_FILLED
```


# 8. Configuração

```{r}
# ============================================================
# CONFIGURAÇÃO DA RECONCILIAÇÃO
# ============================================================
#
# Implementar por Pacheco.
#
# Poderá incluir:
#
# - leitura do issue log;
# - leitura de artefatos de auditoria;
# - tolerâncias aprovadas;
# - regras documentadas em decisions/.
#
# ============================================================
```


# 9. Registro das divergências

Cada divergência relevante deverá possuir:

```text
issue_id
alternativa
variável
fonte_a
valor_a
fonte_b
valor_b
diferença
evidência
status
```


# 10. Tabela de reconciliação

Estrutura esperada:

| Issue ID | Alternativa | Variável | Fonte A | Fonte B | Decisão | Status |
|---|---|---|---|---|---|---|
| `TO_BE_FILLED` |  |  |  |  |  |  |


# 11. Evidências disponíveis

Para cada issue, avaliar quais evidências existem.

Possíveis fontes:

```text
valor original
fórmula da planilha
recálculo independente
outra aba
unidade
estrutura experimental
documentação técnica
orientação da professora
```

Registrar apenas as evidências efetivamente existentes.


# 12. Hierarquia de evidências

A reconciliação poderá considerar, quando aplicável:

```text
1. significado técnico
2. origem primária do valor
3. cálculo independente
4. consistência interna
5. unidade
6. documentação disponível
7. precisão numérica
```

Essa ordem não é obrigatória para todos os casos.

A decisão deve refletir a natureza real de cada divergência.


# 13. Fonte primária

Quando houver múltiplas representações do mesmo valor, investigar qual delas é mais próxima da medição ou cálculo original.

Registrar:

```text
PRIMARY_SOURCE_RULE = TO_BE_FILLED
```


# 14. Valor derivado versus valor primário

Sempre que possível, distinguir:

```text
dado observado
```

de:

```text
dado calculado
```

Um valor derivado pode ser recalculado a partir dos componentes, desde que sua fórmula seja conhecida.


# 15. Recálculo como evidência

Quando existir fórmula verificável:

```text
componentes
↓
recálculo em R
↓
valor derivado
```

o recálculo independente deverá ser considerado como evidência.


# 16. Divergência por arredondamento

Se duas fontes diferirem apenas dentro de tolerância numérica justificável:

```text
CLASSIFICATION = ROUNDING
```

quando comprovado.


# 17. Tolerância

Registrar:

```text
NUMERICAL_TOLERANCE = TO_BE_FILLED
```

A tolerância deve possuir justificativa.

Não aumentar a tolerância para fazer um problema desaparecer.


# 18. Divergência por unidade

Se a diferença decorrer de unidades distintas:

```text
CLASSIFICATION = UNIT_DIFFERENCE
```

A conversão deverá ser explicitamente documentada.


# 19. Regra de conversão

Registrar:

```text
original_value
original_unit
conversion_rule
canonical_value
canonical_unit
```

Toda conversão deverá ser reproduzível.


# 20. Valor com unidade embutida

Casos como:

```text
"1 kg"
```

devem ser reconciliados apenas depois de confirmar:

```text
valor
unidade
escala
significado
```


# 21. Divergência de fórmula

Se duas abas utilizarem fórmulas diferentes para o mesmo conceito:

```text
CLASSIFICATION = FORMULA_DIFFERENCE
```

Registrar:

```text
FORMULA_A = TO_BE_FILLED
FORMULA_B = TO_BE_FILLED
```


# 22. Escolha de fórmula

A fórmula adotada deverá ser escolhida com base em:

```text
definição do indicador
+
dados de origem
+
coerência técnica
```

e não no resultado produzido.


# 23. Erro de transcrição

Somente classificar como:

```text
TRANSCRIPTION_ERROR
```

quando houver evidência clara.


# 24. Divergência de fonte

Quando dois valores representarem fontes efetivamente diferentes:

```text
SOURCE_DIFFERENCE
```

deve ser registrado.

Não assumir automaticamente que um deles está errado.


# 25. Divergência não resolvida

Quando as evidências forem insuficientes:

```text
RECONCILIATION_STATUS = UNRESOLVED
```

É preferível manter uma pendência explícita a inventar uma correção.


# 26. Confirmação externa

Se for necessária informação da professora:

```text
STATUS = PENDING_EXTERNAL_CONFIRMATION
```

Registrar a pergunta de forma objetiva.


# 27. Material fornecido pela professora

Quando houver resposta ou documento externo:

```text
material recebido
↓
fonte registrada
↓
issue atualizado
↓
decisão revisada
```

Não apagar o histórico anterior.


# 28. Reconciliação de identificadores

Padronizações como:

```text
espaços
caixa
abreviações
grafias equivalentes
```

poderão ser aplicadas apenas quando houver certeza de que representam a mesma alternativa.


# 29. Mapa de identificadores

Estrutura futura:

| Original | Canônico | Evidência | Status |
|---|---|---|---|
| `TO_BE_FILLED` |  |  |  |


# 30. Reconciliação de tipos

Valores que deveriam ser numéricos, mas estão como texto, poderão ser convertidos apenas quando seu significado for inequívoco.

Registrar:

```text
TYPE_CONVERSIONS = TO_BE_FILLED
```


# 31. Strings especiais

Para cada valor textual relevante:

| Valor | Interpretação | Conversão | Status |
|---|---|---|---|
| `TO_BE_FILLED` |  |  |  |

Não transformar automaticamente em número.


# 32. Missing

Para cada tipo de ausência, decidir:

```text
manter NA
marcar pendente
classificar como não aplicável
recalcular, se possível
```

Nunca:

```text
NA → 0
```

sem justificativa.


# 33. Registro do tratamento de missing

```text
MISSING_RULES = TO_BE_FILLED
```


# 34. Imputação

Nesta etapa:

```text
IMPUTATION = NOT_AUTOMATIC
```

Qualquer imputação futura exige decisão metodológica explícita.


# 35. Duplicatas

Para cada duplicata aparente, decidir se é:

```text
erro
repetição experimental legítima
registro complementar
```

Registrar:

```text
DUPLICATE_RECONCILIATION = TO_BE_FILLED
```


# 36. Exclusões

Nenhuma linha, alternativa ou variável deve ser excluída silenciosamente.

Registrar:

```text
EXCLUSIONS = TO_BE_FILLED
```


# 37. Motivo de exclusão

Se ocorrer exclusão:

```text
objeto
motivo
evidência
impacto
decisão associada
```


# 38. Dados econômicos

Problemas econômicos devem ser reconciliados separadamente.

Verificar:

```text
denominadores
custos
unidades monetárias
fórmulas
missing
divisão por zero
```


# 39. Dados econômicos incompletos

Quando não for possível reconstruir:

```text
ECONOMIC_STATUS = INCOMPLETE
```

ou:

```text
PARTIALLY_VALIDATED
```

conforme o caso real.


# 40. Não preencher dado econômico ausente

Não inferir valor econômico apenas para permitir que o critério entre na análise.


# 41. Especificações técnicas

Cada regra técnica deverá possuir:

```text
variável
limite/alvo
fonte
status
```

Status possíveis:

```text
CONFIRMED
PENDING_CONFIRMATION
UNKNOWN
```


# 42. Especificação pendente

Uma especificação não confirmada não deverá ser promovida a regra oficial na base canônica.


# 43. Variáveis qualitativas

Categorias deverão ser padronizadas apenas depois de confirmar equivalências semânticas.

Exemplo conceitual:

```text
"OK"
"Ok"
```

podem ou não ser equivalentes conforme o contexto.


# 44. Regras categóricas

Registrar:

```text
CATEGORY_MAPPING = TO_BE_FILLED
```


# 45. Variáveis constantes

Variável constante não precisa ser eliminada nesta etapa.

Registrar:

```text
CONSTANT_VARIABLES = TO_BE_FILLED
```

A decisão sobre seu uso como critério pertence a Benjamin.


# 46. Variáveis quase constantes

Registrar:

```text
NEAR_CONSTANT_VARIABLES = TO_BE_FILLED
```

Também não remover automaticamente.


# 47. Condições experimentais

Para variáveis observadas em várias condições:

```text
preservar a estrutura
```

A agregação será decidida posteriormente.


# 48. Reconciliação de condições

Verificar:

```text
nomes
ordem
identificadores
ausências
repetições
```

Registrar:

```text
CONDITION_MAPPING = TO_BE_FILLED
```


# 49. Precisão numérica

Não substituir valores originais por versões arredondadas na base canônica quando a precisão completa estiver disponível.


# 50. Regra de precisão

```text
CALCULATION_PRECISION = FULL_AVAILABLE_PRECISION
```

Arredondamento será aplicado apenas na comunicação.


# 51. Registro formal de decisão

Decisões metodologicamente relevantes poderão exigir arquivo em:

```text
decisions/
```


# 52. Decisões relacionadas

Registrar:

```text
RELATED_DECISIONS = TO_BE_FILLED
```

Não inventar IDs antecipadamente.


# 53. Quando criar uma DEC

Pode ser necessária quando houver escolha com impacto downstream, por exemplo:

```text
qual fonte prevalece
qual fórmula é oficial
qual unidade canônica será usada
como interpretar determinado campo
```


# 54. Código de reconciliação

```{r}
# ============================================================
# RECONCILIAÇÃO
# ============================================================
#
# Implementar por Pacheco.
#
# A lógica deverá:
#
# - ler o issue log;
# - aplicar somente regras aprovadas;
# - preservar valores originais;
# - registrar transformações;
# - produzir uma versão reconciliada intermediária.
#
# ============================================================
```


# 55. Nenhuma regra escondida

Evitar estruturas de código como:

```text
if (fluido == "X") valor <- Y
```

sem justificativa rastreável.

Toda exceção deve ser documentada.


# 56. Log de reconciliação

A execução deverá permitir produzir estrutura como:

| Issue ID | Original | Reconciliado | Regra | Status |
|---|---|---|---|---|
| `TO_BE_FILLED` |  |  |  |  |


# 57. Linhagem

Cada valor reconciliado deve permitir reconstruir:

```text
valor reconciliado
↓
regra
↓
issue
↓
evidência
↓
fonte original
```


# 58. Validação das regras

```{r}
# ============================================================
# VALIDAÇÃO DA RECONCILIAÇÃO
# ============================================================
#
# Implementar verificações como:
#
# - nenhum issue aprovado sem decisão;
# - nenhum valor alterado sem registro;
# - unidades coerentes;
# - identificadores coerentes;
# - conversões válidas;
# - problemas bloqueantes detectados.
#
# ============================================================
```


# 59. Comparação antes/depois

Gerar, quando útil:

```text
original
×
reconciliado
```

para valores modificados.


# 60. Mudanças realizadas

Registrar:

```text
N_RECONCILED_VALUES = TO_BE_FILLED
N_RENAMED_IDENTIFIERS = TO_BE_FILLED
N_UNIT_CONVERSIONS = TO_BE_FILLED
N_TYPE_CONVERSIONS = TO_BE_FILLED
```


# 61. Mudanças não realizadas

Registrar também issues que permaneceram:

```text
UNRESOLVED_ISSUES = TO_BE_FILLED
```


# 62. Problemas bloqueantes

```text
BLOCKING_ISSUES = TO_BE_FILLED
```

Se houver issue sem solução que impeça a construção confiável da base:

```text
RECONCILIATION_STATUS = BLOCKED
```


# 63. Problemas não bloqueantes

```text
NON_BLOCKING_ISSUES = TO_BE_FILLED
```


# 64. Limitações aceitas

Alguns problemas podem não ser corrigíveis, mas ainda permitir avanço.

Registrar:

```text
ACCEPTED_LIMITATIONS = TO_BE_FILLED
```


# 65. Critério para aceitar limitação

A limitação deve ter:

```text
impacto conhecido
+
tratamento downstream conhecido
+
documentação explícita
```


# 66. Artefato intermediário

Se for necessário produzir base reconciliada intermediária:

```text
RECONCILED_INTERMEDIATE_ARTIFACT = TO_BE_FILLED
```

Não é necessário criar agora.


# 67. Não confundir com base canônica

```text
base reconciliada intermediária
≠
base canônica aprovada
```

A base canônica será construída e validada no próximo caderno.


# 68. Resultados da reconciliação

Após execução:

```text
RECONCILIATION_STATUS = TO_BE_FILLED
N_RESOLVED_ISSUES = TO_BE_FILLED
N_UNRESOLVED_ISSUES = TO_BE_FILLED
N_BLOCKING_ISSUES = TO_BE_FILLED
```


# 69. Decisões principais

```text
RECONCILIATION_DECISION_1 = TO_BE_FILLED
RECONCILIATION_DECISION_2 = TO_BE_FILLED
RECONCILIATION_DECISION_3 = TO_BE_FILLED
```


# 70. Tabela-resumo

Estrutura candidata:

| Categoria | Identificados | Resolvidos | Pendentes |
|---|---:|---:|---:|
| Identificadores |  |  |  |
| Tipos |  |  |  |
| Missing |  |  |  |
| Unidades |  |  |  |
| Fórmulas |  |  |  |
| Entre abas |  |  |  |


# 71. Interpretação

A reconciliação deve responder:

```text
quais dados estão prontos para compor a base canônica?
```

e:

```text
quais ressalvas precisam acompanhá-los?
```


# 72. Limitações

Registrar:

```text
RECONCILIATION_LIMITATIONS = TO_BE_FILLED
```


# 73. O que esta etapa entrega

Entrega:

```text
regras de reconciliação
+
issue log atualizado
+
valores reconciliados
+
limitações
+
pendências
```


# 74. O que esta etapa não entrega

Ainda não entrega:

```text
base canônica final aprovada
ADA inicial final
critérios
CRITIC
TOPSIS
ranking
```


# 75. Próxima etapa

A próxima análise será:

```text
analysis/04_PACHECO_base_canonica.qmd
```


# 76. Entrada para a base canônica

Deverá fornecer:

```text
fonte original
regras aprovadas
identificadores reconciliados
unidades reconciliadas
tipos reconciliados
missing classificados
issues pendentes
limitações
```


# 77. Critério de conclusão

A reconciliação estará pronta para avançar quando:

```text
todas as divergências relevantes tiverem decisão ou status explícito
+
nenhuma alteração ocorrer sem rastreabilidade
+
os problemas bloqueantes estiverem resolvidos ou declarados
```


# 78. Checklist

```text
[ ] issue log revisado
[ ] evidências revisadas
[ ] identificadores reconciliados
[ ] tipos reconciliados
[ ] missing classificados
[ ] unidades reconciliadas
[ ] fórmulas avaliadas
[ ] divergências entre abas decididas
[ ] especificações classificadas
[ ] dados econômicos classificados
[ ] decisões registradas
[ ] alterações rastreáveis
[ ] pendências registradas
[ ] bloqueios registrados
```


# 79. Estado atual

```text
NOTEBOOK_STATUS = BASE_PREPARED

RECONCILIATION_STATUS = NOT_EXECUTED

CANONICAL_DATA_STATUS = NOT_CREATED

CODE_STATUS = NOT_IMPLEMENTED

RESULTS_STATUS = NOT_GENERATED
```


# 80. Princípio final

> A reconciliação deve preservar a história do dado. O objetivo não é produzir uma base aparentemente limpa, mas uma base cuja origem, alteração e justificativa possam ser reconstruídas.