---
title: "04 — Construção da Base Canônica"
subtitle: "Sistema Adaptativo de Classificação Multicritério de Fluidos de Corte"
author: "Pacheco"
date: last-modified
lang: pt-BR

format:
  html:
    toc: true
    toc-depth: 3
    number-sections: true
    code-fold: true
    code-tools: true
    embed-resources: true

execute:
  echo: true
  warning: true
  message: false
  freeze: auto
---

<!--
============================================================
04_PACHECO_BASE_CANONICA.QMD
============================================================

RESPONSÁVEL
Pacheco

FINALIDADE

Construir e validar a BASE CANÔNICA do projeto a partir da
fonte original, da auditoria e das regras de reconciliação
aprovadas.

A base canônica será a fonte oficial utilizada pelas etapas
analíticas posteriores.

Ela deverá ser:

- reproduzível;
- rastreável;
- documentada;
- versionada;
- coerente;
- construída por código.

IMPORTANTE

A base canônica NÃO deverá ser criada manualmente em Excel.

Fluxo esperado:

dados brutos
↓
auditoria
↓
reconciliação
↓
transformações aprovadas
↓
base canônica
↓
validação
↓
aprovação
↓
ADA inicial

Nesta fase:

CANONICAL_DATA_STATUS = NOT_CREATED
CODE_STATUS = NOT_IMPLEMENTED
RESULTS_STATUS = NOT_GENERATED

============================================================
-->


# 1. Identificação

**Projeto:** Sistema Adaptativo de Classificação Multicritério de Fluidos de Corte

**Etapa:** 04 — Construção da Base Canônica

**Responsável:** Pacheco

**Status:** `DRAFT`

**Entrada principal:** `analysis/03_PACHECO_reconciliacao.qmd`

**Versão da auditoria:** `TO_BE_FILLED`

**Versão da reconciliação:** `TO_BE_FILLED`

**Versão da base canônica:** `TO_BE_FILLED`


# 2. Objetivo

O objetivo desta etapa é gerar a versão oficial dos dados que servirá como entrada para as análises posteriores.

Fluxo:

```text
fonte original
+
regras de reconciliação
+
decisões aprovadas
↓
transformações reproduzíveis
↓
base canônica
↓
validação estrutural
↓
validação de conteúdo
↓
versionamento
↓
aprovação
```


# 3. Definição de base canônica

Neste projeto, a base canônica representa:

```text
a versão oficial dos dados tratados
utilizada como fonte das análises posteriores
```

Ela deve ser a referência para:

```text
ADA inicial
ADA bivariada
ADA multivariada
critérios
conformidade
CRITIC
TOPSIS
robustez
```


# 4. Pré-condição

Antes da construção:

```text
[ ] inventário concluído
[ ] auditoria concluída
[ ] reconciliação concluída
[ ] regras de transformação conhecidas
[ ] identificadores reconciliados
[ ] unidades reconciliadas
[ ] missing classificados
[ ] problemas bloqueantes resolvidos ou explicitados
[ ] decisões metodológicas registradas quando necessárias
```


# 5. Entradas

Registrar futuramente:

```text
RAW_FILE = TO_BE_FILLED
AUDIT_VERSION = TO_BE_FILLED
RECONCILIATION_VERSION = TO_BE_FILLED
DECISIONS_VERSION = TO_BE_FILLED
```


# 6. Saída esperada

Registrar futuramente:

```text
CANONICAL_DATA_PATH = TO_BE_FILLED
CANONICAL_DATA_VERSION = TO_BE_FILLED
CANONICAL_DATA_FORMAT = TO_BE_FILLED
```


# 7. Regra fundamental

A base canônica deve ser construída por código.

Evitar:

```text
abrir planilha
↓
copiar
↓
colar
↓
corrigir manualmente
↓
salvar
```

Preferir:

```text
ler fonte
↓
aplicar regras documentadas
↓
validar
↓
exportar
```


# 8. Fonte original

A fonte original permanece em:

```text
data/raw/
```

e não deve ser alterada.


# 9. Destino da base canônica

A estrutura do projeto prevê:

```text
data/processed/
```

para dados processados finais.

O caminho real deverá ser definido pelos integrantes durante a implementação.


# 10. Ambiente

Registrar futuramente:

```text
R_VERSION = TO_BE_FILLED
PACKAGES = TO_BE_FILLED
```


# 11. Configuração

```{r}
# ============================================================
# CONFIGURAÇÃO
# ============================================================
#
# Implementar por Pacheco.
#
# Poderá incluir:
#
# - carregamento da fonte;
# - carregamento das regras de reconciliação;
# - funções auxiliares;
# - caminhos relativos;
# - configurações de validação.
#
# ============================================================
```


# 12. Leitura da fonte

```{r}
# ============================================================
# LEITURA DOS DADOS
# ============================================================
#
# Ler a fonte original de forma reproduzível.
#
# Não depender de edição manual prévia.
#
# ============================================================
```


# 13. Carregamento das regras de reconciliação

```{r}
# ============================================================
# REGRAS DE RECONCILIAÇÃO
# ============================================================
#
# Aplicar somente regras aprovadas e documentadas.
#
# Nenhuma exceção deve ser criada silenciosamente.
#
# ============================================================
```


# 14. Identificadores canônicos

Definir identificadores consistentes para as alternativas.

Registrar:

```text
CANONICAL_FLUID_ID = TO_BE_FILLED
```


# 15. Mapeamento de identificadores

Tabela futura:

| Identificador original | Identificador canônico | Regra | Status |
|---|---|---|---|
| `TO_BE_FILLED` |  |  |  |


# 16. Regra de unicidade

A chave deverá ser única na unidade de análise correta.

Exemplo conceitual:

```text
fluid_id
+
condition_id
+
replicate_id
```

quando necessário.


# 17. Chaves

Registrar futuramente:

```text
PRIMARY_KEY = TO_BE_FILLED
SECONDARY_KEYS = TO_BE_FILLED
```


# 18. Estrutura long versus wide

A forma da base deverá ser escolhida conforme as necessidades analíticas.

Possibilidades:

```text
long
wide
```

A estrutura definitiva deverá ser documentada.

Registrar:

```text
CANONICAL_STRUCTURE = TO_BE_FILLED
```


# 19. Preservação das condições

Quando existirem condições experimentais distintas:

```text
preservar inicialmente
```

Não reduzir automaticamente a médias.


# 20. Variáveis canônicas

Cada variável deverá possuir:

```text
nome canônico
descrição
tipo
unidade
fonte
regra de transformação
status
```


# 21. Convenção de nomes

Os integrantes deverão escolher uma convenção consistente.

Exemplos possíveis:

```text
snake_case
nomes sem espaço
nomes descritivos
```

A convenção real deverá ser definida durante a implementação.

```text
NAMING_CONVENTION = TO_BE_FILLED
```


# 22. Dicionário de dados

A base canônica deverá possuir um dicionário associado.

Estrutura esperada:

| Variable | Original name | Description | Type | Unit | Source | Transformation |
|---|---|---|---|---|---|---|
| `TO_BE_FILLED` |  |  |  |  |  |  |


# 23. Tipos canônicos

Cada variável deverá possuir tipo consistente.

Exemplos:

```text
numeric
integer
character
factor
logical
date
```

Registrar:

```text
TYPE_CONVERSION_STATUS = TO_BE_FILLED
```


# 24. Conversões de tipo

Somente realizar conversões aprovadas.

Exemplo:

```text
"1.23"
↓
1.23
```

apenas quando o significado estiver confirmado.


# 25. Unidades canônicas

Registrar:

```text
CANONICAL_UNITS = TO_BE_FILLED
```

Todas as variáveis equivalentes deverão estar na mesma unidade quando necessário para comparação.


# 26. Conversões de unidade

Para cada conversão:

```text
valor original
+
unidade original
↓
regra
↓
valor canônico
+
unidade canônica
```


# 27. Precisão

Manter a maior precisão disponível para cálculo.

Não arredondar a base canônica apenas para facilitar visualização.


# 28. Arredondamento

Regra:

```text
BASE_CANONICA = precisão completa
RELATÓRIO/SLIDE = arredondamento de comunicação
```


# 29. Missing

Valores ausentes devem permanecer coerentes com a classificação feita na reconciliação.

Registrar:

```text
MISSING_RULES_APPLIED = TO_BE_FILLED
```


# 30. Não converter NA para zero

Regra permanente:

```text
NA != 0
```

salvo decisão explicitamente aprovada.


# 31. Não aplicável

Quando houver diferença entre:

```text
missing
```

e:

```text
não aplicável
```

ela deverá ser preservada ou documentada.


# 32. Variáveis derivadas

Toda variável derivada deve possuir fórmula.

Exemplo conceitual:

\[
Z=f(X_1,X_2,\ldots,X_p)
\]

Registrar:

```text
DERIVED_VARIABLES = TO_BE_FILLED
```


# 33. Fonte da variável derivada

Para cada variável derivada:

```text
nome
componentes
fórmula
unidade
justificativa
```


# 34. Totais

Quando houver total:

\[
T=\sum_{j=1}^{k}x_j
\]

o cálculo deverá ser realizado em R a partir dos componentes aprovados.


# 35. Médias

Quando houver média:

\[
\bar{x}
=
\frac{1}{k}\sum_{j=1}^{k}x_j
\]

documentar claramente quais componentes participam.


# 36. Variáveis econômicas

Somente incorporar informações econômicas validadas ou claramente identificadas quanto ao status.

Registrar:

```text
ECONOMIC_VARIABLE_STATUS = TO_BE_FILLED
```


# 37. Dados econômicos incompletos

Se existirem:

```text
manter status explícito
```

Não fabricar valor para completar a base.


# 38. Especificações técnicas

Especificações não devem necessariamente integrar a base principal como critério.

Podem existir em estrutura auxiliar para conformidade.

Registrar:

```text
SPECIFICATION_DATA_STRUCTURE = TO_BE_FILLED
```


# 39. Informações diagnósticas

Variáveis sem poder discriminatório podem continuar disponíveis como diagnóstico.

Não eliminar apenas porque não serão usadas no ranking.


# 40. Variáveis constantes

Registrar:

```text
CONSTANT_VARIABLES = TO_BE_FILLED
```

A decisão de uso como critério será de Benjamin.


# 41. Variáveis quase constantes

Registrar:

```text
NEAR_CONSTANT_VARIABLES = TO_BE_FILLED
```


# 42. Exclusões

Se alguma informação for excluída da base canônica, registrar:

```text
EXCLUSIONS = TO_BE_FILLED
```

Toda exclusão deve possuir justificativa.


# 43. Colunas auxiliares

Campos necessários apenas para rastreabilidade poderão ser mantidos ou armazenados separadamente.

Exemplos:

```text
source_sheet
source_row
original_variable
issue_id
```


# 44. Linhagem

Quando viável, preservar informação que permita reconstruir:

```text
valor canônico
↓
transformação
↓
valor original
↓
fonte
```


# 45. Código de construção

```{r}
# ============================================================
# CONSTRUÇÃO DA BASE CANÔNICA
# ============================================================
#
# Implementar por Pacheco.
#
# O código deverá:
#
# 1. ler a fonte;
# 2. aplicar identificadores canônicos;
# 3. aplicar conversões aprovadas;
# 4. aplicar regras de reconciliação;
# 5. gerar variáveis derivadas aprovadas;
# 6. organizar a estrutura final;
# 7. produzir a base canônica.
#
# ============================================================
```


# 46. Não adicionar regra local silenciosa

Evitar:

```text
if (fluid == "X") value <- Y
```

sem referência a uma decisão ou regra documentada.


# 47. Estrutura esperada da base

Registrar futuramente:

```text
N_ROWS = TO_BE_FILLED
N_COLUMNS = TO_BE_FILLED
N_FLUIDS = TO_BE_FILLED
N_CONDITIONS = TO_BE_FILLED
```


# 48. Validação estrutural

A base deverá ser validada quanto a:

```text
dimensões
nomes
tipos
chaves
duplicatas
missing
unidades
```


# 49. Código de validação estrutural

```{r}
# ============================================================
# VALIDAÇÃO ESTRUTURAL
# ============================================================
#
# Implementar verificações como:
#
# - linhas > 0;
# - colunas > 0;
# - chave válida;
# - nomes únicos;
# - tipos esperados;
# - nenhuma duplicata indevida.
#
# ============================================================
```


# 50. Validação das chaves

Registrar:

```text
KEY_VALIDATION_STATUS = TO_BE_FILLED
```


# 51. Duplicatas

Confirmar:

```text
UNEXPECTED_DUPLICATES = TO_BE_FILLED
```

Repetições legítimas deverão possuir identificadores adequados.


# 52. Validação dos tipos

Registrar:

```text
TYPE_VALIDATION_STATUS = TO_BE_FILLED
```


# 53. Validação de unidades

Registrar:

```text
UNIT_VALIDATION_STATUS = TO_BE_FILLED
```


# 54. Validação de missing

Registrar:

```text
MISSING_VALIDATION_STATUS = TO_BE_FILLED
```


# 55. Validação de finitude

Para variáveis numéricas, verificar:

```text
NA
NaN
Inf
-Inf
```

e interpretar cada ocorrência.


# 56. Valores impossíveis

Quando houver limites matemáticos ou físicos inequivocamente conhecidos, verificar violações.

Não inventar limites técnicos.


# 57. Comparação com fonte reconciliada

A base final deverá ser comparada com as regras produzidas na etapa anterior.

```text
CANONICAL_VS_RECONCILIATION_STATUS = TO_BE_FILLED
```


# 58. Número de alterações

Registrar futuramente:

```text
N_RENAMED_FIELDS = TO_BE_FILLED
N_TYPE_CONVERSIONS = TO_BE_FILLED
N_UNIT_CONVERSIONS = TO_BE_FILLED
N_RECONCILED_VALUES = TO_BE_FILLED
N_DERIVED_VARIABLES = TO_BE_FILLED
```


# 59. Validação de totais

Totais importantes deverão ser recalculados na base canônica e comparados com os valores aprovados na reconciliação.


# 60. Validação de médias

Mesmo princípio para médias e outros agregados.


# 61. Validação de alternativas

Confirmar:

```text
[ ] todas as alternativas esperadas estão presentes
[ ] nenhuma alternativa indevida foi criada
[ ] identificadores são consistentes
```


# 62. Validação de condições

Confirmar:

```text
[ ] condições corretamente identificadas
[ ] nenhuma condição foi perdida
[ ] ausência de condição está documentada
```


# 63. Validação de repetição

Quando houver replicatas:

```text
[ ] replicate_id válido
[ ] número de repetições conhecido
[ ] repetições incompletas registradas
```


# 64. Dicionário

O dicionário deverá ser validado contra a base.

Cada coluna da base deverá possuir entrada correspondente.


# 65. Variável sem dicionário

Não aprovar a base se houver coluna analítica cuja interpretação seja desconhecida.


# 66. Testes automatizados

Quando apropriado, implementar em:

```text
tests/testthat/
```

testes sobre:

```text
estrutura
chaves
tipos
intervalos
unidades
valores derivados
```


# 67. Testes mínimos

Possíveis propriedades:

```text
nrow(data) > 0
ncol(data) > 0
identificadores não vazios
nomes únicos
nenhum Inf inesperado
```


# 68. Reprodutibilidade

A base deverá ser reconstruível do zero a partir da fonte original e das regras aprovadas.


# 69. Determinismo

Para as mesmas entradas:

```text
mesma base canônica
```

deve ser produzida.


# 70. Hash

Quando útil, registrar:

```text
CANONICAL_DATA_HASH = TO_BE_FILLED
```

para identificar inequivocamente a versão usada downstream.


# 71. Versionamento

Registrar:

```text
CANONICAL_DATA_VERSION = TO_BE_FILLED
```


# 72. Regra de alteração

Se a base canônica já aprovada mudar:

```text
nova versão
↓
nova validação
↓
novo handoff
↓
reexecução downstream
```


# 73. Não substituir versão silenciosamente

Evitar sobrescrever uma versão aprovada sem manter rastreabilidade da alteração.


# 74. Exportação

```{r}
# ============================================================
# EXPORTAÇÃO
# ============================================================
#
# O formato definitivo será escolhido pelos integrantes.
#
# Possibilidades:
#
# - RDS;
# - Parquet;
# - CSV;
#
# ou outro formato tecnicamente adequado.
#
# Não fixar formato neste template.
#
# ============================================================
```


# 75. Formato oficial

Registrar futuramente:

```text
PRIMARY_CANONICAL_FORMAT = TO_BE_FILLED
```


# 76. Formatos auxiliares

Poderão existir formatos auxiliares para inspeção humana, mas deve haver uma única versão lógica oficial da base.


# 77. CSV versus formato tipado

Caso CSV seja utilizado, considerar que ele não preserva tipos tão diretamente quanto formatos nativos.

A escolha deverá ser feita pelos integrantes.


# 78. Não exportar planilha manual

Evitar utilizar uma nova planilha editável como única fonte oficial da base processada.


# 79. Artefatos esperados

Quando executado:

```text
CANONICAL_DATA_ARTIFACT = TO_BE_FILLED
DATA_DICTIONARY_ARTIFACT = TO_BE_FILLED
LINEAGE_ARTIFACT = TO_BE_FILLED
VALIDATION_ARTIFACT = TO_BE_FILLED
```


# 80. Nenhum artefato criado agora

Nesta fase:

```text
CANONICAL_ARTIFACTS = NOT_GENERATED
```


# 81. Resumo da base canônica

Após execução:

```text
N_ROWS = TO_BE_FILLED
N_COLUMNS = TO_BE_FILLED
N_FLUIDS = TO_BE_FILLED
N_NUMERIC_VARIABLES = TO_BE_FILLED
N_CATEGORICAL_VARIABLES = TO_BE_FILLED
```


# 82. Missing final

Registrar:

```text
FINAL_MISSING_SUMMARY = TO_BE_FILLED
```


# 83. Problemas pendentes

Registrar:

```text
OPEN_ISSUES = TO_BE_FILLED
```


# 84. Problemas bloqueantes

Registrar:

```text
BLOCKING_ISSUES = TO_BE_FILLED
```

Se houver bloqueio:

```text
CANONICAL_DATA_STATUS = BLOCKED
```


# 85. Limitações da base

Registrar:

```text
CANONICAL_DATA_LIMITATIONS = TO_BE_FILLED
```

Essas limitações deverão acompanhar a base para Benjamin.


# 86. Aprovação

A base somente poderá ser considerada oficial quando:

```text
estrutura validada
+
conteúdo validado
+
regras reconciliadas
+
limitações registradas
+
revisão realizada
```


# 87. Status possíveis

```text
DRAFT
UNDER_REVIEW
APPROVED
BLOCKED
SUPERSEDED
```


# 88. Status atual

```text
CANONICAL_DATA_STATUS = NOT_CREATED
```


# 89. Revisão cruzada

Registrar futuramente:

```text
REVIEWED_BY = TO_BE_FILLED
REVIEW_DATE = TO_BE_FILLED
REVIEW_STATUS = TO_BE_FILLED
```


# 90. Checklist de aprovação

```text
[ ] fonte original preservada
[ ] regras de reconciliação aplicadas
[ ] identificadores válidos
[ ] chaves válidas
[ ] unidades válidas
[ ] tipos válidos
[ ] missing conhecidos
[ ] variáveis derivadas validadas
[ ] totais validados
[ ] nenhuma alteração silenciosa
[ ] dicionário completo
[ ] linhagem disponível
[ ] testes executados
[ ] limitações registradas
[ ] versão definida
[ ] revisão concluída
```


# 91. Próxima etapa

Depois da aprovação da base:

```text
analysis/05_PACHECO_ada_inicial.qmd
```


# 92. Entrada da ADA inicial

A ADA deverá utilizar:

```text
CANONICAL_DATA_VERSION = TO_BE_FILLED
```

e não uma cópia paralela da planilha original.


# 93. Entrega futura para Benjamin

Após a ADA inicial, o handoff deverá informar:

```text
versão da base
estrutura
variáveis
unidades
missing
limitações
issues abertos
achados exploratórios
```


# 94. O que Benjamin não deve fazer

Benjamin não deverá:

```text
corrigir silenciosamente a base
alterar identificadores
trocar valores reconciliados
```

Se detectar problema upstream, a etapa de Pacheco deverá ser reaberta.


# 95. Resultados desta etapa

Após execução:

```text
CANONICAL_DATA_STATUS = TO_BE_FILLED
CANONICAL_DATA_VERSION = TO_BE_FILLED
VALIDATION_STATUS = TO_BE_FILLED
```


# 96. Conclusão

A conclusão desta etapa deverá responder:

```text
a base está pronta para análise estatística?
```

Preencher:

```text
CANONICAL_DATA_CONCLUSION = TO_BE_FILLED
```


# 97. Estado atual do caderno

```text
NOTEBOOK_STATUS = BASE_PREPARED

CANONICAL_DATA_STATUS = NOT_CREATED

CODE_STATUS = NOT_IMPLEMENTED

RESULTS_STATUS = NOT_GENERATED
```


# 98. Princípio final

> A base canônica deve ser reconstruível a partir da fonte original e das decisões documentadas. Sua confiabilidade não depende de parecer “limpa”, mas de ser coerente, rastreável e reproduzível.

# Addendum de execução v1

`CANONICAL_DATA_STATUS = READY_FOR_BOSS_REVIEW`. Foram gerados `data/processed/base_canonica_v1.rds`, `data/processed/base_canonica_v1.csv` e `data/processed/dicionario_variaveis_v1.csv`. A estrutura é longa e preserva domínio, fluido, métrica, condição, unidade, requisito, valor original, valor numérico/textual e origem célula a célula. Não há imputação ou correção silenciosa.
