---
title: "05 — Análise Descritiva Inicial"
subtitle: "Sistema Adaptativo de Classificação Multicritério de Fluidos de Corte"
author: "Pacheco"
date: last-modified
lang: pt-BR

format:
  html:
    toc: true
    toc-depth: 3
    number-sections: true
    code-fold: true
    code-tools: true
    embed-resources: true

execute:
  echo: true
  warning: true
  message: false
  freeze: auto
---

<!--
============================================================
05_PACHECO_ADA_INICIAL.QMD
============================================================

RESPONSÁVEL
Pacheco

FINALIDADE

Realizar a análise descritiva inicial da base canônica.

Esta etapa deverá produzir uma visão geral dos dados antes das
análises bivariadas e multivariadas conduzidas por Benjamin.

A ADA inicial deverá investigar:

- distribuição das variáveis;
- medidas de posição;
- medidas de dispersão;
- missing remanescentes;
- valores extremos;
- diferenças aparentes entre fluidos;
- diferenças entre condições;
- variáveis constantes;
- variáveis quase constantes;
- padrões que merecem aprofundamento.

IMPORTANTE

Esta etapa NÃO deverá:

- definir os critérios finais;
- excluir variáveis por correlação;
- calcular CRITIC;
- calcular TOPSIS;
- produzir ranking oficial;
- concluir qual fluido é o melhor.

Nesta fase:

ADA_INITIAL_STATUS = NOT_EXECUTED
CRITERIA_STATUS = NOT_DEFINED
RANKING_STATUS = NOT_EXECUTED

============================================================
-->


# 1. Identificação

**Projeto:** Sistema Adaptativo de Classificação Multicritério de Fluidos de Corte

**Etapa:** 05 — ADA Inicial

**Responsável:** Pacheco

**Status:** `DRAFT`

**Entrada:** base canônica aprovada

**Versão da base:** `TO_BE_FILLED`

**Próxima etapa:** ADA bivariada de Benjamin


# 2. Objetivo

O objetivo desta etapa é descrever a estrutura estatística básica da base canônica e identificar padrões que devam ser investigados nas análises seguintes.

Fluxo:

```text
base canônica
↓
resumo estrutural
↓
estatística descritiva
↓
distribuições
↓
comparações entre fluidos
↓
comparações entre condições
↓
valores extremos
↓
variabilidade
↓
achados exploratórios
```


# 3. Pré-condição

Antes de iniciar:

```text
[ ] base canônica criada
[ ] base canônica validada
[ ] base canônica aprovada
[ ] versão registrada
[ ] dicionário de dados disponível
[ ] unidades conhecidas
[ ] limitações conhecidas
```


# 4. Entrada oficial

Registrar:

```text
CANONICAL_DATA_VERSION = TO_BE_FILLED
CANONICAL_DATA_PATH = TO_BE_FILLED
DATA_DICTIONARY_VERSION = TO_BE_FILLED
```


# 5. Regra de entrada

A ADA inicial deverá utilizar exclusivamente a base canônica aprovada.

Não utilizar:

```text
planilha original
cópia local
arquivo exportado manualmente
versão intermediária não aprovada
```


# 6. Ambiente

Registrar futuramente:

```text
R_VERSION = TO_BE_FILLED
PACKAGES = TO_BE_FILLED
```


# 7. Configuração

```{r}
# ============================================================
# CONFIGURAÇÃO
# ============================================================
#
# Implementar por Pacheco.
#
# Responsabilidades possíveis:
#
# - carregar pacotes;
# - carregar funções;
# - carregar base canônica;
# - preparar configurações gráficas;
# - definir parâmetros descritivos necessários.
#
# ============================================================
```


# 8. Carregamento da base

```{r}
# ============================================================
# CARREGAMENTO DA BASE CANÔNICA
# ============================================================
#
# Ler a versão aprovada da base canônica.
#
# Confirmar explicitamente sua versão antes da análise.
#
# ============================================================
```


# 9. Validação antes da ADA

Confirmar:

```text
[ ] número de linhas esperado
[ ] número de colunas esperado
[ ] identificadores presentes
[ ] tipos coerentes
[ ] unidades conhecidas
[ ] nenhuma duplicata indevida
[ ] nenhum Inf inesperado
```


# 10. Dimensões

Registrar:

```text
N_ROWS = TO_BE_FILLED
N_COLUMNS = TO_BE_FILLED
N_FLUIDS = TO_BE_FILLED
N_CONDITIONS = TO_BE_FILLED
```


# 11. Estrutura das variáveis

Registrar:

```text
N_NUMERIC = TO_BE_FILLED
N_CATEGORICAL = TO_BE_FILLED
N_DIAGNOSTIC = TO_BE_FILLED
```


# 12. Variáveis numéricas

Listar futuramente:

```text
NUMERIC_VARIABLES = TO_BE_FILLED
```


# 13. Variáveis categóricas

Registrar:

```text
CATEGORICAL_VARIABLES = TO_BE_FILLED
```


# 14. Variáveis auxiliares

Campos utilizados apenas para:

```text
identificação
linhagem
fonte
controle
```

não deverão ser confundidos com variáveis analíticas.


# 15. Missing remanescentes

Registrar:

```text
FINAL_MISSING_STATUS = TO_BE_FILLED
```


# 16. Resumo de missing

Tabela futura:

| Variável | n | Missing | Proporção |
|---|---:|---:|---:|
| `TO_BE_FILLED` |  |  |  |


# 17. Missing não é zero

Regra permanece:

```text
NA != 0
```


# 18. Estatísticas descritivas

Para variáveis numéricas, quando adequadas, calcular:

```text
n
média
mediana
desvio-padrão
mínimo
máximo
quartis
amplitude
```

```{r}
# ============================================================
# ESTATÍSTICA DESCRITIVA
# ============================================================
#
# Implementar por Pacheco.
#
# A tabela deverá ser gerada a partir da base real.
#
# ============================================================
```


# 19. Média

Quando pertinente:

\[
\bar{x}
=
\frac{1}{n}
\sum_{i=1}^{n}x_i
\]


# 20. Mediana

A mediana deverá ser considerada principalmente quando a distribuição for assimétrica ou houver valores extremos relevantes.


# 21. Desvio-padrão

Quando apropriado:

\[
s
=
\sqrt{
\frac{1}{n-1}
\sum_{i=1}^{n}
(x_i-\bar{x})^2
}
\]


# 22. Amplitude

\[
A
=
x_{\max}-x_{\min}
\]


# 23. Quartis

Registrar quando úteis para:

```text
dispersão
assimetria
valores extremos
```


# 24. Tabela descritiva geral

Estrutura futura:

| Variável | n | Média | Mediana | DP | Mín. | Q1 | Q3 | Máx. |
|---|---:|---:|---:|---:|---:|---:|---:|---:|
| `TO_BE_FILLED` |  |  |  |  |  |  |  |  |


# 25. Arredondamento

Os cálculos devem utilizar precisão completa.

A tabela poderá apresentar números arredondados apenas para leitura.


# 26. Distribuições

Para cada variável relevante, investigar:

```text
forma
assimetria
concentração
dispersão
valores extremos
```


# 27. Histogramas

Quando adequados:

```{r}
# ============================================================
# HISTOGRAMAS
# ============================================================
#
# Gerar apenas para variáveis em que esse tipo de visualização
# seja informativo.
#
# ============================================================
```


# 28. Densidades

Podem ser usadas apenas quando o tamanho amostral e a natureza da variável tornarem a representação útil.


# 29. Boxplots

Poderão ser utilizados para:

```text
comparar fluidos
comparar condições
identificar valores extremos
```


# 30. Dotplots

Com poucas alternativas, gráficos de pontos podem ser mais informativos que histogramas.


# 31. Escolha gráfica

Não utilizar o mesmo tipo de gráfico para todas as variáveis por automatismo.

Escolher de acordo com:

```text
n
tipo da variável
objetivo
legibilidade
```


# 32. Comparação entre fluidos

Para cada variável relevante, observar diferenças aparentes entre as alternativas.

```{r}
# ============================================================
# COMPARAÇÃO ENTRE FLUIDOS
# ============================================================
#
# Implementar gráficos e resumos adequados.
#
# Esta etapa é exploratória.
#
# ============================================================
```


# 33. Ranking univariado exploratório

Pode ser útil ordenar fluidos por uma variável individual.

Esse resultado deve ser marcado como:

```text
EXPLORATORY
```

e nunca como ranking global.


# 34. Nenhum vencedor nesta etapa

É proibido concluir:

```text
FLUIDO X = MELHOR
```

com base apenas na ADA inicial.


# 35. Comparação entre condições

Quando uma variável estiver disponível em diferentes condições:

```text
preservar a separação
```

antes de qualquer agregação.


# 36. Resumo por condição

Tabela futura:

| Variável | Condição | n | Média | Mediana | DP |
|---|---|---:|---:|---:|---:|
| `TO_BE_FILLED` |  |  |  |  |  |


# 37. Variação entre condições

Avaliar:

```text
mudança de magnitude
mudança de posição
instabilidade
possível inversão
```


# 38. Agregação prematura

Evitar:

```text
condição 1
+
condição 2
+
condição 3
↓
média imediata
```

antes de investigar se as condições carregam informação relevante.


# 39. Estabilidade exploratória

Quando fizer sentido, avaliar medidas simples de dispersão entre condições.

Exemplos possíveis:

```text
amplitude
desvio-padrão
coeficiente de variação
```

A escolha definitiva de eventual critério de estabilidade pertence a Benjamin.


# 40. Coeficiente de variação

Quando tecnicamente adequado:

\[
CV
=
\frac{s}{\bar{x}}
\]

Seu uso deve considerar problemas quando a média estiver próxima de zero.


# 41. Valores extremos

Detectar valores potencialmente extremos.

Registrar:

```text
OUTLIER_CANDIDATES = TO_BE_FILLED
```


# 42. Valores extremos não são erros

Fluxo correto:

```text
detectar
↓
confirmar na base
↓
interpretar
↓
avaliar influência
```


# 43. Regra de exclusão

Nenhum valor deve ser removido apenas porque é extremo.


# 44. Variáveis constantes

Identificar:

\[
\operatorname{Var}(X)=0
\]

Registrar:

```text
CONSTANT_VARIABLES = TO_BE_FILLED
```


# 45. Variáveis quase constantes

Registrar:

```text
NEAR_CONSTANT_VARIABLES = TO_BE_FILLED
```

A definição operacional deverá ser documentada se utilizada.


# 46. Capacidade discriminatória

Uma variável constante não diferencia as alternativas.

Isso deverá ser comunicado a Benjamin, mas não significa necessariamente remover o campo da base.


# 47. Variáveis categóricas

Para variáveis categóricas, produzir:

```text
frequências
proporções
categorias observadas
missing
```


# 48. Tabela de frequências

Estrutura futura:

| Variável | Categoria | Frequência | Proporção |
|---|---|---:|---:|
| `TO_BE_FILLED` |  |  |  |


# 49. Categorias raras

Registrar:

```text
RARE_CATEGORIES = TO_BE_FILLED
```

Não combinar categorias sem justificativa.


# 50. Informações de conformidade

Nesta etapa, variáveis relacionadas a conformidade podem ser descritas, mas a análise formal pertence a Benjamin.


# 51. Especificações pendentes

Manter:

```text
PENDING_CONFIRMATION
```

quando aplicável.


# 52. Relação entre variáveis

Pacheco poderá realizar inspeções bivariadas simples apenas para gerar perguntas para a próxima etapa.


# 53. Correlação inicial

Se utilizada:

```text
CORRELATION_STATUS = EXPLORATORY
```

A análise formal de associação e redundância será de Benjamin.


# 54. Não excluir por correlação nesta etapa

Mesmo que duas variáveis pareçam muito associadas:

```text
não remover
```

sem análise formal posterior.


# 55. Matriz de correlação preliminar

Se produzida:

```{r}
# ============================================================
# CORRELAÇÃO EXPLORATÓRIA
# ============================================================
#
# Uso opcional.
#
# A matriz poderá servir para preparar perguntas para Benjamin.
#
# Não tomar decisões finais de redundância aqui.
#
# ============================================================
```


# 56. Associações qualitativas

Registrar apenas padrões visuais ou descritivos.

Evitar inferência causal.


# 57. Pequeno número de observações

Com poucas alternativas, evitar interpretação exagerada de:

```text
histogramas
correlações
formas de distribuição
```


# 58. ADA com n pequeno

Quando o número de fluidos for pequeno, priorizar visualizações que mostrem os pontos individuais.


# 59. Figuras candidatas

Poderão ser geradas:

```text
boxplots
dotplots
gráficos por condição
distribuições
resumos por fluido
```


# 60. Código das figuras

```{r}
# ============================================================
# FIGURAS DA ADA INICIAL
# ============================================================
#
# Implementar por Pacheco.
#
# Priorizar gráficos que mostrem os dados com clareza.
#
# ============================================================
```


# 61. Figuras não são decoração

Cada figura deve responder a uma pergunta.

Perguntar:

```text
o que esta figura mostra que a tabela não mostra?
```


# 62. Tabelas candidatas

Poderão incluir:

```text
resumo numérico
missing
variáveis constantes
resumo por fluido
resumo por condição
```


# 63. Resultados exploratórios

Registrar:

```text
EXPLORATORY_FINDING_1 = TO_BE_FILLED
EXPLORATORY_FINDING_2 = TO_BE_FILLED
EXPLORATORY_FINDING_3 = TO_BE_FILLED
```


# 64. Linguagem adequada

Preferir:

```text
“observou-se maior valor”
“o padrão sugere”
“a variável apresentou maior dispersão”
```

Evitar:

```text
“provou”
“causou”
“é definitivamente melhor”
```


# 65. Interpretação

Para cada achado relevante:

```text
padrão observado
↓
significado estatístico/descritivo
↓
questão para etapa seguinte
```


# 66. Questões para Benjamin

Ao final, registrar perguntas como:

```text
quais variáveis parecem redundantes?
quais relações precisam de análise bivariada?
quais condições precisam ser preservadas?
quais variáveis possuem baixa discriminação?
```

Preencher:

```text
QUESTION_FOR_BENJAMIN_1 = TO_BE_FILLED
QUESTION_FOR_BENJAMIN_2 = TO_BE_FILLED
QUESTION_FOR_BENJAMIN_3 = TO_BE_FILLED
```


# 67. Variáveis prioritárias para aprofundamento

Registrar:

```text
PRIORITY_VARIABLES_FOR_BIVARIATE_ADA = TO_BE_FILLED
```


# 68. Variáveis de baixa prioridade

Registrar apenas com justificativa exploratória:

```text
LOW_INFORMATION_VARIABLES = TO_BE_FILLED
```

A decisão final pertence a Benjamin.


# 69. Limitações

Registrar:

```text
ADA_INITIAL_LIMITATIONS = TO_BE_FILLED
```


# 70. Possíveis limitações

Somente se confirmadas:

```text
n pequeno
missing
valores extremos
baixa variabilidade
condições incompletas
precisão limitada
```


# 71. Artefatos

Quando executado:

```text
DESCRIPTIVE_TABLE = TO_BE_FILLED
MISSING_TABLE = TO_BE_FILLED
INITIAL_ADA_FIGURES = TO_BE_FILLED
```


# 72. Nenhum artefato agora

Nesta fase:

```text
ADA_ARTIFACTS = NOT_GENERATED
```


# 73. Validação

Antes de encerrar:

```text
[ ] base correta utilizada
[ ] variáveis descritas
[ ] missing revisados
[ ] medidas calculadas corretamente
[ ] figuras conferidas
[ ] valores extremos investigados
[ ] variáveis constantes identificadas
[ ] condições comparadas quando aplicável
[ ] nenhuma conclusão multicritério antecipada
```


# 74. Resultado desta etapa

Após execução:

```text
ADA_INITIAL_STATUS = TO_BE_FILLED
```


# 75. O que esta etapa entrega

Entrega:

```text
visão descritiva da base
+
padrões iniciais
+
variáveis problemáticas
+
variáveis constantes
+
questões para aprofundamento
```


# 76. O que esta etapa não entrega

Não entrega:

```text
critérios finais
peso de critérios
matriz de decisão final
CRITIC
TOPSIS
ranking
```


# 77. Próxima etapa

A próxima análise será:

```text
analysis/06_BENJAMIN_ada_bivariada.qmd
```


# 78. Handoff para Benjamin

Pacheco deverá entregar:

```text
CANONICAL_DATA_VERSION = TO_BE_FILLED
ADA_INITIAL_STATUS = TO_BE_FILLED
CONSTANT_VARIABLES = TO_BE_FILLED
NEAR_CONSTANT_VARIABLES = TO_BE_FILLED
IMPORTANT_OUTLIERS = TO_BE_FILLED
PRIORITY_VARIABLES = TO_BE_FILLED
OPEN_ISSUES = TO_BE_FILLED
LIMITATIONS = TO_BE_FILLED
```


# 79. Coerência com handoff formal

Essas informações deverão ser compatíveis com:

```text
handoffs/01_PACHECO_to_BENJAMIN.md
```


# 80. Critério de conclusão

A ADA inicial está pronta quando Benjamin consegue responder:

```text
qual base usar?
quais variáveis existem?
como elas se comportam?
quais problemas permanecem?
quais relações precisam ser aprofundadas?
```


# 81. Status final

Possíveis estados:

```text
DRAFT
UNDER_REVIEW
APPROVED
BLOCKED
SUPERSEDED
```

Estado atual:

```text
STAGE_STATUS = DRAFT
```


# 82. Estado atual do caderno

```text
NOTEBOOK_STATUS = BASE_PREPARED

ADA_INITIAL_STATUS = NOT_EXECUTED

CODE_STATUS = NOT_IMPLEMENTED

RESULTS_STATUS = NOT_GENERATED

CRITERIA_STATUS = NOT_DEFINED

RANKING_STATUS = NOT_EXECUTED
```


# 83. Princípio final

> A ADA inicial deve revelar a estrutura dos dados sem transformá-la prematuramente em uma decisão. Seu papel é mostrar o que merece investigação e preparar Benjamin para analisar relações, redundâncias e critérios com maior profundidade.