---
title: "06 — Análise Descritiva Bivariada"
subtitle: "Sistema Adaptativo de Classificação Multicritério de Fluidos de Corte"
author: "Benjamin"
date: last-modified
lang: pt-BR

format:
  html:
    toc: true
    toc-depth: 3
    number-sections: true
    code-fold: true
    code-tools: true
    embed-resources: true

execute:
  echo: true
  warning: true
  message: false
  freeze: auto
---

<!--
============================================================
06_BENJAMIN_ADA_BIVARIADA.QMD
============================================================

RESPONSÁVEL
Benjamin

FINALIDADE

Investigar relações entre variáveis e condições antes da
definição formal dos critérios multicritério.

A análise deverá permitir estudar:

- associação entre variáveis quantitativas;
- comparação entre condições;
- comparação entre grupos;
- possíveis trade-offs;
- possíveis redundâncias;
- valores influentes;
- relações que merecem aprofundamento multivariado.

IMPORTANTE

Esta etapa NÃO deverá:

- definir pesos;
- calcular CRITIC;
- calcular TOPSIS;
- produzir ranking;
- excluir critérios apenas por correlação;
- interpretar correlação como causalidade.

Nesta fase:

BIVARIATE_ADA_STATUS = NOT_EXECUTED
CRITERIA_STATUS = NOT_FINALIZED
CRITIC_STATUS = NOT_EXECUTED

============================================================
-->


# 1. Identificação

**Projeto:** Sistema Adaptativo de Classificação Multicritério de Fluidos de Corte

**Etapa:** 06 — ADA Bivariada

**Responsável:** Benjamin

**Status:** `DRAFT`

**Entrada principal:** base canônica aprovada

**Entrada auxiliar:** ADA inicial de Pacheco

**Versão da base:** `TO_BE_FILLED`

**Handoff de entrada:** `handoffs/01_PACHECO_to_BENJAMIN.md`


# 2. Objetivo

O objetivo desta etapa é compreender como as variáveis se relacionam entre si e como essas relações podem influenciar a definição dos critérios.

Fluxo:

```text
base canônica
↓
pares de variáveis
↓
visualizações
↓
medidas de associação
↓
comparações por condição
↓
trade-offs
↓
redundâncias potenciais
↓
questões para ADA multivariada
```


# 3. Pré-condição

Antes de iniciar:

```text
[ ] base canônica aprovada
[ ] versão confirmada
[ ] ADA inicial concluída
[ ] variáveis constantes conhecidas
[ ] missing conhecidos
[ ] unidades conhecidas
[ ] limitações recebidas de Pacheco
[ ] handoff lido
```


# 4. Entrada oficial

Registrar:

```text
CANONICAL_DATA_VERSION = TO_BE_FILLED
INITIAL_ADA_VERSION = TO_BE_FILLED
DATA_DICTIONARY_VERSION = TO_BE_FILLED
```


# 5. Não alterar a base

Benjamin deverá utilizar a base recebida.

Se detectar erro de origem:

```text
detectar
↓
registrar
↓
retornar para Pacheco
↓
corrigir upstream
↓
receber nova versão
```

Não corrigir silenciosamente neste caderno.


# 6. Ambiente

Registrar futuramente:

```text
R_VERSION = TO_BE_FILLED
PACKAGES = TO_BE_FILLED
```


# 7. Configuração

```{r}
# ============================================================
# CONFIGURAÇÃO
# ============================================================
#
# Implementar por Benjamin.
#
# Poderá incluir:
#
# - carregamento de pacotes;
# - carregamento da base canônica;
# - funções auxiliares;
# - parâmetros gráficos;
# - regras de tratamento de missing.
#
# ============================================================
```


# 8. Carregamento da base

```{r}
# ============================================================
# CARREGAMENTO DA BASE
# ============================================================
#
# Utilizar exclusivamente a versão aprovada da base canônica.
#
# ============================================================
```


# 9. Validação inicial

Confirmar:

```text
[ ] versão correta
[ ] dimensões esperadas
[ ] identificadores válidos
[ ] tipos coerentes
[ ] unidades conhecidas
[ ] missing conhecidos
[ ] nenhuma duplicata indevida
```


# 10. Variáveis candidatas à análise bivariada

Registrar:

```text
BIVARIATE_VARIABLES = TO_BE_FILLED
```

A seleção deve se basear na estrutura dos dados e na ADA inicial.


# 11. Variáveis excluídas desta etapa

Campos como:

```text
identificadores
linhagem
metadados
```

não devem entrar automaticamente na análise de associação.

Registrar:

```text
NON_ANALYTICAL_COLUMNS = TO_BE_FILLED
```


# 12. Estrutura da análise bivariada

A investigação poderá ser organizada em:

```text
quantitativa × quantitativa
quantitativa × categórica
condição × variável
fluido × variável
```


# 13. Quantitativa × quantitativa

Para pares numéricos, considerar:

```text
scatterplots
correlação
forma da relação
valores influentes
heterogeneidade
```


# 14. Scatterplots

```{r}
# ============================================================
# SCATTERPLOTS
# ============================================================
#
# Gerar somente para pares relevantes.
#
# Evitar produzir automaticamente centenas de gráficos sem
# utilidade interpretativa.
#
# ============================================================
```


# 15. Relação linear

Avaliar visualmente se a relação parece aproximadamente linear antes de interpretar Pearson como resumo principal.


# 16. Relação monotônica

Quando houver relação monotônica não necessariamente linear, Spearman poderá ser informativo.


# 17. Correlação de Pearson

Quando apropriado:

\[
r_{XY}
=
\frac{
\sum_{i=1}^{n}(x_i-\bar{x})(y_i-\bar{y})
}{
\sqrt{
\sum_{i=1}^{n}(x_i-\bar{x})^2
\sum_{i=1}^{n}(y_i-\bar{y})^2
}
}
\]


# 18. Interpretação de Pearson

Pearson resume:

```text
associação linear
```

Não:

```text
causalidade
```


# 19. Correlação de Spearman

Quando pertinente, utilizar como medida de associação monotônica baseada em postos.

Registrar:

```text
SPEARMAN_STATUS = TO_BE_FILLED
```


# 20. Método principal

Registrar futuramente:

```text
PRIMARY_CORRELATION_METHOD = TO_BE_FILLED
```

A escolha deverá ser justificada.


# 21. Não escolher correlação pelo resultado

Não utilizar Pearson ou Spearman apenas porque um deles produz associação mais forte.

A escolha deve refletir:

```text
estrutura da relação
escala
valores extremos
objetivo da análise
```


# 22. Tamanho efetivo da amostra

Para cada correlação relevante, registrar ou considerar:

```text
n efetivo
```

Especialmente importante quando houver missing.


# 23. Missing em pares

Registrar:

```text
PAIRWISE_MISSING_RULE = TO_BE_FILLED
```

A estratégia deverá ser explícita.


# 24. Matriz de correlação

Quando útil:

```{r}
# ============================================================
# MATRIZ DE CORRELAÇÃO
# ============================================================
#
# Implementar por Benjamin.
#
# Registrar:
#
# - método;
# - variáveis;
# - regra de missing;
# - tamanho amostral quando relevante.
#
# ============================================================
```


# 25. Resultado da matriz

Registrar futuramente:

```text
CORRELATION_MATRIX_STATUS = TO_BE_FILLED
```


# 26. Heatmap de correlação

Pode ser utilizado se melhorar a leitura da estrutura global.

Não utilizar apenas como elemento visual decorativo.


# 27. Pares com associação elevada

Registrar:

```text
HIGH_ASSOCIATION_PAIRS = TO_BE_FILLED
```

O limiar, se utilizado, deverá ser documentado.


# 28. Não excluir automaticamente

Uma correlação elevada não significa automaticamente que uma variável deve ser excluída.


# 29. Evidências para redundância

A avaliação deve considerar:

```text
correlação
+
significado técnico
+
forma de cálculo
+
origem das variáveis
```


# 30. Relação matemática entre variáveis

Se uma variável for função direta de outra, isso pode indicar redundância estrutural mesmo sem necessidade de correlação.


# 31. Total e componentes

Se houver:

\[
T = X_1 + X_2 + \cdots + X_k
\]

o uso simultâneo de total e componentes deverá ser avaliado com atenção.


# 32. Correlação positiva

Correlação positiva alta pode indicar informação semelhante.

Mas a interpretação depende do significado técnico.


# 33. Correlação negativa

Correlação negativa pode representar:

```text
trade-off
```

e não necessariamente redundância.


# 34. Importância para o CRITIC

Na formulação padrão do CRITIC:

\[
1-r_{jk}
\]

correlações negativas aumentam o termo de conflito.

Essa consequência deverá ser lembrada posteriormente.


# 35. Não usar módulo silenciosamente

Não substituir:

\[
1-r_{jk}
\]

por:

\[
1-|r_{jk}|
\]

sem decisão metodológica explícita.


# 36. Valores influentes

Um único ponto pode alterar fortemente a correlação.

Registrar:

```text
INFLUENTIAL_POINTS = TO_BE_FILLED
```


# 37. Investigação dos pontos influentes

Para cada caso:

```text
confirmar valor
↓
verificar origem
↓
avaliar efeito
↓
documentar
```


# 38. Não remover automaticamente

Ponto influente não deve ser removido apenas por afetar a correlação.


# 39. Sensibilidade exploratória da correlação

Quando necessário, poderá ser comparada a associação:

```text
com todos os pontos
```

e:

```text
sem ponto influente
```

apenas como diagnóstico.


# 40. Quantitativa × categórica

Quando houver variável categórica ou condição, investigar a distribuição da variável quantitativa entre grupos.


# 41. Gráficos por grupo

Poderão ser utilizados:

```text
boxplots
dotplots
strip plots
resumos por grupo
```


# 42. Comparação entre condições

```{r}
# ============================================================
# COMPARAÇÃO ENTRE CONDIÇÕES
# ============================================================
#
# Avaliar se as mesmas variáveis apresentam comportamento
# distinto entre condições experimentais.
#
# ============================================================
```


# 43. Perguntas sobre condições

Investigar:

```text
a ordem dos fluidos muda?
a magnitude muda?
a dispersão muda?
há inversões?
há instabilidade?
```


# 44. Inversão de desempenho

Registrar:

```text
RANK_ORDER_REVERSALS_BY_CONDITION = TO_BE_FILLED
```

Aqui o termo refere-se apenas à ordem exploratória por variável, não ao rank reversal final do TOPSIS.


# 45. Estabilidade entre condições

Registrar:

```text
CONDITION_STABILITY_FINDINGS = TO_BE_FILLED
```


# 46. Agregação futura

A ADA bivariada deve fornecer evidências para Benjamin decidir depois se uma variável deve ser:

```text
mantida por condição
agregada
transformada
representada por estabilidade
```


# 47. Não agregar ainda sem justificativa

A média não deve ser escolhida automaticamente.


# 48. Comparação entre fluidos

Para uma mesma variável, observar:

```text
proximidade
diferenças
outliers
trocas de ordem
```


# 49. Ranking univariado exploratório

Pode ser utilizado apenas como diagnóstico.

Registrar:

```text
UNIVARIATE_ORDERING_STATUS = EXPLORATORY
```


# 50. Trade-offs

Um trade-off ocorre quando uma alternativa melhora em um aspecto e piora em outro.

Registrar:

```text
POTENTIAL_TRADE_OFFS = TO_BE_FILLED
```


# 51. Visualização de trade-off

Scatterplots podem ser especialmente úteis para mostrar relações conflitantes.


# 52. Trade-off não é erro

Relação conflitante entre critérios pode ser parte real do problema multicritério.


# 53. Variáveis constantes

Retomar informações recebidas de Pacheco:

```text
CONSTANT_VARIABLES = TO_BE_FILLED
```


# 54. Correlação com variável constante

A correlação pode ser indefinida quando:

\[
\operatorname{Var}(X)=0
\]

Esses casos deverão ser detectados antes da matriz.


# 55. Variáveis quase constantes

Registrar:

```text
NEAR_CONSTANT_VARIABLES = TO_BE_FILLED
```


# 56. Missing e correlação

Se uma variável tiver missing elevado, a associação observada pode depender de um subconjunto pequeno.

Registrar:

```text
LOW_EFFECTIVE_N_PAIRS = TO_BE_FILLED
```


# 57. Escalas diferentes

Correlação é invariável a mudanças lineares de escala, mas gráficos podem exigir padronização visual adequada.


# 58. Não normalizar apenas para calcular correlação

A normalização multicritério ainda não foi definida.

A análise de correlação pode trabalhar com as variáveis em sua escala original, conforme adequado.


# 59. Correlação de critérios derivados

Se duas variáveis forem derivadas dos mesmos componentes, a associação pode decorrer da própria construção matemática.

Documentar isso.


# 60. Causalidade

É proibido concluir:

```text
X aumenta Y
```

apenas porque:

```text
cor(X,Y) > 0
```


# 61. Linguagem adequada

Preferir:

```text
associação positiva
associação negativa
relação aparente
padrão monotônico
```

em vez de:

```text
efeito
causa
determina
```


# 62. Pequeno n

Se o número de alternativas for pequeno, correlações podem ser instáveis.

Registrar:

```text
SMALL_N_WARNING = TO_BE_FILLED
```


# 63. Intervalos de confiança

Poderão ser considerados quando fizerem sentido, mas não são obrigatórios nesta base.

A decisão ficará com Benjamin durante a implementação.


# 64. Testes de hipótese

A ADA bivariada tem objetivo principalmente exploratório.

Não transformar automaticamente todas as relações em testes formais.


# 65. Significância versus relevância

Mesmo se testes forem utilizados:

```text
p-valor
≠
importância prática
```


# 66. Multiplicidade

Se muitos testes forem executados, considerar o problema de multiplicidade.

A estratégia deverá ser definida apenas se os testes forem realmente necessários.


# 67. Tabela de associações

Estrutura futura:

| Variável A | Variável B | Método | Associação | n | Interpretação |
|---|---|---|---:|---:|---|
| `TO_BE_FILLED` |  |  |  |  |  |


# 68. Tabela de redundâncias potenciais

| Variável A | Variável B | Evidência estatística | Evidência técnica | Status |
|---|---|---|---|---|
| `TO_BE_FILLED` |  |  |  |  |


# 69. Status de redundância

Possíveis estados:

```text
POTENTIALLY_REDUNDANT
NOT_REDUNDANT
REQUIRES_REVIEW
```


# 70. Decisão final de redundância

Não será tomada apenas neste caderno.

A decisão poderá ser consolidada na etapa de critérios.


# 71. Relações que merecem ADA multivariada

Registrar:

```text
MULTIVARIATE_QUESTIONS = TO_BE_FILLED
```


# 72. Grupos de variáveis

Se houver conjuntos de variáveis fortemente relacionados:

```text
VARIABLE_GROUPS = TO_BE_FILLED
```

Esses grupos poderão ser investigados por PCA ou outras técnicas.


# 73. Figuras candidatas

Exemplos:

```text
scatterplots
heatmap de correlação
boxplots por condição
gráficos de trade-off
```


# 74. Código das figuras

```{r}
# ============================================================
# FIGURAS BIVARIADAS
# ============================================================
#
# Implementar por Benjamin.
#
# Priorizar visualizações com função interpretativa clara.
#
# ============================================================
```


# 75. Tabelas candidatas

Poderão incluir:

```text
matriz de correlação
pares mais associados
trade-offs
comparações entre condições
```


# 76. Resultados exploratórios

Registrar:

```text
BIVARIATE_FINDING_1 = TO_BE_FILLED
BIVARIATE_FINDING_2 = TO_BE_FILLED
BIVARIATE_FINDING_3 = TO_BE_FILLED
```


# 77. Interpretação

Para cada resultado:

```text
o que aparece?
↓
isso indica redundância, conflito ou apenas associação?
↓
qual análise adicional é necessária?
```


# 78. Limitações

Registrar:

```text
BIVARIATE_LIMITATIONS = TO_BE_FILLED
```


# 79. Possíveis limitações

Somente se confirmadas:

```text
n pequeno
missing
pontos influentes
relações não lineares
condições incompletas
baixa variabilidade
```


# 80. Decisões metodológicas

Registrar:

```text
RELATED_DECISIONS = TO_BE_FILLED
```

Caso a escolha do método principal de correlação tenha impacto relevante, poderá ser documentada formalmente.


# 81. Não fechar critérios ainda

A lista final de critérios permanece:

```text
CRITERIA_STATUS = NOT_FINALIZED
```


# 82. O que esta etapa entrega

Entrega:

```text
associações
+
trade-offs
+
redundâncias potenciais
+
efeitos de condição
+
questões multivariadas
```


# 83. O que esta etapa não entrega

Não entrega:

```text
critérios finais
matriz de decisão final
normalização final
CRITIC
TOPSIS
```


# 84. Próxima etapa

A próxima análise será:

```text
analysis/07_BENJAMIN_ada_multivariada.qmd
```


# 85. Entrada para ADA multivariada

Deverá fornecer:

```text
variáveis candidatas
pares associados
grupos de variáveis
trade-offs
pontos influentes
limitações
```


# 86. Handoff interno

Registrar:

```text
HIGH_ASSOCIATION_PAIRS = TO_BE_FILLED
POTENTIAL_REDUNDANCIES = TO_BE_FILLED
POTENTIAL_TRADE_OFFS = TO_BE_FILLED
MULTIVARIATE_QUESTIONS = TO_BE_FILLED
```


# 87. Validação antes de encerrar

```text
[ ] base correta utilizada
[ ] variáveis corretas utilizadas
[ ] método de correlação registrado
[ ] missing tratado de forma explícita
[ ] pares relevantes visualizados
[ ] valores influentes investigados
[ ] correlações não interpretadas causalmente
[ ] trade-offs registrados
[ ] redundâncias apenas classificadas como potenciais
[ ] limitações registradas
```


# 88. Status final

Possíveis estados:

```text
DRAFT
UNDER_REVIEW
APPROVED
BLOCKED
SUPERSEDED
```

Estado atual:

```text
STAGE_STATUS = DRAFT
```


# 89. Estado atual do caderno

```text
NOTEBOOK_STATUS = BASE_PREPARED

BIVARIATE_ADA_STATUS = NOT_EXECUTED

CODE_STATUS = NOT_IMPLEMENTED

RESULTS_STATUS = NOT_GENERATED

CRITERIA_STATUS = NOT_FINALIZED

CRITIC_STATUS = NOT_EXECUTED
```


# 90. Princípio final

> A ADA bivariada deve revelar como as variáveis se relacionam, mas não transformar associação em causalidade nem correlação em decisão automática de exclusão. Seu papel é fornecer evidências para a análise multivariada e para a definição posterior dos critérios.