---
title: "07 — Análise Descritiva Multivariada"
subtitle: "Sistema Adaptativo de Classificação Multicritério de Fluidos de Corte"
author: "Benjamin"
date: last-modified
lang: pt-BR

format:
  html:
    toc: true
    toc-depth: 3
    number-sections: true
    code-fold: true
    code-tools: true
    embed-resources: true

execute:
  echo: true
  warning: true
  message: false
  freeze: auto
---

<!--
============================================================
07_BENJAMIN_ADA_MULTIVARIADA.QMD
============================================================

RESPONSÁVEL
Benjamin

FINALIDADE

Investigar a estrutura conjunta das variáveis após a ADA
bivariada.

Esta etapa poderá explorar:

- estrutura de correlação;
- grupos de variáveis;
- redundância multivariada;
- perfis de fluidos;
- possíveis dimensões latentes;
- componentes principais;
- observações influentes;
- separações ou proximidades entre alternativas.

IMPORTANTE

Esta etapa NÃO deverá:

- definir automaticamente critérios finais;
- excluir variável apenas por PCA;
- transformar componente principal em critério sem justificativa;
- calcular CRITIC;
- calcular TOPSIS;
- produzir ranking oficial.

Nesta fase:

MULTIVARIATE_ADA_STATUS = NOT_EXECUTED
PCA_STATUS = NOT_EXECUTED
CRITERIA_STATUS = NOT_FINALIZED

============================================================
-->


# 1. Identificação

**Projeto:** Sistema Adaptativo de Classificação Multicritério de Fluidos de Corte

**Etapa:** 07 — ADA Multivariada

**Responsável:** Benjamin

**Status:** `DRAFT`

**Entrada principal:** base canônica aprovada

**Entrada auxiliar:** resultados da ADA bivariada

**Versão da base:** `TO_BE_FILLED`


# 2. Objetivo

O objetivo desta etapa é avaliar simultaneamente várias variáveis para compreender a estrutura global do problema antes da definição formal dos critérios.

Fluxo:

```text
base canônica
↓
seleção de variáveis analíticas
↓
estrutura de correlação
↓
padronização exploratória, se necessária
↓
análise multivariada
↓
PCA, se pertinente
↓
grupos e redundâncias
↓
perfis das alternativas
↓
evidências para critérios
```


# 3. Pré-condição

Antes de iniciar:

```text
[ ] base canônica aprovada
[ ] ADA inicial concluída
[ ] ADA bivariada concluída
[ ] pares altamente associados conhecidos
[ ] variáveis constantes conhecidas
[ ] missing conhecidos
[ ] pontos influentes conhecidos
[ ] limitações documentadas
```


# 4. Entradas

Registrar:

```text
CANONICAL_DATA_VERSION = TO_BE_FILLED
BIVARIATE_ADA_VERSION = TO_BE_FILLED
CORRELATION_METHOD = TO_BE_FILLED
```


# 5. Variáveis candidatas

Registrar:

```text
MULTIVARIATE_VARIABLES = TO_BE_FILLED
```


# 6. Variáveis fora da análise

Excluir da análise multivariada apenas campos claramente não analíticos, como:

```text
identificadores
linhagem
metadados
campos administrativos
```

Registrar:

```text
NON_ANALYTICAL_COLUMNS = TO_BE_FILLED
```


# 7. Não excluir critérios ainda

Uma variável candidata ao problema multicritério não deve ser removida apenas porque apresenta associação com outra.

A decisão deverá considerar:

```text
estatística
+
significado técnico
+
origem
+
redundância real
```


# 8. Ambiente

Registrar futuramente:

```text
R_VERSION = TO_BE_FILLED
PACKAGES = TO_BE_FILLED
```


# 9. Configuração

```{r}
# ============================================================
# CONFIGURAÇÃO
# ============================================================
#
# Implementar por Benjamin.
#
# Poderá incluir:
#
# - carregamento da base;
# - seleção das variáveis;
# - tratamento de missing;
# - padronização exploratória;
# - funções auxiliares.
#
# ============================================================
```


# 10. Carregamento

```{r}
# ============================================================
# CARREGAMENTO DA BASE
# ============================================================
#
# Utilizar exclusivamente a versão aprovada da base canônica.
#
# ============================================================
```


# 11. Validação inicial

Confirmar:

```text
[ ] versão correta
[ ] variáveis presentes
[ ] tipos corretos
[ ] unidades conhecidas
[ ] missing avaliados
[ ] variáveis constantes identificadas
```


# 12. Matriz analítica

Construir futuramente uma matriz:

\[
X =
\begin{bmatrix}
x_{11} & x_{12} & \cdots & x_{1p}\\
x_{21} & x_{22} & \cdots & x_{2p}\\
\vdots & \vdots & \ddots & \vdots\\
x_{n1} & x_{n2} & \cdots & x_{np}
\end{bmatrix}
\]

onde:

```text
linhas = unidades analíticas
colunas = variáveis
```


# 13. Unidade analítica

Registrar claramente:

```text
MULTIVARIATE_ANALYTICAL_UNIT = TO_BE_FILLED
```

Exemplos possíveis dependerão da estrutura real:

```text
fluido
fluido × condição
fluido × repetição
```


# 14. Condições experimentais

Definir se a análise será feita:

```text
por condição
```

ou:

```text
sobre alguma representação agregada previamente justificada
```

Registrar:

```text
CONDITION_STRATEGY = TO_BE_FILLED
```


# 15. Missing

Técnicas multivariadas podem exigir matriz completa.

Registrar:

```text
MULTIVARIATE_MISSING_STRATEGY = TO_BE_FILLED
```

Não imputar automaticamente.


# 16. Observações completas

Registrar futuramente:

```text
N_COMPLETE_CASES = TO_BE_FILLED
```


# 17. Impacto do missing

Avaliar se a estratégia escolhida altera significativamente:

```text
n
representatividade
conjunto de fluidos
conjunto de condições
```


# 18. Escalas

Variáveis podem estar em escalas muito diferentes.

Exemplo conceitual:

```text
X1: dezenas
X2: milhares
X3: proporções
```

Isso afeta técnicas baseadas em distância ou variância.


# 19. Padronização exploratória

Quando apropriado:

\[
z_{ij}
=
\frac{x_{ij}-\bar{x}_j}{s_j}
\]

Registrar:

```text
MULTIVARIATE_SCALING = TO_BE_FILLED
```


# 20. Padronização não é normalização multicritério

A padronização utilizada em uma técnica exploratória:

```text
≠
```

a normalização que será definida posteriormente para o TOPSIS.


# 21. Variáveis constantes

Uma variável com:

\[
s_j = 0
\]

não pode ser padronizada pelo z-score convencional.

Registrar:

```text
CONSTANT_VARIABLE_HANDLING = TO_BE_FILLED
```


# 22. Estrutura de correlação

Retomar a matriz de correlação da etapa anterior.

Registrar:

```text
CORRELATION_MATRIX_VERSION = TO_BE_FILLED
```


# 23. Grupos de variáveis

Investigar se existem blocos de variáveis que apresentam informação semelhante.

Registrar:

```text
VARIABLE_CLUSTERS = TO_BE_FILLED
```


# 24. Redundância

A redundância deve ser avaliada por múltiplas evidências:

```text
correlação
+
estrutura multivariada
+
definição técnica
+
origem da variável
```


# 25. Redundância matemática

Se uma variável for construída diretamente a partir de outras, registrar:

```text
STRUCTURAL_REDUNDANCY = TO_BE_FILLED
```


# 26. PCA

A Análise de Componentes Principais poderá ser utilizada como ferramenta exploratória.

Registrar:

```text
PCA_STATUS = TO_BE_FILLED
```


# 27. Quando usar PCA

PCA poderá ajudar a investigar:

```text
redundância
dimensionalidade
perfis de alternativas
grupos de variáveis
observações influentes
```


# 28. Quando não usar PCA

Não usar PCA apenas porque é uma técnica multivariada conhecida.

Ela deverá responder a uma pergunta concreta da análise.


# 29. Matriz utilizada no PCA

Registrar:

```text
PCA_INPUT_MATRIX = TO_BE_FILLED
```

e se foi baseada em:

```text
covariância
```

ou:

```text
correlação
```


# 30. Covariância versus correlação

Se as variáveis possuem unidades e escalas muito diferentes, a matriz de correlação pode ser mais apropriada.

A escolha deve ser documentada.


# 31. PCA pela matriz padronizada

Se \(Z\) representar a matriz padronizada:

\[
R
=
\frac{1}{n-1}Z^\top Z
\]

poderá ser utilizada na decomposição.


# 32. Autovalores

A decomposição conceitual:

\[
R v_k
=
\lambda_k v_k
\]

onde:

```text
λk = autovalor
vk = autovetor
```


# 33. Variância explicada

Registrar futuramente:

\[
\text{Proporção}_k
=
\frac{\lambda_k}
{\sum_j \lambda_j}
\]


# 34. Variância acumulada

\[
\text{Acumulada}_K
=
\sum_{k=1}^{K}
\text{Proporção}_k
\]


# 35. Não usar limiar automático sem justificativa

Não assumir automaticamente regras como:

```text
80%
90%
95%
```

como critérios universais de retenção.


# 36. Scree plot

Se PCA for utilizada:

```{r}
# ============================================================
# SCREE PLOT
# ============================================================
#
# Implementar por Benjamin, se PCA for pertinente.
#
# ============================================================
```


# 37. Loadings

Os loadings deverão ser interpretados em relação às variáveis originais.

Registrar:

```text
PCA_LOADINGS_STATUS = TO_BE_FILLED
```


# 38. Interpretação dos loadings

Investigar:

```text
quais variáveis contribuem para cada componente
quais aparecem juntas
quais aparecem em direções opostas
```


# 39. Sinal dos componentes

O sinal de um autovetor pode ser invertido sem alterar a solução matemática.

Não interpretar o sinal isoladamente como algo absoluto.


# 40. Scores

Os scores poderão ser usados para visualizar o perfil das alternativas no espaço dos componentes.


# 41. Score plot

```{r}
# ============================================================
# SCORE PLOT
# ============================================================
#
# Implementar somente se for interpretável para o problema.
#
# ============================================================
```


# 42. Biplot

Um biplot poderá ser considerado para representar simultaneamente:

```text
alternativas
+
variáveis
```

desde que permaneça legível.


# 43. Biplot não substitui interpretação

Não utilizar apenas o gráfico.

Relacionar:

```text
posição das alternativas
orientação das variáveis
loadings
estrutura dos dados
```


# 44. Outliers multivariados

Investigar alternativas com perfil muito distinto das demais.

Registrar:

```text
MULTIVARIATE_OUTLIERS = TO_BE_FILLED
```


# 45. Distância

Se apropriado, Benjamin poderá explorar medidas de distância.

A escolha da distância deve considerar:

```text
escala
padronização
tipo das variáveis
```


# 46. Distância euclidiana

Se utilizada:

\[
d(i,k)
=
\sqrt{
\sum_{j=1}^{p}
(x_{ij}-x_{kj})^2
}
\]


# 47. Distância e escala

Não utilizar distância euclidiana sobre variáveis com magnitudes incomparáveis sem avaliar a escala.


# 48. Agrupamento exploratório

Clustering poderá ser utilizado apenas se responder a uma questão real.

Registrar:

```text
CLUSTERING_STATUS = TO_BE_FILLED
```


# 49. Clustering não é obrigatório

A análise multivariada não precisa incluir agrupamento se PCA e estrutura de correlação já forem suficientes.


# 50. Cluster não significa qualidade

Um grupo de fluidos não representa automaticamente:

```text
bons
ruins
```

Agrupamento representa similaridade segundo a representação utilizada.


# 51. Perfis das alternativas

Investigar o perfil conjunto de cada fluido.

Registrar:

```text
ALTERNATIVE_PROFILES = TO_BE_FILLED
```


# 52. Visualização de perfis

Possíveis visualizações:

```text
heatmap
profile plot
parallel coordinates
```

quando adequadas.


# 53. Heatmap

```{r}
# ============================================================
# HEATMAP MULTIVARIADO
# ============================================================
#
# Uso opcional.
#
# Deve deixar claro:
#
# - escala utilizada;
# - variáveis incluídas;
# - ordenação;
# - interpretação.
#
# ============================================================
```


# 54. Radar charts

Não utilizar automaticamente.

Com muitas variáveis, podem dificultar comparações quantitativas precisas.


# 55. Estrutura por condição

Se houver várias condições experimentais, investigar se a estrutura multivariada muda entre elas.


# 56. PCA por condição

Pode ser considerada se houver número suficiente de observações e justificativa.

Registrar:

```text
PCA_BY_CONDITION = TO_BE_FILLED
```


# 57. Comparação entre condições

Perguntas:

```text
os grupos de variáveis permanecem?
as correlações mudam?
os fluidos mudam de posição?
a estrutura dominante muda?
```


# 58. Número pequeno de alternativas

Se \(n\) for pequeno em relação a \(p\), interpretar PCA e outras técnicas com cautela.

Registrar:

```text
N_TO_P_WARNING = TO_BE_FILLED
```


# 59. Rank da matriz

Quando relevante, verificar limitações estruturais decorrentes de:

\[
\operatorname{rank}(X)
\leq
\min(n-1,p)
\]

após centralização.


# 60. Mais variáveis que observações

Se:

\[
p \ge n
\]

há implicações importantes para:

```text
covariância
PCA
estabilidade
interpretação
```


# 61. Componentes não são critérios automaticamente

Mesmo que um componente explique muita variância:

```text
PC1 != critério automaticamente
```


# 62. Variância não é importância técnica

Uma variável com alta variância não é necessariamente mais importante tecnicamente.


# 63. PCA e CRITIC

PCA e CRITIC possuem papéis diferentes.

```text
PCA
→ estrutura exploratória

CRITIC
→ ponderação informacional dos critérios
```

Não substituir um pelo outro sem decisão metodológica.


# 64. Evidência para critérios

Ao final, Benjamin deverá consolidar evidências relacionadas a cada variável candidata.

Estrutura futura:

| Variável | Variabilidade | Redundância | Interpretação técnica | Status preliminar |
|---|---|---|---|---|
| `TO_BE_FILLED` |  |  |  |  |


# 65. Status preliminar

Possíveis categorias:

```text
RETAIN_CANDIDATE
REVIEW_REDUNDANCY
LOW_INFORMATION
DIAGNOSTIC_ONLY
REQUIRES_TECHNICAL_REVIEW
```


# 66. Não tornar status final ainda

Esses status são evidências para a etapa posterior de definição da matriz de decisão.


# 67. Variáveis de baixa informação

Registrar:

```text
LOW_INFORMATION_VARIABLES = TO_BE_FILLED
```


# 68. Variáveis redundantes potenciais

Registrar:

```text
MULTIVARIATE_REDUNDANCIES = TO_BE_FILLED
```


# 69. Variáveis com informação complementar

Registrar:

```text
COMPLEMENTARY_VARIABLES = TO_BE_FILLED
```


# 70. Trade-offs multivariados

Registrar:

```text
MULTIVARIATE_TRADE_OFFS = TO_BE_FILLED
```


# 71. Pontos influentes

Registrar:

```text
INFLUENTIAL_ALTERNATIVES = TO_BE_FILLED
```


# 72. Sensibilidade exploratória

Quando necessário, poderá ser avaliado se a estrutura multivariada muda muito ao retirar uma observação influente.

Isso deve permanecer:

```text
EXPLORATORY
```


# 73. Não excluir observação por conveniência

Uma alternativa não deve ser removida apenas porque altera a estrutura multivariada.


# 74. Tabelas candidatas

Poderão incluir:

```text
variância explicada
loadings
scores
grupos de variáveis
redundâncias potenciais
```


# 75. Figuras candidatas

Poderão incluir:

```text
scree plot
score plot
biplot
heatmap
profile plot
```


# 76. Código principal

```{r}
# ============================================================
# ANÁLISE MULTIVARIADA
# ============================================================
#
# Implementar por Benjamin.
#
# Poderá envolver:
#
# - seleção de matriz;
# - tratamento de escala;
# - PCA;
# - análise de perfis;
# - estruturas de associação;
# - agrupamento, se justificado.
#
# ============================================================
```


# 77. Validações

```{r}
# ============================================================
# VALIDAÇÕES
# ============================================================
#
# Verificar:
#
# - dimensões da matriz;
# - variáveis constantes;
# - missing;
# - finitude;
# - padronização;
# - variância explicada;
# - consistência das saídas.
#
# ============================================================
```


# 78. Validação da padronização

Se z-score for utilizado, verificar aproximadamente:

\[
\bar{z}_j \approx 0
\]

e:

\[
s(z_j) \approx 1
\]

para variáveis não constantes.


# 79. Validação do PCA

Quando executada, confirmar:

```text
[ ] autovalores não negativos dentro da tolerância numérica
[ ] proporções de variância entre 0 e 1
[ ] soma das proporções aproximadamente 1
[ ] dimensões dos loadings corretas
[ ] dimensões dos scores corretas
```


# 80. Reprodutibilidade

Se algum método envolver aleatoriedade:

```text
SEED = TO_BE_FILLED
```

Caso contrário, não criar seed artificialmente.


# 81. Resultados exploratórios

Registrar:

```text
MULTIVARIATE_FINDING_1 = TO_BE_FILLED
MULTIVARIATE_FINDING_2 = TO_BE_FILLED
MULTIVARIATE_FINDING_3 = TO_BE_FILLED
```


# 82. Interpretação

Para cada achado:

```text
estrutura observada
↓
evidência estatística
↓
significado técnico
↓
impacto na definição de critérios
```


# 83. Limitações

Registrar:

```text
MULTIVARIATE_LIMITATIONS = TO_BE_FILLED
```


# 84. Possíveis limitações

Somente se confirmadas:

```text
n pequeno
p elevado
missing
pontos influentes
colinearidade forte
baixa variabilidade
condições incompletas
```


# 85. Artefatos

Quando executado:

```text
PCA_TABLES = TO_BE_FILLED
PCA_FIGURES = TO_BE_FILLED
MULTIVARIATE_SUMMARY = TO_BE_FILLED
```


# 86. Nenhum artefato agora

Nesta fase:

```text
MULTIVARIATE_ARTIFACTS = NOT_GENERATED
```


# 87. Relação com conformidade

A estrutura multivariada não define conformidade técnica.

Conformidade será tratada em:

```text
analysis/08_BENJAMIN_conformidade.qmd
```


# 88. Relação com critérios

A análise atual fornece evidências para responder posteriormente:

```text
quais variáveis representam informação distinta?
quais são redundantes?
quais possuem variabilidade suficiente?
quais devem permanecer apenas como diagnóstico?
```


# 89. Relação com CRITIC

O CRITIC será aplicado somente depois de:

```text
critérios definidos
↓
matriz de decisão definida
↓
normalização definida
```

Não calcular pesos nesta etapa.


# 90. O que esta etapa entrega

Entrega:

```text
estrutura conjunta
+
possíveis dimensões latentes
+
perfis das alternativas
+
redundâncias potenciais
+
evidências para critérios
```


# 91. O que esta etapa não entrega

Não entrega:

```text
critérios finais
pesos
ranking
conclusão sobre melhor fluido
```


# 92. Próxima etapa

A próxima análise será:

```text
analysis/08_BENJAMIN_conformidade.qmd
```


# 93. Informação para etapas seguintes

Registrar:

```text
RETAIN_CANDIDATES = TO_BE_FILLED
REVIEW_REDUNDANCY = TO_BE_FILLED
LOW_INFORMATION_VARIABLES = TO_BE_FILLED
DIAGNOSTIC_ONLY_VARIABLES = TO_BE_FILLED
MULTIVARIATE_LIMITATIONS = TO_BE_FILLED
```


# 94. Validação antes de encerrar

```text
[ ] base correta utilizada
[ ] variáveis analíticas documentadas
[ ] estratégia de escala documentada
[ ] missing tratados explicitamente
[ ] variáveis constantes tratadas
[ ] PCA justificada, se utilizada
[ ] loadings interpretados
[ ] scores interpretados
[ ] redundâncias não decididas automaticamente
[ ] limitações registradas
[ ] nenhuma conclusão multicritério antecipada
```


# 95. Status final

Possíveis estados:

```text
DRAFT
UNDER_REVIEW
APPROVED
BLOCKED
SUPERSEDED
```

Estado atual:

```text
STAGE_STATUS = DRAFT
```


# 96. Estado atual do caderno

```text
NOTEBOOK_STATUS = BASE_PREPARED

MULTIVARIATE_ADA_STATUS = NOT_EXECUTED

PCA_STATUS = NOT_EXECUTED

CODE_STATUS = NOT_IMPLEMENTED

RESULTS_STATUS = NOT_GENERATED

CRITERIA_STATUS = NOT_FINALIZED

CRITIC_STATUS = NOT_EXECUTED
```


# 97. Princípio final

> A análise multivariada deve ajudar a compreender a estrutura conjunta das variáveis, não substituir o julgamento metodológico. Componentes, grupos e correlações são evidências para a definição dos critérios, e não decisões automáticas sobre o que deve ou não participar do sistema multicritério.