---
title: "08 — Análise de Conformidade Técnica"
subtitle: "Sistema Adaptativo de Classificação Multicritério de Fluidos de Corte"
author: "Benjamin"
date: last-modified
lang: pt-BR

format:
  html:
    toc: true
    toc-depth: 3
    number-sections: true
    code-fold: true
    code-tools: true
    embed-resources: true

execute:
  echo: true
  warning: true
  message: false
  freeze: auto
---

<!--
============================================================
08_BENJAMIN_CONFORMIDADE.QMD
============================================================

RESPONSÁVEL
Benjamin

FINALIDADE

Avaliar a conformidade técnica das alternativas com base em
especificações, limites, faixas ou requisitos devidamente
confirmados.

REGRA CENTRAL

CONFORMIDADE TÉCNICA
não é sinônimo de
DESEMPENHO MULTICRITÉRIO.

Um fluido pode:

- apresentar bom desempenho relativo;
- possuir alta pontuação multicritério;

e ainda:

- descumprir uma especificação técnica.

Da mesma forma, um fluido conforme não é automaticamente o
melhor no ranking global.

IMPORTANTE

Somente utilizar como regra oficial:

- especificações confirmadas;
- limites com fonte conhecida;
- requisitos cuja interpretação esteja documentada.

Não inventar limites.

Nesta fase:

CONFORMITY_STATUS = NOT_EXECUTED
SPECIFICATION_STATUS = NOT_FINALIZED
CRITIC_STATUS = NOT_EXECUTED
TOPSIS_STATUS = NOT_EXECUTED

============================================================
-->


# 1. Identificação

**Projeto:** Sistema Adaptativo de Classificação Multicritério de Fluidos de Corte

**Etapa:** 08 — Conformidade Técnica

**Responsável:** Benjamin

**Status:** `DRAFT`

**Entrada principal:** base canônica aprovada

**Entradas auxiliares:**

```text
auditoria
reconciliação
ADA inicial
ADA bivariada
ADA multivariada
especificações confirmadas
```

**Versão da base:** `TO_BE_FILLED`


# 2. Objetivo

O objetivo desta etapa é avaliar, de forma reproduzível, se cada alternativa atende às regras técnicas confirmadas.

Fluxo:

```text
especificação
↓
fonte
↓
validação da regra
↓
variável correspondente
↓
comparação
↓
status de conformidade
↓
integração posterior com análise multicritério
```


# 3. Separação conceitual

Neste projeto deverão permanecer separados:

```text
conformidade
```

e:

```text
preferência/desempenho
```


# 4. Exemplo conceitual

Uma especificação pode exigir:

```text
X >= limite mínimo
```

Enquanto o sistema multicritério pode tratar:

```text
quanto maior X, melhor
```

Essas duas informações não são equivalentes.


# 5. Pré-condição

Antes de iniciar:

```text
[ ] base canônica aprovada
[ ] unidades validadas
[ ] variáveis técnicas conhecidas
[ ] possíveis especificações inventariadas
[ ] fontes das especificações avaliadas
[ ] pendências de Pacheco conhecidas
[ ] material externo relevante conferido
```


# 6. Entrada oficial

Registrar:

```text
CANONICAL_DATA_VERSION = TO_BE_FILLED
SPECIFICATION_SOURCE_VERSION = TO_BE_FILLED
```


# 7. Fonte das especificações

Cada especificação deverá possuir fonte identificável.

Possíveis origens reais podem incluir:

```text
material fornecido pela professora
documentação técnica fornecida ao grupo
informação presente na fonte original
outra referência formal aprovada
```

Registrar apenas o que realmente existir.


# 8. Não inventar especificações

É proibido criar:

```text
limites
faixas
alvos
tolerâncias técnicas
```

com base apenas em conhecimento geral ou conveniência analítica.


# 9. Status da fonte

Cada especificação deverá possuir status:

```text
CONFIRMED
PENDING_CONFIRMATION
UNKNOWN
```


# 10. Regra de uso

Somente:

```text
CONFIRMED
```

pode ser utilizada como regra oficial de conformidade.


# 11. Especificação pendente

Quando:

```text
SPECIFICATION_STATUS = PENDING_CONFIRMATION
```

a regra poderá ser descrita, mas não aplicada como decisão final.


# 12. Ambiente

Registrar futuramente:

```text
R_VERSION = TO_BE_FILLED
PACKAGES = TO_BE_FILLED
```


# 13. Configuração

```{r}
# ============================================================
# CONFIGURAÇÃO DA CONFORMIDADE
# ============================================================
#
# Implementar por Benjamin.
#
# Poderá incluir:
#
# - carregamento da base canônica;
# - carregamento das especificações;
# - mapeamento entre regra e variável;
# - tolerâncias técnicas confirmadas;
# - funções de avaliação.
#
# ============================================================
```


# 14. Carregamento da base

```{r}
# ============================================================
# CARREGAMENTO DA BASE CANÔNICA
# ============================================================
#
# Utilizar exclusivamente a versão aprovada.
#
# ============================================================
```


# 15. Estrutura das especificações

Cada regra deverá conter, quando aplicável:

```text
spec_id
variável
tipo da regra
limite inferior
limite superior
alvo
unidade
fonte
status
observação
```


# 16. Tabela-mestre de especificações

Estrutura futura:

| Spec ID | Variável | Tipo | Regra | Unidade | Fonte | Status |
|---|---|---|---|---|---|---|
| `TO_BE_FILLED` |  |  |  |  |  |  |


# 17. Tipos possíveis de regra

Uma especificação pode assumir formas como:

```text
mínimo
máximo
intervalo
alvo
categoria obrigatória
isenção
presença/ausência
```


# 18. Limite mínimo

Forma geral:

\[
x_i \ge L
\]

onde:

```text
L = limite mínimo confirmado
```


# 19. Limite máximo

Forma geral:

\[
x_i \le U
\]


# 20. Intervalo

Forma geral:

\[
L \le x_i \le U
\]


# 21. Alvo

Quando houver valor-alvo:

\[
x_i \approx T
\]

A regra de tolerância ao redor de \(T\) deverá ser confirmada, não inventada.


# 22. Critério categórico

Exemplo conceitual:

```text
categoria observada
=
categoria permitida
```

A equivalência deve ser definida explicitamente.


# 23. Unidade

Antes de aplicar qualquer limite:

```text
unidade do dado
=
unidade da especificação
```

ou existir conversão documentada.


# 24. Validação de unidades

Registrar:

```text
SPEC_UNIT_VALIDATION_STATUS = TO_BE_FILLED
```


# 25. Conversão

Se conversão for necessária:

```text
valor observado
↓
conversão documentada
↓
unidade da especificação
↓
avaliação
```


# 26. Não comparar unidades incompatíveis

Nunca avaliar diretamente:

```text
mg/L
```

contra:

```text
g/L
```

sem conversão explícita.


# 27. Tolerância técnica

Se a especificação trouxer tolerância:

```text
TECHNICAL_TOLERANCE = TO_BE_FILLED
```

Ela deve vir da fonte ou de decisão justificada.


# 28. Tolerância numérica

Separar:

```text
tolerância técnica
```

de:

```text
tolerância de ponto flutuante
```

A segunda serve apenas para questões computacionais.


# 29. Mapeamento das variáveis

Para cada especificação, registrar qual campo da base representa a grandeza correspondente.

Tabela futura:

| Spec ID | Variável da especificação | Variável canônica | Compatível? |
|---|---|---|---|
| `TO_BE_FILLED` |  |  |  |


# 30. Ambiguidade de variável

Se não for possível mapear a regra a uma variável de forma inequívoca:

```text
STATUS = PENDING_CONFIRMATION
```


# 31. Missing

Quando o valor necessário para avaliar a conformidade estiver ausente, não classificar automaticamente como:

```text
NON_COMPLIANT
```


# 32. Estados possíveis por observação

Uma classificação mais adequada poderá incluir:

```text
COMPLIANT
NON_COMPLIANT
NOT_EVALUABLE
NOT_APPLICABLE
PENDING_CONFIRMATION
```


# 33. Missing técnico

Quando:

```text
x_i = NA
```

o resultado dependerá do significado do missing.

Registrar:

```text
MISSING_CONFORMITY_RULE = TO_BE_FILLED
```


# 34. Regra mínima

Sem valor observado e sem informação adicional:

```text
NOT_EVALUABLE
```

é geralmente preferível a inventar conformidade ou não conformidade.


# 35. Não aplicável

Algumas regras podem não se aplicar a todas as alternativas.

Registrar explicitamente:

```text
NOT_APPLICABLE
```


# 36. Avaliação por observação

Estrutura futura:

| Fluido | Spec ID | Valor | Regra | Status |
|---|---|---:|---|---|
| `TO_BE_FILLED` |  |  |  |  |


# 37. Código de avaliação

```{r}
# ============================================================
# AVALIAÇÃO DE CONFORMIDADE
# ============================================================
#
# Implementar por Benjamin.
#
# Cada regra deverá:
#
# - identificar a variável;
# - verificar unidade;
# - verificar missing;
# - aplicar a condição confirmada;
# - retornar status explícito.
#
# ============================================================
```


# 38. Transparência

A função de conformidade deverá permitir identificar:

```text
valor observado
+
regra aplicada
+
resultado
```


# 39. Não produzir apenas TRUE/FALSE

Quando útil, preservar mais informação que:

```text
TRUE
FALSE
```

para permitir estados como:

```text
NOT_EVALUABLE
PENDING_CONFIRMATION
```


# 40. Conformidade por variável

Registrar futuramente:

```text
CONFORMITY_BY_VARIABLE = TO_BE_FILLED
```


# 41. Conformidade por fluido

Para cada alternativa, sintetizar quais regras foram:

```text
atendidas
não atendidas
não avaliáveis
não aplicáveis
pendentes
```


# 42. Tabela-resumo por fluido

| Fluido | Conforme | Não conforme | Não avaliável | Pendente |
|---|---:|---:|---:|---:|
| `TO_BE_FILLED` |  |  |  |  |


# 43. Regra global de conformidade

Não criar automaticamente uma regra como:

```text
fluido conforme
=
atende todas as especificações
```

sem primeiro definir o significado técnico esperado.


# 44. Hard constraints

Uma especificação poderá atuar como restrição obrigatória apenas se houver justificativa técnica clara.

Registrar:

```text
HARD_CONSTRAINTS = TO_BE_FILLED
```


# 45. Soft constraints

Algumas regras podem ser utilizadas apenas como:

```text
diagnóstico
alerta
preferência
```

e não como exclusão automática.

Registrar:

```text
SOFT_CONSTRAINTS = TO_BE_FILLED
```


# 46. Hard constraint não é automático

Uma especificação confirmada não precisa necessariamente excluir a alternativa do ranking.

O tratamento deve ser definido metodologicamente.


# 47. Estratégias possíveis

A equipe poderá futuramente optar por:

```text
1. excluir alternativa não conforme;
2. manter no ranking e sinalizar não conformidade;
3. produzir ranking de desempenho e conformidade separadamente;
4. utilizar outro tratamento documentado.
```

Nenhuma dessas opções deve ser escolhida silenciosamente.


# 48. Estratégia oficial

Registrar futuramente:

```text
CONFORMITY_INTEGRATION_STRATEGY = TO_BE_FILLED
```


# 49. Recomendação estrutural

Sempre manter disponíveis duas informações separadas:

```text
performance_score
```

e:

```text
conformity_status
```


# 50. Conformidade versus benefício

Uma variável pode ser de benefício no ranking e também possuir limite mínimo.

Exemplo conceitual:

```text
quanto maior, melhor
+
deve ser ≥ L
```


# 51. Conformidade versus custo

Uma variável pode ser de custo e possuir limite máximo.

```text
quanto menor, melhor
+
deve ser ≤ U
```


# 52. Alvo

Uma variável do tipo alvo exige tratamento cuidadoso.

Ela não é automaticamente:

```text
benefit
```

nem:

```text
cost
```


# 53. Critério do tipo target

Para ranking posterior, poderá ser necessária transformação da distância ao alvo.

Essa decisão pertence à definição da matriz multicritério.


# 54. Conformidade com target

A avaliação técnica poderá ser feita diretamente contra:

```text
faixa aceitável
```

se a faixa estiver confirmada.


# 55. Critérios e restrições

Benjamin deverá classificar cada variável candidata, quando aplicável, como:

```text
PERFORMANCE_CRITERION
CONSTRAINT
DIAGNOSTIC
TARGET
A_CONFIRMAR
```


# 56. Tabela de classificação

| Variável | Papel | Justificativa | Status |
|---|---|---|---|
| `TO_BE_FILLED` |  |  |  |


# 57. Não duplicar informação

Se uma variável for usada como:

```text
restrição dura
```

e também:

```text
critério de desempenho
```

isso deverá ser explicitamente justificado para evitar dupla influência indevida.


# 58. Número de violações

O número de especificações não atendidas pode ser apresentado como resumo descritivo.

Não transformar automaticamente:

```text
número de violações
```

em critério multicritério.


# 59. Gravidade da violação

Uma diferença pequena e uma diferença grande em relação ao limite podem ter significados distintos.

Não criar escala de gravidade sem base técnica.


# 60. Margem até o limite

Quando útil, poderá ser calculada uma margem diagnóstica.

Para limite mínimo:

\[
m_i=x_i-L
\]

Para limite máximo:

\[
m_i=U-x_i
\]


# 61. Interpretação da margem

Em ambos os casos, se definida dessa forma:

```text
m_i >= 0
```

indica atendimento.

Essa margem continua sendo diagnóstica até decisão posterior.


# 62. Margem relativa

Só utilizar se tecnicamente apropriado e com denominador significativo.

Não criar automaticamente.


# 63. Próximo do limite

Uma alternativa tecnicamente conforme, mas muito próxima ao limite, pode merecer comentário.

Registrar:

```text
NEAR_LIMIT_CASES = TO_BE_FILLED
```


# 64. Limite arredondado

Comparações devem utilizar a precisão disponível.

Evitar classificar com base apenas em números arredondados de tabela.


# 65. Condições experimentais

Se uma especificação depender da condição experimental, aplicar a regra na condição correta.


# 66. Regra por condição

Registrar:

```text
CONDITION_SPECIFIC_RULES = TO_BE_FILLED
```


# 67. Conformidade parcial entre condições

Se um fluido atender em uma condição e falhar em outra:

```text
não resumir automaticamente
```

sem regra definida.


# 68. Repetições

Se houver múltiplas medições, definir como a conformidade será avaliada:

```text
por observação
por condição
por agregado
```

Registrar:

```text
REPLICATE_CONFORMITY_RULE = TO_BE_FILLED
```


# 69. Não usar média automaticamente

Uma média conforme pode esconder observações individuais fora da especificação.

A regra técnica deve determinar o tratamento correto.


# 70. Especificações qualitativas

Para requisitos como:

```text
presença
ausência
categoria
isenção
```

o mapeamento deve ser explícito.


# 71. Normalização textual

Categorias equivalentes poderão ser padronizadas somente quando sua equivalência já estiver confirmada upstream.


# 72. Especificações incompletas

Se a regra existir sem:

```text
unidade
limite
interpretação
```

ela deverá permanecer pendente.


# 73. Issues

Registrar problemas como:

```text
spec_id
variável
problema
impacto
status
```


# 74. Problemas bloqueantes

Registrar:

```text
BLOCKING_CONFORMITY_ISSUES = TO_BE_FILLED
```


# 75. Problemas não bloqueantes

Registrar:

```text
NON_BLOCKING_CONFORMITY_ISSUES = TO_BE_FILLED
```


# 76. Perguntas para a professora

Quando realmente necessário:

```text
QUESTION_FOR_PROFESSOR_1 = TO_BE_FILLED
QUESTION_FOR_PROFESSOR_2 = TO_BE_FILLED
```


# 77. Não preencher lacunas com internet automaticamente

Se a especificação oficial do trabalho não estiver confirmada, não substituir silenciosamente por valores encontrados externamente.

Pesquisa externa só deverá ser incorporada se o grupo decidir formalmente utilizá-la e documentar a fonte.


# 78. Validação computacional

```{r}
# ============================================================
# VALIDAÇÃO
# ============================================================
#
# Verificar:
#
# - todas as regras possuem fonte;
# - todas as regras possuem unidade quando necessária;
# - todas as variáveis existem;
# - comparações são realizadas na escala correta;
# - status possíveis são válidos;
# - nenhuma especificação pendente é usada como regra oficial.
#
# ============================================================
```


# 79. Testes úteis

Quando apropriado:

```text
valor exatamente no limite
valor logo abaixo
valor logo acima
missing
não aplicável
limite mínimo
limite máximo
intervalo
```


# 80. Teste de fronteira

Para:

\[
x \ge L
\]

confirmar que:

```text
x = L
```

é classificado corretamente.


# 81. Nenhum NA lógico inesperado

A função de conformidade deverá retornar estado explícito quando a comparação não puder ser realizada.


# 82. Tabela principal

Quando executado, produzir estrutura semelhante a:

| Fluido | Variável | Valor | Regra | Fonte | Conformidade |
|---|---|---:|---|---|---|
| `TO_BE_FILLED` |  |  |  |  |  |


# 83. Figura opcional

Uma visualização poderá mostrar:

```text
valor observado
limite
status
```

se isso facilitar a comunicação.


# 84. Não usar cor isoladamente

Se houver figura de conformidade, não depender apenas de:

```text
verde
vermelho
```

para transmitir status.


# 85. Resultados

Preencher somente após execução:

```text
N_CONFIRMED_SPECS = TO_BE_FILLED
N_PENDING_SPECS = TO_BE_FILLED
N_COMPLIANT_CASES = TO_BE_FILLED
N_NON_COMPLIANT_CASES = TO_BE_FILLED
N_NOT_EVALUABLE_CASES = TO_BE_FILLED
```


# 86. Achados

Registrar:

```text
CONFORMITY_FINDING_1 = TO_BE_FILLED
CONFORMITY_FINDING_2 = TO_BE_FILLED
CONFORMITY_FINDING_3 = TO_BE_FILLED
```


# 87. Linguagem de interpretação

Preferir:

```text
“atendeu à especificação”
“não atendeu ao limite informado”
“não pôde ser avaliado”
“a regra permanece pendente de confirmação”
```

Evitar:

```text
“é ruim”
“é inviável”
“é inferior”
```

sem justificativa adicional.


# 88. Conformidade não determina ranking

Mesmo após execução:

```text
CONFORMITY_RESULT
≠
TOPSIS_RESULT
```


# 89. Ranking não substitui conformidade

Da mesma forma:

```text
TOPSIS_RESULT
≠
TECHNICAL_COMPLIANCE
```


# 90. Integração futura

O resultado poderá ser combinado na apresentação final como:

```text
posição no ranking
+
coeficiente TOPSIS
+
status de conformidade
+
robustez
```


# 91. Critérios candidatos

Após a conformidade, Benjamin poderá consolidar a lista de variáveis candidatas ao sistema multicritério.

Registrar:

```text
PERFORMANCE_CRITERION_CANDIDATES = TO_BE_FILLED
CONSTRAINT_VARIABLES = TO_BE_FILLED
DIAGNOSTIC_VARIABLES = TO_BE_FILLED
TARGET_VARIABLES = TO_BE_FILLED
```


# 92. Matriz de decisão

A construção formal da matriz de decisão deverá respeitar as instruções definidas para Benjamin.

Neste conjunto de cadernos, a preparação posterior culminará em:

```text
analysis/09_BENJAMIN_critic.qmd
```

mas a matriz e a normalização devem ser definidas antes da aplicação do CRITIC.


# 93. Direção dos critérios

Para cada critério de desempenho, definir posteriormente:

```text
BENEFIT
COST
TARGET
```

com justificativa.


# 94. Não confundir direção e conformidade

Exemplo:

```text
COST
```

indica preferência por valores menores.

Não significa automaticamente que valores altos são tecnicamente não conformes.


# 95. Limitações

Registrar:

```text
CONFORMITY_LIMITATIONS = TO_BE_FILLED
```


# 96. Possíveis limitações

Somente quando reais:

```text
especificação pendente
missing
unidade não confirmada
regra válida apenas para algumas condições
fonte incompleta
```


# 97. Artefatos futuros

Quando executado:

```text
SPECIFICATION_TABLE = TO_BE_FILLED
CONFORMITY_TABLE = TO_BE_FILLED
CONFORMITY_SUMMARY = TO_BE_FILLED
CONFORMITY_FIGURES = TO_BE_FILLED
```


# 98. Nenhum artefato agora

Nesta fase:

```text
CONFORMITY_ARTIFACTS = NOT_GENERATED
```


# 99. Decisões metodológicas

Registrar:

```text
RELATED_DECISIONS = TO_BE_FILLED
```

Uma decisão formal poderá ser necessária para definir:

```text
tratamento de não conformes
hard constraints
soft constraints
integração com ranking
```


# 100. O que esta etapa entrega

Entrega:

```text
especificações validadas
+
mapeamento das regras
+
status de conformidade
+
pendências
+
separação entre restrições e desempenho
```


# 101. O que esta etapa não entrega

Não entrega:

```text
pesos CRITIC
coeficiente TOPSIS
ranking global
robustez
vencedor final
```


# 102. Entrada para a etapa multicritério

Ao final, deverão estar claros:

```text
quais variáveis são restrições
quais são diagnósticas
quais podem ser critérios de desempenho
quais possuem target
quais especificações permanecem pendentes
```


# 103. Validação antes de encerrar

```text
[ ] base correta utilizada
[ ] fontes das especificações registradas
[ ] unidades compatíveis
[ ] limites confirmados separados dos pendentes
[ ] missing tratados explicitamente
[ ] não aplicáveis tratados explicitamente
[ ] hard constraints justificados
[ ] soft constraints justificados
[ ] nenhuma especificação inventada
[ ] conformidade separada de desempenho
[ ] limitações registradas
```


# 104. Status final

Possíveis estados:

```text
DRAFT
UNDER_REVIEW
APPROVED
BLOCKED
SUPERSEDED
```

Estado atual:

```text
STAGE_STATUS = DRAFT
```


# 105. Estado atual do caderno

```text
NOTEBOOK_STATUS = BASE_PREPARED

CONFORMITY_STATUS = NOT_EXECUTED

SPECIFICATION_STATUS = NOT_FINALIZED

CRITERIA_STATUS = NOT_FINALIZED

CODE_STATUS = NOT_IMPLEMENTED

RESULTS_STATUS = NOT_GENERATED

CRITIC_STATUS = NOT_EXECUTED

TOPSIS_STATUS = NOT_EXECUTED
```


# 106. Princípio final

> A conformidade responde se uma alternativa atende a uma exigência técnica confirmada. O sistema multicritério responde como as alternativas se comparam em desempenho. Essas duas perguntas devem permanecer distintas para que o ranking seja tecnicamente interpretável e não esconda violações de especificação.