---
title: "09 — Matriz de Decisão, Normalização e CRITIC"
subtitle: "Sistema Adaptativo de Classificação Multicritério de Fluidos de Corte"
author: "Benjamin"
date: last-modified
lang: pt-BR

format:
  html:
    toc: true
    toc-depth: 3
    number-sections: true
    code-fold: true
    code-tools: true
    embed-resources: true

execute:
  echo: true
  warning: true
  message: false
  freeze: auto
---

<!--
============================================================
09_BENJAMIN_CRITIC.QMD
============================================================

RESPONSÁVEL
Benjamin

FINALIDADE

Consolidar a representação multicritério que será entregue a
Vitor para aplicação do TOPSIS.

Esta etapa deverá:

1. consolidar os critérios aprovados;
2. registrar critérios excluídos e suas justificativas;
3. definir direção dos critérios;
4. tratar corretamente critérios TARGET, se existirem;
5. construir a matriz de decisão;
6. validar a matriz;
7. definir e aplicar a normalização;
8. calcular a matriz de correlação utilizada pelo CRITIC;
9. calcular a informação de cada critério;
10. calcular e validar os pesos CRITIC;
11. produzir o handoff para Vitor.

REGRA CENTRAL

CRITIC calcula pesos informacionais.

Peso CRITIC
≠
importância técnica absoluta.

A formulação principal adotada como referência é:

C_j = sigma_j * sum_k (1 - r_jk)

w_j = C_j / sum_j C_j

Não substituir silenciosamente:

1 - r

por:

1 - |r|

Nesta fase:

CRITERIA_STATUS = NOT_FINALIZED
DECISION_MATRIX_STATUS = NOT_CREATED
NORMALIZATION_STATUS = NOT_EXECUTED
CRITIC_STATUS = NOT_EXECUTED
TOPSIS_STATUS = NOT_EXECUTED

============================================================
-->


# 1. Identificação

**Projeto:** Sistema Adaptativo de Classificação Multicritério de Fluidos de Corte

**Etapa:** 09 — Matriz de Decisão, Normalização e CRITIC

**Responsável:** Benjamin

**Status:** `DRAFT`

**Entrada principal:** base canônica aprovada

**Entradas analíticas anteriores:**

```text
analysis/05_PACHECO_ada_inicial.qmd
analysis/06_BENJAMIN_ada_bivariada.qmd
analysis/07_BENJAMIN_ada_multivariada.qmd
analysis/08_BENJAMIN_conformidade.qmd
```

**Handoff de saída:**

```text
handoffs/02_BENJAMIN_to_VITOR.md
```


# 2. Objetivo

O objetivo é converter os dados tecnicamente validados em uma representação multicritério reproduzível.

Fluxo:

```text
base canônica
↓
evidências da ADA
↓
conformidade
↓
seleção dos critérios
↓
direção dos critérios
↓
matriz de decisão
↓
normalização
↓
correlação
↓
CRITIC
↓
pesos
↓
handoff para TOPSIS
```


# 3. Pré-condição

Antes de iniciar:

```text
[ ] base canônica aprovada
[ ] ADA inicial concluída
[ ] ADA bivariada concluída
[ ] ADA multivariada concluída
[ ] conformidade analisada
[ ] variáveis constantes conhecidas
[ ] redundâncias avaliadas
[ ] unidades conhecidas
[ ] missing conhecidos
[ ] limitações conhecidas
[ ] especificações técnicas separadas de desempenho
```


# 4. Versões de entrada

Registrar:

```text
CANONICAL_DATA_VERSION = TO_BE_FILLED
BIVARIATE_ADA_VERSION = TO_BE_FILLED
MULTIVARIATE_ADA_VERSION = TO_BE_FILLED
CONFORMITY_VERSION = TO_BE_FILLED
```


# 5. Regra de congelamento da entrada

Benjamin não deverá alterar silenciosamente a base canônica.

Se surgir erro upstream:

```text
problema detectado
↓
registrar
↓
reabrir etapa responsável
↓
corrigir na origem
↓
gerar nova versão
↓
reexecutar análises dependentes
```


# 6. Ambiente

Registrar futuramente:

```text
R_VERSION = TO_BE_FILLED
PACKAGES = TO_BE_FILLED
```


# 7. Configuração

```{r}
# ============================================================
# CONFIGURAÇÃO
# ============================================================
#
# Implementar por Benjamin.
#
# Poderá incluir:
#
# - carregamento da base;
# - critérios aprovados;
# - direção dos critérios;
# - estratégia para TARGET;
# - método de normalização;
# - método de correlação;
# - tolerâncias numéricas.
#
# Nenhuma configuração científica é fixada neste template.
#
# ============================================================
```


# 8. Critérios candidatos

Consolidar as variáveis candidatas provenientes das etapas anteriores.

Registrar:

```text
CRITERION_CANDIDATES = TO_BE_FILLED
```


# 9. Evidência necessária

Cada critério deverá possuir justificativa baseada em elementos como:

```text
significado técnico
variabilidade
capacidade discriminatória
redundância
qualidade dos dados
completude
condição experimental
papel no problema
```


# 10. Tabela de avaliação dos critérios

Estrutura futura:

| Critério candidato | Papel técnico | Variabilidade | Redundância | Completude | Decisão |
|---|---|---|---|---|---|
| `TO_BE_FILLED` |  |  |  |  |  |


# 11. Status possíveis

Cada variável poderá receber status como:

```text
INCLUDE
EXCLUDE
DIAGNOSTIC_ONLY
CONSTRAINT_ONLY
TARGET
PENDING_REVIEW
```


# 12. Critérios incluídos

Registrar:

```text
INCLUDED_CRITERIA = TO_BE_FILLED
```


# 13. Critérios excluídos

Registrar:

```text
EXCLUDED_CRITERIA = TO_BE_FILLED
```


# 14. Justificativa das exclusões

Toda exclusão deverá possuir justificativa explícita.

Possíveis razões reais podem incluir:

```text
variável constante
redundância estrutural
dados incompletos
ausência de interpretação técnica
critério duplicado
restrição em vez de desempenho
```

Não utilizar uma justificativa que não tenha sido observada.


# 15. Não escolher critérios pelo vencedor

É proibido:

```text
testar várias combinações
↓
observar qual fluido vence
↓
escolher a combinação preferida
```

A definição de critérios deve ser anterior à interpretação do ranking.


# 16. Variáveis constantes

Se:

\[
\operatorname{Var}(X_j)=0
\]

o critério não oferece discriminação entre as alternativas.

Registrar:

```text
CONSTANT_CRITERIA = TO_BE_FILLED
```


# 17. Variáveis quase constantes

Registrar:

```text
NEAR_CONSTANT_CRITERIA = TO_BE_FILLED
```

A decisão deverá considerar a magnitude real da variação e o significado técnico.


# 18. Redundância

Uma possível redundância deverá considerar:

```text
correlação
+
estrutura matemática
+
significado técnico
+
origem da variável
```


# 19. Total e componentes

Se existir relação do tipo:

\[
T=X_1+X_2+\cdots+X_k
\]

avaliar cuidadosamente a inclusão simultânea de:

```text
T
```

e:

```text
X_1, X_2, ..., X_k
```

para evitar dupla representação da mesma informação.


# 20. Critério versus restrição

Separar explicitamente:

```text
PERFORMANCE_CRITERION
```

de:

```text
CONSTRAINT
```


# 21. Conformidade

Resultados de:

```text
analysis/08_BENJAMIN_conformidade.qmd
```

não devem ser transformados automaticamente em critérios.


# 22. Direção dos critérios

Cada critério de desempenho deverá possuir direção explícita:

```text
BENEFIT
COST
TARGET
```


# 23. BENEFIT

Para um critério de benefício:

```text
quanto maior, melhor
```


# 24. COST

Para um critério de custo:

```text
quanto menor, melhor
```


# 25. TARGET

Para um critério do tipo alvo:

```text
quanto mais próximo do alvo, melhor
```

Ele exige transformação apropriada antes de entrar em uma matriz orientada.


# 26. Tabela de direção

| Critério | Direção | Unidade | Justificativa |
|---|---|---|---|
| `TO_BE_FILLED` |  |  |  |


# 27. Critérios TARGET

Registrar:

```text
TARGET_CRITERIA = TO_BE_FILLED
```


# 28. Valor-alvo

Para cada TARGET:

```text
TARGET_VALUE = TO_BE_FILLED
TARGET_SOURCE = TO_BE_FILLED
```


# 29. Transformação de TARGET

A transformação deverá representar proximidade ao alvo.

Uma forma possível poderá depender de:

\[
d_{ij}=|x_{ij}-T_j|
\]

mas a transformação definitiva deverá ser escolhida e documentada pelos integrantes.


# 30. Não inventar target

Um alvo só poderá ser utilizado quando:

```text
confirmado
+
interpretável
+
documentado
```


# 31. Orientação

A equipe deverá definir claramente em qual ponto todos os critérios passam a possuir interpretação:

```text
maior valor = melhor desempenho
```

Registrar:

```text
ORIENTATION_STAGE = TO_BE_FILLED
```


# 32. Regra contra dupla inversão

Se a normalização já transformar todos os critérios para:

```text
maior = melhor
```

então o TOPSIS não deverá inverter novamente critérios COST.

Esse ponto deve ser comunicado explicitamente a Vitor.


# 33. Unidade de análise

Registrar:

```text
DECISION_ALTERNATIVE_UNIT = TO_BE_FILLED
```


# 34. Alternativas

Registrar futuramente:

```text
N_ALTERNATIVES = TO_BE_FILLED
ALTERNATIVES = TO_BE_FILLED
```


# 35. Critérios finais

Registrar:

```text
N_CRITERIA = TO_BE_FILLED
FINAL_CRITERIA = TO_BE_FILLED
```


# 36. Matriz de decisão

A matriz original poderá ser representada por:

\[
X=
\begin{bmatrix}
x_{11} & x_{12} & \cdots & x_{1m}\\
x_{21} & x_{22} & \cdots & x_{2m}\\
\vdots & \vdots & \ddots & \vdots\\
x_{n1} & x_{n2} & \cdots & x_{nm}
\end{bmatrix}
\]

onde:

```text
n = número de alternativas
m = número de critérios
```


# 37. Linhas e colunas

Definir explicitamente:

```text
linhas = fluidos / alternativas
colunas = critérios
```


# 38. Construção da matriz

```{r}
# ============================================================
# MATRIZ DE DECISÃO
# ============================================================
#
# Implementar por Benjamin.
#
# Espera-se:
#
# - uma linha por alternativa;
# - uma coluna por critério;
# - identificadores preservados separadamente;
# - nenhuma coluna não analítica misturada à matriz numérica.
#
# ============================================================
```


# 39. Ordem das alternativas

A ordem das linhas não poderá determinar os resultados.

Ainda assim, preservar identificadores explícitos.


# 40. Ordem dos critérios

Os pesos deverão ser associados por nome, não apenas por posição.

Isso reduz risco de erro como:

```text
peso do critério A
aplicado ao critério B
```


# 41. Tabela da matriz de decisão

Estrutura futura:

| Fluido | Critério 1 | Critério 2 | ... | Critério m |
|---|---:|---:|---:|---:|
| `TO_BE_FILLED` |  |  |  |  |


# 42. Missing na matriz

Registrar:

```text
DECISION_MATRIX_MISSING_STATUS = TO_BE_FILLED
```


# 43. Matriz incompleta

Se houver missing em critérios essenciais:

```text
não continuar silenciosamente
```

Avaliar se:

```text
critério deve ser excluído
alternativa não é avaliável
valor pode ser recuperado upstream
ou outra decisão metodológica é necessária
```


# 44. Imputação

Não imputar automaticamente apenas para tornar a matriz completa.

Registrar:

```text
MCDM_IMPUTATION_RULE = TO_BE_FILLED
```


# 45. Finitude

A matriz deverá ser validada para:

```text
NA
NaN
Inf
-Inf
```


# 46. Escala original

Registrar a amplitude e a unidade dos critérios antes da normalização.


# 47. Por que normalizar

Os critérios podem possuir:

```text
unidades diferentes
magnitudes diferentes
escalas diferentes
```

A normalização é necessária para torná-los comparáveis dentro do método multicritério.


# 48. Método de normalização

Registrar futuramente:

```text
PRIMARY_NORMALIZATION_METHOD = TO_BE_FILLED
```


# 49. Justificativa

A escolha deverá considerar:

```text
formulação do TOPSIS
direção do critério
estrutura dos dados
robustez
interpretação
```


# 50. Normalização vetorial

Uma possibilidade clássica do TOPSIS é:

\[
r_{ij}
=
\frac{x_{ij}}
{\sqrt{\sum_{i=1}^{n}x_{ij}^2}}
\]

para critérios que já estejam na orientação apropriada.


# 51. Denominador

Para cada critério:

\[
d_j
=
\sqrt{
\sum_{i=1}^{n}x_{ij}^2
}
\]

Verificar:

```text
d_j > 0
```


# 52. Denominador zero

Se:

\[
d_j=0
\]

o critério deverá ser investigado.

Não dividir por zero.


# 53. Min-max

Outra possibilidade metodológica é normalização min-max.

Sua utilização, se escolhida, deverá ser documentada e compatível com a direção dos critérios.


# 54. Regra para BENEFIT

Uma forma conceitual de min-max orientada é:

\[
r_{ij}
=
\frac{x_{ij}-\min(x_j)}
{\max(x_j)-\min(x_j)}
\]


# 55. Regra para COST

Uma forma conceitual orientada é:

\[
r_{ij}
=
\frac{\max(x_j)-x_{ij}}
{\max(x_j)-\min(x_j)}
\]


# 56. Critério constante em min-max

Se:

\[
\max(x_j)-\min(x_j)=0
\]

a normalização é degenerada.

Esse critério deverá ser tratado antes da divisão.


# 57. TARGET na normalização

Critérios TARGET deverão ser transformados segundo a regra aprovada antes de serem tratados como critério orientado.

Não aplicar BENEFIT ou COST arbitrariamente.


# 58. Normalização principal versus robustez

Um método deverá ser definido como principal.

Métodos alternativos poderão ser usados posteriormente por Vitor para análise de sensibilidade.


# 59. Código de normalização

```{r}
# ============================================================
# NORMALIZAÇÃO
# ============================================================
#
# Implementar por Benjamin.
#
# A função deverá:
#
# - receber matriz válida;
# - respeitar direção dos critérios;
# - tratar TARGET conforme regra aprovada;
# - detectar denominador zero;
# - manter nomes;
# - retornar matriz validada.
#
# ============================================================
```


# 60. Matriz normalizada

Representar por:

\[
R=[r_{ij}]
\]


# 61. Validação da matriz normalizada

Confirmar:

```text
[ ] mesmas alternativas
[ ] mesmos critérios
[ ] nomes preservados
[ ] nenhum NA inesperado
[ ] nenhum NaN
[ ] nenhum Inf
[ ] orientação conhecida
```


# 62. Intervalos esperados

Se o método escolhido produzir valores limitados, verificar os limites esperados.

Por exemplo, em algumas normalizações:

\[
0 \le r_{ij}\le1
\]

somente quando essa propriedade realmente se aplicar.


# 63. Não arredondar antes do CRITIC

A matriz utilizada nos cálculos deverá manter precisão completa.


# 64. CRITIC

CRITIC significa:

```text
Criteria Importance Through Intercriteria Correlation
```


# 65. Interpretação

O método atribui mais informação a critérios que combinam:

```text
maior contraste/dispersão
+
maior conflito com outros critérios
```


# 66. Entrada do CRITIC

Registrar:

```text
CRITIC_INPUT_MATRIX = TO_BE_FILLED
```

A equipe deverá definir explicitamente se o CRITIC será aplicado sobre a matriz normalizada/orientada escolhida.


# 67. Dispersão

Para cada critério \(j\), calcular:

\[
\sigma_j
=
\operatorname{sd}(r_{\cdot j})
\]

ou definição equivalente aprovada.


# 68. Critério sem dispersão

Se:

\[
\sigma_j=0
\]

então o critério não apresenta contraste entre alternativas.


# 69. Correlação

Calcular:

\[
r_{jk}
=
\operatorname{cor}(R_{\cdot j},R_{\cdot k})
\]

segundo o método de correlação aprovado.


# 70. Método de correlação

Registrar:

```text
CRITIC_CORRELATION_METHOD = TO_BE_FILLED
```


# 71. Pearson

Se Pearson for adotado como método principal, justificar com base na natureza dos critérios e na formulação definida.


# 72. Spearman

Spearman poderá ser utilizado posteriormente como análise de robustez se houver justificativa.

Não substituir silenciosamente o método principal.


# 73. Fórmula do conflito

A formulação padrão utilizada como referência é:

\[
1-r_{jk}
\]


# 74. Correlação positiva alta

Se:

\[
r_{jk}\approx1
\]

então:

\[
1-r_{jk}\approx0
\]

indicando baixa informação de conflito entre esses critérios.


# 75. Correlação zero

Se:

\[
r_{jk}\approx0
\]

então:

\[
1-r_{jk}\approx1
\]


# 76. Correlação negativa

Se:

\[
r_{jk}<0
\]

então:

\[
1-r_{jk}>1
\]

o que aumenta o componente de conflito.


# 77. Regra importante

No método principal:

```text
correlação negativa
≠
redundância automática
```

Ela pode representar informação conflitante relevante ao CRITIC.


# 78. Não usar módulo

Não substituir silenciosamente:

\[
1-r_{jk}
\]

por:

\[
1-|r_{jk}|
\]


# 79. Alteração de fórmula

Qualquer mudança dessa formulação deverá exigir:

```text
justificativa
+
decisão metodológica
+
registro em decisions/
```


# 80. Informação do critério

Para cada critério:

\[
C_j
=
\sigma_j
\sum_{k=1}^{m}
(1-r_{jk})
\]


# 81. Diagonal

Como:

\[
r_{jj}=1
\]

o termo:

\[
1-r_{jj}=0
\]

não contribui para \(C_j\).


# 82. Peso

O peso CRITIC é:

\[
w_j
=
\frac{C_j}
{\sum_{\ell=1}^{m}C_\ell}
\]


# 83. Soma dos pesos

Validar:

\[
\sum_{j=1}^{m}w_j\approx1
\]


# 84. Não negatividade

Na formulação esperada:

\[
w_j\ge0
\]

dentro da tolerância numérica.


# 85. Caso degenerado

Se:

\[
\sum_j C_j=0
\]

o CRITIC não produz uma ponderação informativa normalizável pela fórmula padrão.


# 86. Não usar pesos iguais silenciosamente

Se ocorrer caso degenerado:

```text
não substituir automaticamente por pesos iguais
```

O problema deverá ser:

```text
detectado
↓
registrado
↓
investigado
↓
decidido
```


# 87. NA na correlação

Se uma correlação resultar em:

```text
NA
```

investigar causas como:

```text
variável constante
missing
n insuficiente
problema numérico
```


# 88. Não converter NA de correlação para zero

Não usar:

```text
NA → 0
```

sem justificativa metodológica.


# 89. Código CRITIC

```{r}
# ============================================================
# CRITIC
# ============================================================
#
# Implementar por Benjamin.
#
# Fluxo esperado:
#
# 1. receber matriz apropriada;
# 2. validar critérios;
# 3. calcular dispersão;
# 4. calcular matriz de correlação;
# 5. calcular conflito;
# 6. calcular C_j;
# 7. normalizar C_j para w_j;
# 8. preservar associação critério-peso;
# 9. validar resultados.
#
# ============================================================
```


# 90. Associação por nome

O resultado deverá preservar estrutura como:

```text
criterion_name
weight
```

Não depender exclusivamente da posição do vetor.


# 91. Tabela de CRITIC

Estrutura futura:

| Critério | Dispersão | Informação \(C_j\) | Peso \(w_j\) |
|---|---:|---:|---:|
| `TO_BE_FILLED` |  |  |  |


# 92. Matriz de correlação do CRITIC

Registrar também a matriz efetivamente utilizada para cálculo dos pesos.


# 93. Validações do CRITIC

```{r}
# ============================================================
# VALIDAÇÃO CRITIC
# ============================================================
#
# Confirmar:
#
# - número de pesos = número de critérios;
# - nomes coincidem;
# - nenhum NA;
# - nenhum NaN;
# - nenhum Inf;
# - pesos >= 0;
# - soma dos pesos aproximadamente 1;
# - nenhum critério foi perdido silenciosamente.
#
# ============================================================
```


# 94. Tolerância numérica

Registrar:

```text
CRITIC_NUMERICAL_TOLERANCE = TO_BE_FILLED
```


# 95. Teste com exemplo simples

A implementação deverá ser testada em um caso pequeno cuja resposta possa ser verificada manualmente.


# 96. Permutação de critérios

Como teste adicional, alterar a ordem das colunas não deve alterar a associação entre:

```text
nome do critério
```

e:

```text
peso correspondente
```


# 97. Permutação de alternativas

Alterar a ordem das linhas não deverá alterar os pesos CRITIC, desde que os mesmos dados permaneçam presentes.


# 98. Peso CRITIC não é juízo técnico

Um peso alto significa maior informação segundo a formulação utilizada.

Não significa automaticamente:

```text
critério tecnicamente mais importante
```


# 99. Peso pequeno

Um peso pequeno também não significa:

```text
critério sem importância técnica
```


# 100. Conformidade permanece separada

Os pesos não eliminam a necessidade de comunicar:

```text
status de conformidade
```


# 101. Resultado dos critérios

Após execução:

```text
CRITERIA_STATUS = TO_BE_FILLED
N_FINAL_CRITERIA = TO_BE_FILLED
```


# 102. Resultado da matriz

Registrar:

```text
DECISION_MATRIX_STATUS = TO_BE_FILLED
N_ALTERNATIVES = TO_BE_FILLED
N_CRITERIA = TO_BE_FILLED
```


# 103. Resultado da normalização

Registrar:

```text
NORMALIZATION_STATUS = TO_BE_FILLED
PRIMARY_NORMALIZATION_METHOD = TO_BE_FILLED
```


# 104. Resultado do CRITIC

Registrar:

```text
CRITIC_STATUS = TO_BE_FILLED
CRITIC_CORRELATION_METHOD = TO_BE_FILLED
```


# 105. Pesos

Somente após execução:

```text
CRITIC_WEIGHTS = TO_BE_FILLED
```


# 106. Critério de maior peso

Somente após execução:

```text
HIGHEST_WEIGHT_CRITERION = TO_BE_FILLED
```


# 107. Critério de menor peso

Somente após execução:

```text
LOWEST_WEIGHT_CRITERION = TO_BE_FILLED
```


# 108. Interpretação

A interpretação deverá considerar conjuntamente:

```text
dispersão
+
correlação
+
significado técnico
```


# 109. Não interpretar apenas o peso

Evitar conclusões como:

```text
“o critério X é o mais importante”
```

Preferir formulações do tipo:

```text
“o critério X recebeu maior peso informacional segundo o CRITIC”
```


# 110. Critérios com pesos próximos

Se vários pesos forem semelhantes, registrar essa proximidade.

Não exagerar diferenças pequenas.


# 111. Precisão

Calcular com precisão completa.

Arredondar somente para:

```text
tabelas
texto
slides
```


# 112. Tabela para comunicação

Uma tabela resumida poderá apresentar:

```text
critério
direção
unidade
peso CRITIC
```


# 113. Matriz para Vitor

Vitor deverá receber inequivocamente:

```text
matriz de decisão original
matriz normalizada/orientada utilizada
vetor de pesos
direções
nomes dos critérios
nomes das alternativas
```


# 114. Metadados para Vitor

Registrar:

```text
ORIENTATION_STATUS = TO_BE_FILLED
NORMALIZATION_METHOD = TO_BE_FILLED
CORRELATION_METHOD = TO_BE_FILLED
```


# 115. Aviso sobre orientação

O handoff deverá responder explicitamente:

```text
a matriz entregue já está orientada como maior = melhor?
```

Registrar:

```text
HIGHER_IS_BETTER_AFTER_NORMALIZATION = TO_BE_FILLED
```


# 116. Prevenção de dupla transformação

Se:

```text
HIGHER_IS_BETTER_AFTER_NORMALIZATION = TRUE
```

Vitor não deverá inverter novamente critérios COST.


# 117. Artefatos futuros

Quando executado:

```text
CRITERIA_TABLE = TO_BE_FILLED
DECISION_MATRIX_ARTIFACT = TO_BE_FILLED
NORMALIZED_MATRIX_ARTIFACT = TO_BE_FILLED
CRITIC_CORRELATION_ARTIFACT = TO_BE_FILLED
CRITIC_WEIGHTS_ARTIFACT = TO_BE_FILLED
```


# 118. Nenhum artefato agora

Nesta fase:

```text
CRITIC_ARTIFACTS = NOT_GENERATED
```


# 119. Resultados não devem ser digitados manualmente

Pesos, matrizes e tabelas devem ser derivados da execução real.


# 120. Reprodutibilidade

Deve ser possível reconstruir:

```text
base canônica
↓
critérios
↓
matriz
↓
normalização
↓
CRITIC
↓
pesos
```

sem edição manual oculta.


# 121. Decisões metodológicas

Registrar:

```text
RELATED_DECISIONS = TO_BE_FILLED
```


# 122. Decisões que podem exigir DEC

Exemplos:

```text
seleção/exclusão de critério importante
tratamento de TARGET
método principal de normalização
método de correlação
mudança da formulação padrão do CRITIC
```


# 123. Limitações

Registrar:

```text
CRITIC_LIMITATIONS = TO_BE_FILLED
```


# 124. Possíveis limitações

Somente quando observadas:

```text
poucas alternativas
correlações instáveis
critério com baixa dispersão
missing
redundância residual
dependência do método de normalização
```


# 125. Robustez dos pesos

A robustez dos pesos poderá ser investigada posteriormente por Vitor em conjunto com a robustez do ranking.

Não expandir esta etapa desnecessariamente.


# 126. O que esta etapa entrega

Entrega:

```text
critérios finais
+
direções
+
matriz de decisão
+
matriz normalizada/orientada
+
pesos CRITIC
+
limitações
+
metadados metodológicos
```


# 127. O que esta etapa não entrega

Não entrega:

```text
ranking TOPSIS
cenários finais
Pareto
sensibilidade final
robustez final
vencedor definitivo
```


# 128. Handoff para Vitor

Ao finalizar, atualizar:

```text
handoffs/02_BENJAMIN_to_VITOR.md
```


# 129. Conteúdo mínimo do handoff

Vitor deverá receber:

```text
CANONICAL_DATA_VERSION
FINAL_CRITERIA
CRITERION_DIRECTION
DECISION_MATRIX_VERSION
NORMALIZATION_METHOD
NORMALIZED_MATRIX_VERSION
HIGHER_IS_BETTER_AFTER_NORMALIZATION
CRITIC_CORRELATION_METHOD
CRITIC_WEIGHTS
CONFORMITY_STATUS
OPEN_ISSUES
LIMITATIONS
```


# 130. Revisão cruzada

Antes do handoff:

```text
[ ] critérios revisados
[ ] direções revisadas
[ ] TARGET revisados
[ ] matriz revisada
[ ] normalização revisada
[ ] correlação revisada
[ ] fórmula CRITIC revisada
[ ] pesos revisados
[ ] soma dos pesos revisada
[ ] associação por nomes revisada
```


# 131. Critério de aprovação

Esta etapa poderá ser aprovada quando:

```text
critérios justificados
+
matriz válida
+
normalização definida
+
CRITIC validado
+
pesos reproduzíveis
+
handoff completo
```


# 132. Próxima etapa

A próxima análise será:

```text
analysis/10_VITOR_topsis.qmd
```


# 133. Status final

Possíveis estados:

```text
DRAFT
UNDER_REVIEW
APPROVED
BLOCKED
SUPERSEDED
```

Estado atual:

```text
STAGE_STATUS = DRAFT
```


# 134. Estado atual do caderno

```text
NOTEBOOK_STATUS = BASE_PREPARED

CRITERIA_STATUS = NOT_FINALIZED

DECISION_MATRIX_STATUS = NOT_CREATED

NORMALIZATION_STATUS = NOT_EXECUTED

CRITIC_STATUS = NOT_EXECUTED

CODE_STATUS = NOT_IMPLEMENTED

RESULTS_STATUS = NOT_GENERATED

TOPSIS_STATUS = NOT_EXECUTED
```


# 135. Princípio final

> O CRITIC não decide sozinho quais critérios pertencem ao problema e não representa importância técnica absoluta. Seu papel é atribuir pesos informacionais aos critérios já definidos, combinando contraste e conflito entre eles. A validade dos pesos depende da qualidade da base, da definição da matriz de decisão, da orientação dos critérios e da transparência das escolhas metodológicas.