---
title: "10 — TOPSIS e Ranking Principal"
subtitle: "Sistema Adaptativo de Classificação Multicritério de Fluidos de Corte"
author: "Vitor"
date: last-modified
lang: pt-BR

format:
  html:
    toc: true
    toc-depth: 3
    number-sections: true
    code-fold: true
    code-tools: true
    embed-resources: true

execute:
  echo: true
  warning: true
  message: false
  freeze: auto
---

<!--
============================================================
10_VITOR_TOPSIS.QMD
============================================================

RESPONSÁVEL
Vitor

FINALIDADE

Aplicar o TOPSIS utilizando a representação multicritério
aprovada e entregue por Benjamin.

Esta etapa deverá:

1. validar a entrada recebida;
2. confirmar a orientação dos critérios;
3. combinar matriz normalizada e pesos;
4. calcular as soluções ideal positiva e negativa;
5. calcular as distâncias;
6. calcular os coeficientes de proximidade;
7. produzir o ranking principal;
8. analisar gaps e quase empates;
9. integrar status de conformidade;
10. preparar as análises de cenários e robustez.

REGRA CENTRAL

Vitor NÃO deverá:

- redefinir critérios;
- alterar pesos CRITIC silenciosamente;
- inverter novamente critérios já orientados;
- escolher normalização pelo ranking produzido;
- arredondar antes dos cálculos;
- declarar vencedor definitivo antes da robustez.

Nesta fase:

TOPSIS_STATUS = NOT_EXECUTED
PRIMARY_RANKING_STATUS = NOT_GENERATED
ROBUSTNESS_STATUS = NOT_EXECUTED

============================================================
-->


# 1. Identificação

**Projeto:** Sistema Adaptativo de Classificação Multicritério de Fluidos de Corte

**Etapa:** 10 — TOPSIS e Ranking Principal

**Responsável:** Vitor

**Status:** `DRAFT`

**Entrada principal:** resultados aprovados de Benjamin

**Handoff de entrada:**

```text
handoffs/02_BENJAMIN_to_VITOR.md
```

**Próxima etapa:**

```text
analysis/11_VITOR_cenarios_pareto.qmd
```


# 2. Objetivo

O objetivo desta etapa é calcular o ranking multicritério principal das alternativas por TOPSIS, utilizando exclusivamente a matriz e os pesos aprovados.

Fluxo:

```text
matriz normalizada/orientada
+
pesos CRITIC
↓
matriz ponderada
↓
ideal positivo
↓
ideal negativo
↓
distâncias
↓
coeficiente de proximidade
↓
ranking
↓
gaps
↓
interpretação
```


# 3. Pré-condição

Antes de iniciar:

```text
[ ] handoff de Benjamin aprovado
[ ] critérios finais conhecidos
[ ] direções conhecidas
[ ] matriz de decisão disponível
[ ] normalização definida
[ ] matriz normalizada disponível
[ ] orientação da matriz explicitada
[ ] pesos CRITIC validados
[ ] soma dos pesos validada
[ ] conformidade disponível
[ ] limitações conhecidas
```


# 4. Versões de entrada

Registrar:

```text
CANONICAL_DATA_VERSION = TO_BE_FILLED
DECISION_MATRIX_VERSION = TO_BE_FILLED
NORMALIZED_MATRIX_VERSION = TO_BE_FILLED
CRITIC_WEIGHTS_VERSION = TO_BE_FILLED
CONFORMITY_VERSION = TO_BE_FILLED
```


# 5. Metadados recebidos

Registrar:

```text
FINAL_CRITERIA = TO_BE_FILLED
CRITERION_DIRECTION = TO_BE_FILLED
NORMALIZATION_METHOD = TO_BE_FILLED
HIGHER_IS_BETTER_AFTER_NORMALIZATION = TO_BE_FILLED
CRITIC_CORRELATION_METHOD = TO_BE_FILLED
```


# 6. Regra de congelamento

Vitor deverá considerar como congelados:

```text
critérios
direções
normalização principal
pesos CRITIC
```

salvo reabertura formal da etapa de Benjamin.


# 7. Problema upstream

Se for detectado erro em:

```text
peso
critério
direção
matriz
normalização
```

o procedimento será:

```text
registrar
↓
interromper análise afetada
↓
retornar para Benjamin
↓
receber nova versão
↓
reexecutar downstream
```


# 8. Ambiente

Registrar futuramente:

```text
R_VERSION = TO_BE_FILLED
PACKAGES = TO_BE_FILLED
```


# 9. Configuração

```{r}
# ============================================================
# CONFIGURAÇÃO
# ============================================================
#
# Implementar por Vitor.
#
# Poderá incluir:
#
# - carregamento das matrizes;
# - carregamento dos pesos;
# - tolerância numérica;
# - funções de TOPSIS;
# - parâmetros de apresentação.
#
# ============================================================
```


# 10. Carregamento das entradas

```{r}
# ============================================================
# CARREGAMENTO
# ============================================================
#
# Carregar:
#
# - matriz normalizada/orientada;
# - pesos CRITIC;
# - nomes das alternativas;
# - nomes dos critérios;
# - status de conformidade.
#
# ============================================================
```


# 11. Validação dimensional

Se:

```text
n = número de alternativas
m = número de critérios
```

então a matriz deverá possuir:

\[
n \times m
\]

e o vetor de pesos deverá possuir:

\[
m
\]

elementos.


# 12. Validação dos nomes

Confirmar:

```text
[ ] nomes dos critérios coincidem entre matriz e pesos
[ ] nenhum critério ausente
[ ] nenhum peso extra
[ ] nomes das alternativas preservados
```


# 13. Associação por nome

O pareamento deverá ser feito por:

```text
criterion_name
```

e não apenas por posição.


# 14. Validação dos pesos

Confirmar:

\[
w_j \ge 0
\]

e:

\[
\sum_{j=1}^{m} w_j \approx 1
\]

Registrar:

```text
WEIGHT_VALIDATION_STATUS = TO_BE_FILLED
```


# 15. Finitude

Confirmar ausência inesperada de:

```text
NA
NaN
Inf
-Inf
```

na matriz e nos pesos.


# 16. Orientação

Antes do TOPSIS, responder explicitamente:

```text
todos os critérios já estão orientados como maior = melhor?
```

Registrar:

```text
HIGHER_IS_BETTER_AFTER_NORMALIZATION = TO_BE_FILLED
```


# 17. Regra contra dupla inversão

Se:

```text
HIGHER_IS_BETTER_AFTER_NORMALIZATION = TRUE
```

então:

```text
NÃO inverter critérios COST novamente
```


# 18. Caso a orientação ainda não esteja resolvida

Se a matriz recebida ainda mantiver direções diferentes:

```text
STATUS = BLOCKED
```

até que a regra aprovada esteja inequivocamente definida.


# 19. Matriz normalizada

Representar por:

\[
R=[r_{ij}]
\]

com:

```text
i = alternativa
j = critério
```


# 20. Matriz ponderada

A matriz ponderada será:

\[
v_{ij}=w_jr_{ij}
\]


# 21. Código da matriz ponderada

```{r}
# ============================================================
# MATRIZ PONDERADA
# ============================================================
#
# Implementar por Vitor.
#
# Para cada critério j:
#
# v_ij = r_ij * w_j
#
# Preservar:
#
# - nomes das alternativas;
# - nomes dos critérios.
#
# ============================================================
```


# 22. Validação da ponderação

Confirmar:

```text
[ ] dimensões preservadas
[ ] nomes preservados
[ ] pesos aplicados ao critério correto
[ ] nenhum NA/NaN/Inf criado
```


# 23. Matriz ponderada

Registrar futuramente:

```text
WEIGHTED_MATRIX_STATUS = TO_BE_FILLED
```


# 24. Solução ideal positiva

Quando todos os critérios já estiverem orientados como:

```text
maior = melhor
```

a solução ideal positiva será:

\[
v_j^+
=
\max_i v_{ij}
\]


# 25. Solução ideal negativa

\[
v_j^-
=
\min_i v_{ij}
\]


# 26. Vetores ideais

Registrar:

```text
POSITIVE_IDEAL = TO_BE_FILLED
NEGATIVE_IDEAL = TO_BE_FILLED
```


# 27. Validação do ideal positivo

Para cada critério:

```text
v_j^+
```

deve pertencer ao domínio dos valores ponderados observados segundo a formulação usada.


# 28. Validação do ideal negativo

O mesmo se aplica a:

```text
v_j^-
```


# 29. Código dos ideais

```{r}
# ============================================================
# SOLUÇÕES IDEAIS
# ============================================================
#
# Implementar por Vitor.
#
# Antes do cálculo, confirmar a orientação da matriz.
#
# ============================================================
```


# 30. Distância à solução ideal positiva

Para cada alternativa:

\[
S_i^+
=
\sqrt{
\sum_{j=1}^{m}
(v_{ij}-v_j^+)^2
}
\]


# 31. Distância à solução ideal negativa

\[
S_i^-
=
\sqrt{
\sum_{j=1}^{m}
(v_{ij}-v_j^-)^2
}
\]


# 32. Código das distâncias

```{r}
# ============================================================
# DISTÂNCIAS TOPSIS
# ============================================================
#
# Implementar por Vitor.
#
# Calcular:
#
# S_i^+
# S_i^-
#
# para todas as alternativas.
#
# ============================================================
```


# 33. Não negatividade das distâncias

Validar:

\[
S_i^+ \ge 0
\]

e:

\[
S_i^- \ge 0
\]


# 34. Coeficiente de proximidade

O coeficiente TOPSIS será:

\[
C_i
=
\frac{S_i^-}
{S_i^+ + S_i^-}
\]


# 35. Interpretação

Em geral:

```text
C_i mais próximo de 1
→ alternativa mais próxima do ideal positivo
e mais distante do ideal negativo
```


# 36. Intervalo

Validar:

\[
0\le C_i\le1
\]

dentro da tolerância numérica.


# 37. Denominador

Verificar:

\[
S_i^+ + S_i^- > 0
\]

para cada alternativa.


# 38. Caso degenerado

Se:

\[
S_i^+ + S_i^- = 0
\]

o caso deverá ser tratado explicitamente.

Não produzir `NaN` silenciosamente.


# 39. Código do coeficiente

```{r}
# ============================================================
# COEFICIENTE DE PROXIMIDADE
# ============================================================
#
# Implementar por Vitor.
#
# C_i = S_i^- / (S_i^+ + S_i^-)
#
# ============================================================
```


# 40. Tabela TOPSIS

Estrutura futura:

| Fluido | \(S_i^+\) | \(S_i^-\) | \(C_i\) |
|---|---:|---:|---:|
| `TO_BE_FILLED` |  |  |  |


# 41. Ranking

Ordenar as alternativas por:

```text
C_i decrescente
```


# 42. Posição

Registrar:

```text
rank = 1, 2, ..., n
```


# 43. Tabela do ranking

| Posição | Fluido | Coeficiente TOPSIS |
|---:|---|---:|
| 1 | `TO_BE_FILLED` |  |
| 2 | `TO_BE_FILLED` |  |
| ... | ... | ... |


# 44. Precisão

O ranking deverá utilizar:

```text
coeficientes em precisão completa
```

e não valores previamente arredondados.


# 45. Arredondamento

Somente depois da ordenação poderá ser aplicado arredondamento para comunicação.


# 46. Empate exato

Se dois coeficientes forem exatamente iguais dentro da regra numérica escolhida:

```text
TIE_STATUS = TO_BE_FILLED
```


# 47. Não criar desempate arbitrário

Não desempatar usando:

```text
ordem alfabética
linha da planilha
preferência pessoal
```

sem regra metodológica definida.


# 48. Quase empate

Mesmo sem empate exato, diferenças muito pequenas devem ser destacadas.

Registrar:

```text
NEAR_TIE_STATUS = TO_BE_FILLED
```


# 49. Gap entre posições

Definir, para posições consecutivas:

\[
\Delta_i
=
C_{(i)}-C_{(i+1)}
\]

onde:

```text
C_(i)
```

representa o coeficiente da posição \(i\).


# 50. Gap entre primeiro e segundo

\[
\Delta_{1,2}
=
C_{(1)}-C_{(2)}
\]


# 51. Interpretação do gap

Gap pequeno sugere que o primeiro lugar pode depender fortemente de:

```text
pesos
normalização
critério
alternativa
```

e portanto merece atenção na robustez.


# 52. Não definir limiar arbitrário

Não classificar automaticamente:

```text
gap pequeno
```

sem justificar a escala utilizada.


# 53. Ranking principal

Registrar somente após execução:

```text
PRIMARY_RANKING = TO_BE_FILLED
```


# 54. Primeiro colocado

Somente após execução:

```text
PRIMARY_TOP_1 = TO_BE_FILLED
```


# 55. Top 3

Somente após execução:

```text
PRIMARY_TOP_3 = TO_BE_FILLED
```


# 56. Status do ranking

O ranking desta etapa deve ser chamado de:

```text
RANKING PRINCIPAL
```

e não ainda de:

```text
RANKING DEFINITIVO
```


# 57. Motivo

Ainda faltam:

```text
cenários
Pareto
sensibilidade
leave-one-criterion-out
normalização alternativa
leave-one-alternative-out
robustez
```


# 58. Conformidade

Integrar ao ranking informação de:

```text
analysis/08_BENJAMIN_conformidade.qmd
```


# 59. Não misturar pontuação e conformidade

A tabela pode conter:

```text
posição
coeficiente TOPSIS
status de conformidade
```

sem transformar conformidade em parte do coeficiente, salvo decisão metodológica prévia.


# 60. Estrutura de comunicação

| Rank | Fluido | TOPSIS | Conformidade |
|---:|---|---:|---|
| `TO_BE_FILLED` |  |  |  |


# 61. Alternativa não conforme

Uma alternativa poderá aparecer bem posicionada e ainda assim possuir status:

```text
NON_COMPLIANT
```

Isso deverá ser mostrado, não escondido.


# 62. Alternativa não avaliável

Se conformidade não puder ser determinada:

```text
NOT_EVALUABLE
```

deve permanecer explícito.


# 63. Peso e contribuição

Quando útil, Vitor poderá investigar a contribuição ponderada dos critérios para compreender o resultado.

Registrar:

```text
CONTRIBUTION_ANALYSIS_STATUS = TO_BE_FILLED
```


# 64. Contribuição não é decomposição causal

Evitar afirmar que um critério:

```text
causou
```

a posição final.

Preferir:

```text
contribuiu para diferenciar
```


# 65. Perfil do primeiro colocado

Após execução, poderá ser descrito:

```text
em quais critérios está próximo do ideal
em quais está distante
onde possui limitações
```


# 66. Perfil do segundo colocado

Também deve ser analisado quando o gap for pequeno.


# 67. Comparação do top 3

Uma tabela de critérios poderá ser útil para entender diferenças entre:

```text
1º
2º
3º
```


# 68. Não selecionar apenas critérios favoráveis

A comparação deve mostrar o conjunto relevante, não apenas variáveis que favoreçam o primeiro colocado.


# 69. Figura do ranking

Poderá ser gerada uma figura do coeficiente TOPSIS.

```{r}
# ============================================================
# FIGURA DO RANKING
# ============================================================
#
# Implementar se útil.
#
# Mostrar:
#
# - alternativas;
# - coeficiente C_i;
# - ordem;
# - rótulos legíveis.
#
# ============================================================
```


# 70. Gráfico de barras

Se utilizado, ordenar de acordo com o ranking.


# 71. Dotplot

Pode ser preferível quando houver poucas alternativas.


# 72. Mostrar gaps

Uma visualização deve permitir perceber proximidade entre coeficientes.


# 73. Não exagerar o eixo

Evitar escolhas gráficas que façam diferenças pequenas parecerem enormes.


# 74. Validação do TOPSIS

```{r}
# ============================================================
# VALIDAÇÃO TOPSIS
# ============================================================
#
# Confirmar:
#
# - pesos válidos;
# - matriz válida;
# - ideais corretos;
# - distâncias >= 0;
# - C_i entre 0 e 1;
# - nenhuma alternativa perdida;
# - ordenação correta;
# - nomes preservados.
#
# ============================================================
```


# 75. Teste com caso simples

A função TOPSIS deverá ser testada com exemplo pequeno verificável manualmente.


# 76. Alternativa ideal

Em um caso de teste, se uma alternativa coincidir exatamente com o ideal positivo:

\[
S_i^+=0
\]

e o coeficiente deverá refletir essa condição corretamente.


# 77. Alternativa anti-ideal

Se coincidir com o ideal negativo:

\[
S_i^-=0
\]

o comportamento também deverá ser validado.


# 78. Permutação das linhas

Reordenar as alternativas na entrada não deve alterar o resultado associado a cada nome.


# 79. Permutação das colunas

Reordenar critérios, pesos e metadados conjuntamente não deve alterar o resultado.


# 80. Associação por nomes

Esse teste é importante para detectar erro de pareamento entre:

```text
peso
```

e:

```text
critério
```


# 81. Reprodutibilidade

Para as mesmas entradas:

```text
mesmo ranking
```

deve ser produzido.


# 82. Aleatoriedade

O TOPSIS principal é determinístico.

Não criar seed se não houver componente aleatório.


# 83. Resultados principais

Após execução:

```text
TOPSIS_STATUS = TO_BE_FILLED
PRIMARY_RANKING_STATUS = TO_BE_FILLED
PRIMARY_TOP_1 = TO_BE_FILLED
PRIMARY_TOP_3 = TO_BE_FILLED
GAP_1_2 = TO_BE_FILLED
```


# 84. Coeficientes

Registrar:

```text
TOPSIS_COEFFICIENTS = TO_BE_FILLED
```


# 85. Achados

Registrar:

```text
TOPSIS_FINDING_1 = TO_BE_FILLED
TOPSIS_FINDING_2 = TO_BE_FILLED
TOPSIS_FINDING_3 = TO_BE_FILLED
```


# 86. Linguagem de interpretação

Preferir:

```text
“obteve maior coeficiente TOPSIS no cenário principal”
```

em vez de:

```text
“é definitivamente o melhor fluido”
```


# 87. Interpretação do primeiro lugar

A conclusão deve refletir apenas:

```text
dados
+
critérios
+
normalização
+
pesos
```

do cenário principal.


# 88. Dependência metodológica

Registrar explicitamente que o ranking pode depender de:

```text
conjunto de critérios
normalização
pesos
alternativas presentes
```


# 89. Limitações

Registrar:

```text
TOPSIS_LIMITATIONS = TO_BE_FILLED
```


# 90. Possíveis limitações

Somente se realmente observadas:

```text
gap pequeno
pesos concentrados
poucas alternativas
proximidade entre coeficientes
dependência da normalização
```


# 91. Artefatos futuros

Quando executado:

```text
WEIGHTED_MATRIX_ARTIFACT = TO_BE_FILLED
IDEAL_SOLUTIONS_ARTIFACT = TO_BE_FILLED
TOPSIS_RESULTS_ARTIFACT = TO_BE_FILLED
PRIMARY_RANKING_ARTIFACT = TO_BE_FILLED
TOPSIS_FIGURE = TO_BE_FILLED
```


# 92. Nenhum artefato agora

Nesta fase:

```text
TOPSIS_ARTIFACTS = NOT_GENERATED
```


# 93. Decisões metodológicas

Registrar:

```text
RELATED_DECISIONS = TO_BE_FILLED
```


# 94. Não criar nova decisão sem necessidade

Vitor deve aplicar a metodologia recebida.

Decisões novas surgem apenas se aparecer situação não prevista que exija escolha real.


# 95. Saída para cenários

A próxima etapa deverá receber:

```text
PRIMARY_RANKING
TOPSIS_COEFFICIENTS
CRITIC_WEIGHTS
NORMALIZATION_METHOD
CONFORMITY_STATUS
GAPS
LIMITATIONS
```


# 96. Cenários

As variações de preferência e pesos serão tratadas em:

```text
analysis/11_VITOR_cenarios_pareto.qmd
```


# 97. Pareto

A fronteira de Pareto também será tratada na próxima etapa e não depende dos pesos CRITIC.


# 98. Robustez

A conclusão final sobre estabilidade será tratada em:

```text
analysis/12_VITOR_robustez.qmd
```


# 99. O que esta etapa entrega

Entrega:

```text
matriz ponderada
+
soluções ideais
+
distâncias
+
coeficientes TOPSIS
+
ranking principal
+
gaps
+
integração com conformidade
```


# 100. O que esta etapa não entrega

Não entrega ainda:

```text
ranking definitivo
robustez final
estabilidade sob cenários
Pareto
LOCO
LOAO
rank reversal
```


# 101. Revisão cruzada

Antes de avançar:

```text
[ ] entrada de Benjamin conferida
[ ] pesos conferidos
[ ] nomes conferidos
[ ] orientação conferida
[ ] nenhuma dupla inversão
[ ] matriz ponderada conferida
[ ] ideais conferidos
[ ] distâncias conferidas
[ ] coeficientes conferidos
[ ] ranking conferido
[ ] conformidade integrada corretamente
```


# 102. Critério de conclusão

Esta etapa estará pronta quando:

```text
TOPSIS reproduzível
+
ranking principal validado
+
gaps documentados
+
conformidade associada
+
entradas para cenários preparadas
```


# 103. Status final

Possíveis estados:

```text
DRAFT
UNDER_REVIEW
APPROVED
BLOCKED
SUPERSEDED
```

Estado atual:

```text
STAGE_STATUS = DRAFT
```


# 104. Estado atual do caderno

```text
NOTEBOOK_STATUS = BASE_PREPARED

TOPSIS_STATUS = NOT_EXECUTED

PRIMARY_RANKING_STATUS = NOT_GENERATED

CODE_STATUS = NOT_IMPLEMENTED

RESULTS_STATUS = NOT_GENERATED

SCENARIO_STATUS = NOT_EXECUTED

PARETO_STATUS = NOT_EXECUTED

ROBUSTNESS_STATUS = NOT_EXECUTED
```


# 105. Princípio final

> O TOPSIS produz uma ordenação relativa às escolhas metodológicas e aos dados fornecidos. O primeiro colocado no cenário principal deve ser tratado como resultado do modelo principal, não como conclusão definitiva antes das análises de cenários, Pareto, sensibilidade e robustez.