---
title: "11 — Cenários e Análise de Pareto"
subtitle: "Sistema Adaptativo de Classificação Multicritério de Fluidos de Corte"
author: "Vitor"
date: last-modified
lang: pt-BR

format:
  html:
    toc: true
    toc-depth: 3
    number-sections: true
    code-fold: true
    code-tools: true
    embed-resources: true

execute:
  echo: true
  warning: true
  message: false
  freeze: auto
---

<!--
============================================================
11_VITOR_CENARIOS_PARETO.QMD
============================================================

RESPONSÁVEL
Vitor

FINALIDADE

Avaliar o comportamento do ranking sob diferentes cenários de
preferência e analisar a eficiência das alternativas por meio
da fronteira de Pareto.

Esta etapa possui dois blocos distintos:

A. CENÁRIOS
   - modifica pesos/preferências;
   - recalcula TOPSIS;
   - compara posições;
   - avalia estabilidade.

B. PARETO
   - não utiliza pesos;
   - identifica relações de dominância;
   - identifica alternativas não dominadas;
   - mostra trade-offs entre critérios.

IMPORTANTE

Não interpretar:

frequência de vitória em cenários

como:

probabilidade real de um fluido ser o melhor.

Também não interpretar:

alternativa Pareto-eficiente

como:

vencedora do ranking.

Nesta fase:

SCENARIO_STATUS = NOT_EXECUTED
PARETO_STATUS = NOT_EXECUTED
ROBUSTNESS_STATUS = NOT_EXECUTED

============================================================
-->


# 1. Identificação

**Projeto:** Sistema Adaptativo de Classificação Multicritério de Fluidos de Corte

**Etapa:** 11 — Cenários e Pareto

**Responsável:** Vitor

**Status:** `DRAFT`

**Entrada principal:** ranking TOPSIS principal

**Entrada auxiliar:** critérios, pesos, matriz normalizada e conformidade

**Etapa anterior:**

```text
analysis/10_VITOR_topsis.qmd
```

**Próxima etapa:**

```text
analysis/12_VITOR_robustez.qmd
```


# 2. Objetivo

Esta etapa deverá responder duas perguntas diferentes:

```text
1. O ranking muda quando as preferências sobre os critérios mudam?

2. Quais alternativas são não dominadas considerando
   simultaneamente os critérios?
```


# 3. Fluxo geral

```text
ranking principal
│
├── cenários
│   ↓
│   novos pesos
│   ↓
│   TOPSIS
│   ↓
│   comparação de rankings
│
└── Pareto
    ↓
    critérios orientados
    ↓
    dominância
    ↓
    fronteira não dominada
```


# 4. Pré-condição

Antes de iniciar:

```text
[ ] TOPSIS principal concluído
[ ] ranking principal validado
[ ] matriz normalizada/orientada disponível
[ ] critérios finais conhecidos
[ ] pesos CRITIC conhecidos
[ ] orientação dos critérios conhecida
[ ] conformidade disponível
[ ] limitações do cenário principal conhecidas
```


# 5. Versões de entrada

Registrar:

```text
PRIMARY_TOPSIS_VERSION = TO_BE_FILLED
NORMALIZED_MATRIX_VERSION = TO_BE_FILLED
CRITIC_WEIGHTS_VERSION = TO_BE_FILLED
CONFORMITY_VERSION = TO_BE_FILLED
```


# 6. Regra de congelamento

Nesta etapa, não alterar:

```text
base canônica
critérios finais
direções
regra de normalização principal
```

sem reabertura formal da etapa correspondente.


# 7. Ambiente

Registrar futuramente:

```text
R_VERSION = TO_BE_FILLED
PACKAGES = TO_BE_FILLED
```


# 8. Configuração

```{r}
# ============================================================
# CONFIGURAÇÃO
# ============================================================
#
# Implementar por Vitor.
#
# Poderá incluir:
#
# - ranking principal;
# - matriz normalizada;
# - pesos CRITIC;
# - cenários definidos;
# - funções TOPSIS;
# - funções de dominância de Pareto.
#
# ============================================================
```


# 9. Parte A — Cenários

# 10. Finalidade dos cenários

Os cenários deverão avaliar como diferentes estruturas de preferência afetam o ranking.

Eles não devem ser escolhidos depois de observar qual fluido fica em primeiro.


# 11. Regra contra pós-seleção

É proibido:

```text
testar pesos aleatórios
↓
encontrar combinação que favorece um fluido
↓
chamar essa combinação de cenário relevante
```

Os cenários devem possuir justificativa independente do resultado.


# 12. Cenário-base

O cenário principal deverá reproduzir:

```text
pesos CRITIC
+
normalização principal
+
TOPSIS principal
```

Registrar:

```text
BASE_SCENARIO = TO_BE_FILLED
```


# 13. Reprodução do cenário-base

A implementação dos cenários deverá confirmar que:

```text
cenário-base
=
ranking principal
```

dentro da precisão numérica esperada.


# 14. Cenários alternativos

Possíveis tipos conceituais:

```text
ênfase em desempenho técnico
ênfase em economia
ênfase em estabilidade
pesos iguais
preferência específica justificada
```

A lista real deverá ser definida pelo grupo com base nos critérios efetivamente existentes.


# 15. Não criar cenário sem critério correspondente

Se não houver critério econômico validado, por exemplo, não criar cenário econômico apenas para preencher o relatório.


# 16. Registro dos cenários

Cada cenário deverá possuir:

```text
scenario_id
nome
descrição
justificativa
vetor de pesos
regra de construção
```


# 17. Tabela de cenários

Estrutura futura:

| Cenário | Descrição | Justificativa | Status |
|---|---|---|---|
| `TO_BE_FILLED` |  |  |  |


# 18. Vetores de peso

Para cada cenário:

\[
w_j^{(s)}
\]

onde:

```text
s = cenário
```


# 19. Propriedades dos pesos

Validar para cada cenário:

\[
w_j^{(s)} \ge 0
\]

e:

\[
\sum_j w_j^{(s)} \approx 1
\]


# 20. Pesos iguais

Se utilizado como cenário de referência:

\[
w_j=\frac{1}{m}
\]

para:

```text
m = número de critérios
```

Não tratá-lo automaticamente como metodologia principal.


# 21. Reponderação

Se um grupo de critérios receber maior importância, a regra deverá ser definida claramente.

Exemplo conceitual:

```text
multiplicar pesos do grupo por fator
↓
renormalizar
```

A regra real deverá ser documentada.


# 22. Renormalização

Após alterar pesos:

\[
w_j'
=
\frac{\tilde{w}_j}
{\sum_k\tilde{w}_k}
\]


# 23. Código dos cenários

```{r}
# ============================================================
# CENÁRIOS
# ============================================================
#
# Implementar por Vitor.
#
# Para cada cenário:
#
# 1. definir pesos;
# 2. validar;
# 3. calcular TOPSIS;
# 4. gerar ranking;
# 5. comparar com cenário-base.
#
# ============================================================
```


# 24. Mesma matriz

Quando o cenário altera apenas pesos:

```text
matriz normalizada
```

deverá permanecer a mesma.


# 25. Não recalcular CRITIC em cenário de preferência

Se o objetivo do cenário é testar uma preferência externa:

```text
não recalcular CRITIC
```

a menos que o próprio desenho metodológico do cenário determine isso explicitamente.


# 26. Resultado por cenário

Tabela futura:

| Cenário | Rank | Fluido | TOPSIS |
|---|---:|---|---:|
| `TO_BE_FILLED` |  |  |  |


# 27. Primeiro colocado por cenário

Registrar:

```text
SCENARIO_WINNERS = TO_BE_FILLED
```


# 28. Top 3 por cenário

Registrar:

```text
SCENARIO_TOP3 = TO_BE_FILLED
```


# 29. Mudança de posição

Para alternativa \(i\):

\[
\Delta rank_i^{(s)}
=
rank_i^{(s)}
-
rank_i^{(base)}
\]


# 30. Interpretação

Com essa definição:

```text
Δrank > 0
→ posição numérica aumentou
→ desempenho relativo piorou

Δrank < 0
→ posição numérica diminuiu
→ desempenho relativo melhorou
```


# 31. Comparação de posições

Estrutura futura:

| Fluido | Base | Cenário 1 | Cenário 2 | ... |
|---|---:|---:|---:|---:|
| `TO_BE_FILLED` |  |  |  |  |


# 32. Mudança do vencedor

Registrar:

```text
WINNER_CHANGE_STATUS = TO_BE_FILLED
```


# 33. Estabilidade do primeiro lugar

Perguntar:

```text
o mesmo fluido permanece em primeiro?
```

em todos ou na maioria dos cenários avaliados?


# 34. Frequência do primeiro lugar

Quando houver vários cenários:

\[
f_i^{(1)}
=
\frac{
\text{número de cenários em que } i \text{ fica em 1º}
}{
\text{número total de cenários}
}
\]


# 35. Regra de interpretação

Essa frequência representa:

```text
proporção dentro do conjunto de cenários estudados
```

e NÃO:

```text
probabilidade de ser o melhor na população
```


# 36. Frequência de top 3

Também poderá ser calculada:

\[
f_i^{(3)}
=
\frac{
\text{número de cenários em que } i \in top3
}{
N_{\text{cenários}}
}
\]


# 37. Não chamar de probabilidade

Evitar:

```text
“o fluido possui 80% de chance de ser o melhor”
```

quando o valor vier de cenários construídos.


# 38. Coeficientes por cenário

Além das posições, comparar:

```text
C_i
```

porque mudanças de posição podem ocorrer com diferenças muito pequenas.


# 39. Gap por cenário

Registrar:

\[
\Delta_{1,2}^{(s)}
=
C_{(1)}^{(s)}-C_{(2)}^{(s)}
\]


# 40. Quase empate por cenário

Registrar:

```text
SCENARIO_NEAR_TIES = TO_BE_FILLED
```


# 41. Visualização de cenários

Poderão ser utilizadas:

```text
heatmap de posições
parallel coordinates de ranking
dotplot dos coeficientes
tabela comparativa
```


# 42. Legibilidade

Se houver poucos cenários, uma tabela pode ser superior a um gráfico complexo.


# 43. Código de visualização

```{r}
# ============================================================
# VISUALIZAÇÃO DOS CENÁRIOS
# ============================================================
#
# Implementar apenas quando melhorar a interpretação.
#
# ============================================================
```


# 44. Cenários e conformidade

O status de conformidade não muda apenas porque o peso muda.

Manter:

```text
ranking do cenário
+
conformidade
```


# 45. Cenário não corrige não conformidade

Uma alternativa não conforme que sobe de posição continua não conforme.


# 46. Cenários relevantes

Registrar:

```text
RELEVANT_SCENARIOS = TO_BE_FILLED
```


# 47. Cenários descartados

Se algum cenário inicialmente proposto for descartado:

```text
DISCARDED_SCENARIOS = TO_BE_FILLED
```

com justificativa.


# 48. Parte B — Pareto

# 49. Objetivo da análise de Pareto

A análise de Pareto busca identificar alternativas para as quais não existe outra alternativa claramente melhor em todos os critérios relevantes.


# 50. Independência dos pesos

Pareto não utiliza:

```text
pesos CRITIC
```

ou:

```text
pesos de cenários
```


# 51. Entrada de Pareto

Registrar:

```text
PARETO_INPUT_MATRIX = TO_BE_FILLED
```


# 52. Orientação dos critérios

Antes da dominância, todos os critérios devem estar representados na mesma direção de preferência.

Preferencialmente:

```text
maior = melhor
```


# 53. Regra de orientação

Registrar:

```text
PARETO_HIGHER_IS_BETTER = TO_BE_FILLED
```


# 54. Não usar matriz ponderada

Para Pareto, em geral, não utilizar:

```text
matriz ponderada por CRITIC
```

porque isso introduziria preferências na dominância.


# 55. Escala e Pareto

Transformações monotônicas que preservam a ordem individual dos critérios não alteram a relação de dominância.

Ainda assim, registrar qual matriz foi utilizada.


# 56. Definição de dominância

Considerando todos os critérios como benefício, a alternativa \(a\) domina \(b\) se:

\[
x_{aj}\ge x_{bj}
\quad
\forall j
\]

e:

\[
x_{aj}>x_{bj}
\]

para pelo menos um critério.


# 57. Não dominância

Uma alternativa é Pareto-não-dominada quando nenhuma outra alternativa a domina.


# 58. Fronteira de Pareto

O conjunto das alternativas não dominadas forma a fronteira de Pareto de primeira camada.


# 59. Alternativa idêntica

Se duas alternativas possuírem exatamente os mesmos valores em todos os critérios:

```text
uma não deve dominar a outra apenas por igualdade
```


# 60. Auto-dominância

Uma alternativa nunca deve dominar a si mesma.


# 61. Código de dominância

```{r}
# ============================================================
# PARETO
# ============================================================
#
# Implementar por Vitor.
#
# Para cada par de alternativas:
#
# - comparar todos os critérios;
# - verificar weak dominance;
# - exigir superioridade estrita em pelo menos um critério;
# - impedir auto-dominância.
#
# ============================================================
```


# 62. Matriz de dominância

Quando útil, representar:

\[
D_{ab}
=
\begin{cases}
1, & \text{se } a \text{ domina } b\\
0, & \text{caso contrário}
\end{cases}
\]


# 63. Validação da diagonal

Deve valer:

\[
D_{aa}=0
\]


# 64. Número de dominadores

Para alternativa \(i\):

\[
d_i
=
\sum_{k}D_{ki}
\]


# 65. Pareto-eficiente

Se:

\[
d_i=0
\]

a alternativa pertence à fronteira de primeira ordem.


# 66. Resultado da fronteira

Registrar:

```text
PARETO_FRONT = TO_BE_FILLED
```


# 67. Alternativas dominadas

Registrar:

```text
DOMINATED_ALTERNATIVES = TO_BE_FILLED
```


# 68. Relações de dominância

Tabela futura:

| Dominante | Dominada |
|---|---|
| `TO_BE_FILLED` |  |


# 69. Número de alternativas dominadas

Registrar:

```text
N_DOMINATED = TO_BE_FILLED
N_NON_DOMINATED = TO_BE_FILLED
```


# 70. Camadas de Pareto

Se for útil, poderão ser construídas camadas sucessivas:

```text
Front 1
Front 2
Front 3
...
```

Isso é opcional.


# 71. Pareto layer

Registrar, se implementado:

```text
PARETO_LAYER_STATUS = TO_BE_FILLED
```


# 72. Não dominado não significa melhor

Uma alternativa pode ser não dominada por representar um trade-off extremo e ainda ter baixa posição no TOPSIS.


# 73. Dominada e ranking

Uma alternativa dominada por outra merece atenção interpretativa se aparecer acima de sua dominante no ranking.

Isso pode indicar necessidade de revisar:

```text
orientação
pesos
implementação
```

ou compreender efeitos específicos do método.


# 74. TOPSIS versus Pareto

Registrar:

```text
TOPSIS_PARETO_CONSISTENCY_STATUS = TO_BE_FILLED
```


# 75. Primeiro colocado e Pareto

Verificar se o primeiro colocado do TOPSIS pertence à fronteira de Pareto.

Registrar:

```text
TOP1_IS_PARETO_EFFICIENT = TO_BE_FILLED
```


# 76. Se o primeiro colocado for dominado

Esse resultado deverá ser investigado cuidadosamente antes de prosseguir.


# 77. Top 3 e Pareto

Registrar:

```text
TOP3_PARETO_STATUS = TO_BE_FILLED
```


# 78. Trade-offs

A fronteira deverá ajudar a identificar alternativas que representam diferentes compromissos entre critérios.


# 79. Número de critérios

Com muitos critérios, é comum que várias alternativas se tornem não dominadas.

Esse comportamento deverá ser considerado na interpretação.


# 80. Maldição da dimensionalidade em Pareto

À medida que o número de critérios aumenta:

```text
probabilidade de dominância pode diminuir
```

e a fronteira pode ficar grande.


# 81. Pareto como diagnóstico

Por isso, Pareto deve ser usado como:

```text
evidência complementar
```

e não como método único de classificação.


# 82. Visualização em dois critérios

Quando houver apenas dois critérios selecionados para ilustração:

```text
scatterplot
+
fronteira
```

pode facilitar a comunicação.


# 83. Visualização com mais critérios

Não é possível representar toda a fronteira multidimensional diretamente em um gráfico 2D sem perda de informação.


# 84. Não selecionar dois critérios arbitrariamente

Uma figura 2D deve ser claramente apresentada como projeção ou exemplo.


# 85. Código de visualização de Pareto

```{r}
# ============================================================
# FIGURAS DE PARETO
# ============================================================
#
# Implementar somente quando a representação escolhida for
# informativa.
#
# ============================================================
```


# 86. Tabela Pareto

Estrutura futura:

| Fluido | Pareto | Dominadores | Rank TOPSIS |
|---|---|---:|---:|
| `TO_BE_FILLED` |  |  |  |


# 87. Conformidade e Pareto

Também poderá ser apresentada:

```text
Pareto
+
conformidade
```

sem misturar os conceitos.


# 88. Pareto-eficiente não conforme

É possível existir uma alternativa:

```text
Pareto-eficiente
+
não conforme
```

Ela deverá continuar sinalizada como não conforme.


# 89. Resultados dos cenários

Somente após execução:

```text
SCENARIO_STATUS = TO_BE_FILLED
N_SCENARIOS = TO_BE_FILLED
SCENARIO_WINNERS = TO_BE_FILLED
```


# 90. Resultados de Pareto

Somente após execução:

```text
PARETO_STATUS = TO_BE_FILLED
PARETO_FRONT = TO_BE_FILLED
N_NON_DOMINATED = TO_BE_FILLED
```


# 91. Achados de cenários

Registrar:

```text
SCENARIO_FINDING_1 = TO_BE_FILLED
SCENARIO_FINDING_2 = TO_BE_FILLED
SCENARIO_FINDING_3 = TO_BE_FILLED
```


# 92. Achados de Pareto

Registrar:

```text
PARETO_FINDING_1 = TO_BE_FILLED
PARETO_FINDING_2 = TO_BE_FILLED
PARETO_FINDING_3 = TO_BE_FILLED
```


# 93. Interpretação integrada

Perguntas principais:

```text
o vencedor muda entre cenários?
o top 3 permanece estável?
quais alternativas são Pareto-eficientes?
o vencedor principal está na fronteira?
há alternativas dominadas bem posicionadas?
```


# 94. Não concluir robustez ainda

A análise de cenários contribui para robustez, mas ainda faltam testes estruturais.

Registrar:

```text
ROBUSTNESS_STATUS = NOT_EXECUTED
```


# 95. Limitações dos cenários

Registrar:

```text
SCENARIO_LIMITATIONS = TO_BE_FILLED
```


# 96. Limitações de Pareto

Registrar:

```text
PARETO_LIMITATIONS = TO_BE_FILLED
```


# 97. Cenários não representam população

Os cenários representam apenas as estruturas de preferência analisadas.


# 98. Pareto depende dos critérios

Alterar o conjunto de critérios pode alterar a fronteira.

Esse ponto será relevante na robustez.


# 99. Artefatos futuros de cenários

Quando executado:

```text
SCENARIO_WEIGHTS_ARTIFACT = TO_BE_FILLED
SCENARIO_RANKINGS_ARTIFACT = TO_BE_FILLED
SCENARIO_COMPARISON_TABLE = TO_BE_FILLED
SCENARIO_FIGURE = TO_BE_FILLED
```


# 100. Artefatos futuros de Pareto

```text
PARETO_FRONT_ARTIFACT = TO_BE_FILLED
DOMINANCE_MATRIX_ARTIFACT = TO_BE_FILLED
PARETO_TABLE = TO_BE_FILLED
PARETO_FIGURE = TO_BE_FILLED
```


# 101. Nenhum artefato agora

Nesta fase:

```text
SCENARIO_ARTIFACTS = NOT_GENERATED
PARETO_ARTIFACTS = NOT_GENERATED
```


# 102. Validação dos cenários

```{r}
# ============================================================
# VALIDAÇÃO DOS CENÁRIOS
# ============================================================
#
# Confirmar:
#
# - todos os pesos >= 0;
# - soma aproximadamente 1;
# - mesmas alternativas;
# - mesmos critérios;
# - cenário-base reproduz TOPSIS principal;
# - nenhuma dupla transformação;
# - nenhuma alteração silenciosa da matriz.
#
# ============================================================
```


# 103. Validação de Pareto

```{r}
# ============================================================
# VALIDAÇÃO DE PARETO
# ============================================================
#
# Confirmar:
#
# - critérios corretamente orientados;
# - diagonal da dominância = 0;
# - alternativa não domina a si mesma;
# - igualdade total não gera dominância;
# - todas as alternativas classificadas;
# - fronteira calculada corretamente.
#
# ============================================================
```


# 104. Teste simples de Pareto

A implementação deverá ser testada em exemplo manual onde as relações de dominância sejam conhecidas.


# 105. Permutação de linhas

Reordenar alternativas não deverá alterar:

```text
relações de dominância
fronteira
```


# 106. Permutação de critérios

Reordenar colunas, preservando os mesmos critérios, também não deverá alterar a dominância.


# 107. Decisões metodológicas

Registrar:

```text
RELATED_DECISIONS = TO_BE_FILLED
```


# 108. Decisões possíveis

Poderá ser necessário registrar formalmente:

```text
conjunto de cenários
regra de construção dos pesos
matriz utilizada para Pareto
uso ou não de camadas de Pareto
```


# 109. O que esta etapa entrega

Entrega:

```text
rankings por cenário
+
comparação com cenário-base
+
estabilidade preliminar
+
fronteira de Pareto
+
relações de dominância
+
trade-offs
```


# 110. O que esta etapa não entrega

Ainda não entrega:

```text
robustez final
sensibilidade sistemática
LOCO
normalização alternativa
LOAO
rank reversal
conclusão final
```


# 111. Entrada para robustez

A próxima etapa deverá receber:

```text
PRIMARY_RANKING
SCENARIO_RANKINGS
SCENARIO_WEIGHTS
PARETO_FRONT
DOMINANCE_RELATIONS
CONFORMITY_STATUS
LIMITATIONS
```


# 112. Próxima etapa

```text
analysis/12_VITOR_robustez.qmd
```


# 113. Checklist antes de avançar

```text
[ ] cenário-base reproduz ranking principal
[ ] cenários definidos antes da interpretação
[ ] pesos dos cenários válidos
[ ] justificativas registradas
[ ] mudanças do ranking analisadas
[ ] frequências não chamadas de probabilidades
[ ] Pareto calculado sem pesos
[ ] critérios Pareto orientados corretamente
[ ] auto-dominância impedida
[ ] alternativas idênticas tratadas corretamente
[ ] fronteira validada
[ ] relação TOPSIS × Pareto interpretada
[ ] conformidade mantida separada
```


# 114. Status final

Possíveis estados:

```text
DRAFT
UNDER_REVIEW
APPROVED
BLOCKED
SUPERSEDED
```

Estado atual:

```text
STAGE_STATUS = DRAFT
```


# 115. Estado atual do caderno

```text
NOTEBOOK_STATUS = BASE_PREPARED

SCENARIO_STATUS = NOT_EXECUTED

PARETO_STATUS = NOT_EXECUTED

CODE_STATUS = NOT_IMPLEMENTED

RESULTS_STATUS = NOT_GENERATED

ROBUSTNESS_STATUS = NOT_EXECUTED
```


# 116. Princípio final

> Os cenários mostram como o ranking responde a diferentes estruturas de preferência; Pareto mostra quais alternativas não são superadas simultaneamente em todos os critérios. Nenhuma dessas análises substitui a outra, e nenhuma delas deve ser interpretada isoladamente como prova definitiva de superioridade.