---
title: "12 — Sensibilidade e Robustez do Ranking"
subtitle: "Sistema Adaptativo de Classificação Multicritério de Fluidos de Corte"
author: "Vitor"
date: last-modified
lang: pt-BR

format:
  html:
    toc: true
    toc-depth: 3
    number-sections: true
    code-fold: true
    code-tools: true
    embed-resources: true

execute:
  echo: true
  warning: true
  message: false
  freeze: auto
---

<!--
============================================================
12_VITOR_ROBUSTEZ.QMD
============================================================

RESPONSÁVEL
Vitor

FINALIDADE

Avaliar a robustez do ranking multicritério antes que ele seja
tratado como resultado final do projeto.

A análise deverá investigar, quando aplicável:

1. sensibilidade dos pesos;
2. perturbações sistemáticas;
3. leave-one-criterion-out — LOCO;
4. normalizações alternativas;
5. métodos de correlação alternativos no CRITIC, quando
   metodologicamente justificados;
6. leave-one-alternative-out — LOAO;
7. rank reversal;
8. estabilidade do primeiro lugar;
9. estabilidade do top 3;
10. variação das posições;
11. variação dos coeficientes TOPSIS;
12. integração com cenários, Pareto e conformidade.

REGRA CENTRAL

Robustez não significa que o ranking nunca possa mudar.

A questão é:

quanto o resultado depende de decisões razoáveis ou pequenas
perturbações na metodologia?

IMPORTANTE

Frequência observada em simulações ou cenários:

NÃO É

probabilidade real de uma alternativa ser a melhor.

Nesta fase:

ROBUSTNESS_STATUS = NOT_EXECUTED
FINAL_RANKING_STATUS = NOT_APPROVED
RESULTS_STATUS = NOT_GENERATED

============================================================
-->


# 1. Identificação

**Projeto:** Sistema Adaptativo de Classificação Multicritério de Fluidos de Corte

**Etapa:** 12 — Sensibilidade e Robustez

**Responsável:** Vitor

**Status:** `DRAFT`

**Entrada principal:** ranking TOPSIS principal

**Entradas auxiliares:**

```text
pesos CRITIC
matriz de decisão
matriz normalizada
cenários
Pareto
conformidade
limitações metodológicas
```

**Etapas anteriores:**

```text
analysis/10_VITOR_topsis.qmd
analysis/11_VITOR_cenarios_pareto.qmd
```


# 2. Objetivo

O objetivo desta etapa é verificar se as conclusões do ranking permanecem razoavelmente estáveis diante de alterações metodológicas controladas.

Fluxo:

```text
ranking principal
↓
perturbações controladas
↓
reexecução
↓
comparação dos rankings
↓
estabilidade
↓
rank reversal
↓
síntese de robustez
↓
resultado final interpretável
```


# 3. Pergunta central

Esta etapa deverá responder:

```text
o ranking é uma conclusão estruturalmente estável
ou
depende fortemente de escolhas específicas?
```


# 4. Pré-condição

Antes de iniciar:

```text
[ ] TOPSIS principal concluído
[ ] ranking principal validado
[ ] cenários concluídos
[ ] Pareto concluído
[ ] pesos CRITIC disponíveis
[ ] critérios finais conhecidos
[ ] normalização principal conhecida
[ ] orientação conhecida
[ ] conformidade disponível
[ ] limitações conhecidas
```


# 5. Versões de entrada

Registrar:

```text
PRIMARY_RANKING_VERSION = TO_BE_FILLED
DECISION_MATRIX_VERSION = TO_BE_FILLED
NORMALIZED_MATRIX_VERSION = TO_BE_FILLED
CRITIC_WEIGHTS_VERSION = TO_BE_FILLED
SCENARIO_VERSION = TO_BE_FILLED
PARETO_VERSION = TO_BE_FILLED
CONFORMITY_VERSION = TO_BE_FILLED
```


# 6. Ranking de referência

Registrar:

```text
BASE_RANKING = TO_BE_FILLED
BASE_TOP1 = TO_BE_FILLED
BASE_TOP3 = TO_BE_FILLED
BASE_GAP_1_2 = TO_BE_FILLED
```


# 7. Regra de comparação

Todas as análises de robustez deverão ser comparadas com um cenário-base claramente definido.

Registrar:

```text
REFERENCE_CONFIGURATION = TO_BE_FILLED
```


# 8. Cenário-base

O cenário-base deverá refletir:

```text
critérios aprovados
+
normalização principal
+
CRITIC principal
+
TOPSIS principal
```


# 9. Ambiente

Registrar futuramente:

```text
R_VERSION = TO_BE_FILLED
PACKAGES = TO_BE_FILLED
```


# 10. Configuração

```{r}
# ============================================================
# CONFIGURAÇÃO DA ROBUSTEZ
# ============================================================
#
# Implementar por Vitor.
#
# Poderá incluir:
#
# - ranking-base;
# - matriz original;
# - critérios;
# - direções;
# - pesos;
# - métodos de normalização;
# - funções CRITIC;
# - funções TOPSIS;
# - parâmetros de sensibilidade;
# - seed, quando houver aleatoriedade.
#
# ============================================================
```


# 11. Estrutura da análise

A robustez poderá ser organizada em:

```text
A. sensibilidade dos pesos
B. LOCO
C. normalização alternativa
D. CRITIC alternativo, se justificado
E. LOAO
F. rank reversal
G. síntese global
```


# 12. Parte A — Sensibilidade dos pesos

# 13. Objetivo

Avaliar quanto o ranking muda quando os pesos são perturbados de forma controlada.


# 14. Peso principal

Seja:

\[
w_j
\]

o peso CRITIC principal do critério \(j\).


# 15. Perturbação

Uma forma geral de perturbação poderá ser:

\[
\tilde{w}_j
=
w_j(1+\delta_j)
\]

onde:

\[
\delta_j
\]

representa a perturbação aplicada.


# 16. Renormalização

Depois da perturbação:

\[
w_j'
=
\frac{\tilde{w}_j}
{\sum_k \tilde{w}_k}
\]


# 17. Validade dos pesos

Para toda configuração:

\[
w_j' \ge 0
\]

e:

\[
\sum_j w_j' \approx 1
\]


# 18. Intensidade das perturbações

Registrar:

```text
WEIGHT_PERTURBATION_LEVELS = TO_BE_FILLED
```

Os valores deverão ser definidos pelo grupo durante a implementação.


# 19. Não escolher perturbação pelo resultado

Os níveis de perturbação devem ser definidos antes da interpretação do ranking.


# 20. Perturbação determinística

Uma abordagem poderá alterar um critério por vez.

Exemplo conceitual:

```text
peso +δ
peso -δ
```

seguido de renormalização.


# 21. Perturbação simultânea

Também poderá ser avaliada, quando metodologicamente útil, a perturbação simultânea de vários pesos.


# 22. Sensibilidade local

Uma análise local procura verificar pequenas alterações ao redor do vetor principal.


# 23. Sensibilidade mais ampla

Perturbações maiores podem ser utilizadas para avaliar fragilidade estrutural, desde que sejam interpretadas como cenários hipotéticos.


# 24. Código de sensibilidade dos pesos

```{r}
# ============================================================
# SENSIBILIDADE DOS PESOS
# ============================================================
#
# Implementar por Vitor.
#
# Para cada configuração:
#
# 1. gerar pesos perturbados;
# 2. validar não negatividade;
# 3. renormalizar;
# 4. recalcular TOPSIS;
# 5. registrar ranking;
# 6. comparar com ranking-base.
#
# ============================================================
```


# 25. Delta zero

Quando:

\[
\delta=0
\]

o resultado deverá reproduzir exatamente o cenário-base, dentro da tolerância numérica.


# 26. Validação fundamental

Registrar:

```text
ZERO_PERTURBATION_REPRODUCES_BASE = TO_BE_FILLED
```


# 27. Primeiro lugar

Registrar para cada configuração:

```text
TOP1 = TO_BE_FILLED
```


# 28. Top 3

Registrar:

```text
TOP3 = TO_BE_FILLED
```


# 29. Frequência do primeiro lugar

Se houver várias configurações:

\[
f_i^{(1)}
=
\frac{
\#\{\text{configurações em que }i\text{ fica em 1º}\}
}{
N_{\text{configurações}}
}
\]


# 30. Interpretação correta

Essa frequência significa:

```text
estabilidade dentro do conjunto de perturbações estudado
```

e não:

```text
probabilidade real de vitória
```


# 31. Frequência de top 3

\[
f_i^{(3)}
=
\frac{
\#\{\text{configurações em que }i\in top3\}
}{
N_{\text{configurações}}
}
\]


# 32. Melhor posição

Para cada alternativa:

```text
BEST_RANK = TO_BE_FILLED
```


# 33. Pior posição

```text
WORST_RANK = TO_BE_FILLED
```


# 34. Amplitude de posição

\[
A_i^{rank}
=
rank_i^{max}
-
rank_i^{min}
\]


# 35. Posição média

Quando útil:

\[
\bar{r}_i
=
\frac{1}{S}
\sum_{s=1}^{S}
r_i^{(s)}
\]


# 36. Posição mediana

Também poderá ser apresentada, principalmente quando houver distribuição assimétrica das posições.


# 37. Coeficiente TOPSIS médio

Se fizer sentido:

\[
\bar{C}_i
=
\frac{1}{S}
\sum_{s=1}^{S}
C_i^{(s)}
\]


# 38. Não comparar apenas posições

Mudanças de rank podem ser grandes mesmo quando os coeficientes são muito próximos.

Registrar também:

```text
coeficientes
gaps
```


# 39. Gap do primeiro lugar

Para cada configuração:

\[
\Delta_{1,2}^{(s)}
=
C_{(1)}^{(s)}
-
C_{(2)}^{(s)}
\]


# 40. Instabilidade do primeiro lugar

Registrar:

```text
TOP1_STABILITY = TO_BE_FILLED
```


# 41. Estabilidade do top 3

Registrar:

```text
TOP3_STABILITY = TO_BE_FILLED
```


# 42. Parte B — Leave-One-Criterion-Out

# 43. Definição

LOCO significa:

```text
Leave-One-Criterion-Out
```

A análise remove um critério por vez para avaliar sua influência estrutural.


# 44. Objetivo

Perguntar:

```text
o ranking depende fortemente de um critério específico?
```


# 45. Processo

Para cada critério \(j\):

```text
remover critério j
↓
reconstruir representação apropriada
↓
recalcular pesos quando necessário
↓
recalcular TOPSIS
↓
comparar ranking
```


# 46. Regra importante

Se os pesos principais são derivados por CRITIC, remover um critério altera a estrutura de correlação.

Portanto, em uma análise LOCO estrutural:

```text
CRITIC deverá ser recalculado
```

para o conjunto restante, salvo desenho metodológico diferente explicitamente justificado.


# 47. Não apenas renormalizar pesos antigos

A simples renormalização dos pesos restantes responde a uma pergunta diferente.

Se utilizada, deverá ser identificada como variante distinta.


# 48. LOCO principal

Registrar:

```text
LOCO_WEIGHT_RULE = TO_BE_FILLED
```


# 49. Código LOCO

```{r}
# ============================================================
# LEAVE-ONE-CRITERION-OUT
# ============================================================
#
# Implementar por Vitor.
#
# Para cada critério:
#
# 1. remover o critério;
# 2. reconstruir a matriz necessária;
# 3. recalcular CRITIC, quando definido;
# 4. recalcular TOPSIS;
# 5. comparar ranking;
# 6. registrar impacto.
#
# ============================================================
```


# 50. Resultado LOCO

Tabela futura:

| Critério removido | Top 1 | Rank base do Top 1 | Mudança relevante |
|---|---|---:|---|
| `TO_BE_FILLED` |  |  |  |


# 51. Critério influente

Registrar:

```text
HIGH_INFLUENCE_CRITERIA = TO_BE_FILLED
```


# 52. Mudança do vencedor

```text
LOCO_WINNER_CHANGE = TO_BE_FILLED
```


# 53. Top 3 no LOCO

Registrar:

```text
LOCO_TOP3_STABILITY = TO_BE_FILLED
```


# 54. Interpretar com cuidado

Se remover um critério muda o vencedor, isso não significa automaticamente que o critério é problemático.

Pode significar que ele possui informação importante.


# 55. Dependência excessiva

A preocupação aumenta quando o ranking depende quase inteiramente de um único critério e essa dependência não é tecnicamente justificada.


# 56. Parte C — Normalização alternativa

# 57. Objetivo

Avaliar se o ranking depende fortemente do método de normalização.


# 58. Método principal

Registrar:

```text
PRIMARY_NORMALIZATION_METHOD = TO_BE_FILLED
```


# 59. Método alternativo

Registrar:

```text
ALTERNATIVE_NORMALIZATION_METHOD = TO_BE_FILLED
```


# 60. Escolha do método alternativo

A normalização alternativa deverá ser:

```text
matematicamente válida
+
compatível com os critérios
+
justificada
```

e não escolhida pelo resultado desejado.


# 61. Recalcular CRITIC

Como CRITIC depende da representação dos critérios, ao trocar a normalização deverá ser avaliada a necessidade de:

```text
recalcular a matriz de correlação
recalcular dispersões
recalcular C_j
recalcular pesos
```


# 62. Regra principal

Na análise estrutural de normalização:

```text
nova normalização
↓
novo CRITIC
↓
novo TOPSIS
```

quando essa sequência corresponder à metodologia definida.


# 63. Código de normalização alternativa

```{r}
# ============================================================
# NORMALIZAÇÃO ALTERNATIVA
# ============================================================
#
# Implementar por Vitor.
#
# Fluxo esperado:
#
# matriz original
# ↓
# normalização alternativa
# ↓
# CRITIC
# ↓
# TOPSIS
# ↓
# comparação com cenário-base
#
# ============================================================
```


# 64. Validação

Confirmar:

```text
[ ] mesmos critérios
[ ] mesmas alternativas
[ ] mesmas direções
[ ] nenhuma dupla inversão
[ ] normalização válida
[ ] CRITIC recalculado quando necessário
[ ] TOPSIS recalculado
```


# 65. Resultado

Registrar:

```text
NORMALIZATION_SENSITIVITY_STATUS = TO_BE_FILLED
```


# 66. Mudança do vencedor

```text
NORMALIZATION_WINNER_CHANGE = TO_BE_FILLED
```


# 67. Estabilidade do top 3

```text
NORMALIZATION_TOP3_STABILITY = TO_BE_FILLED
```


# 68. Comparação dos coeficientes

Coeficientes TOPSIS obtidos com normalizações diferentes não devem ser comparados como se estivessem necessariamente na mesma escala interpretativa.

A comparação principal deve focar:

```text
ordem
estabilidade
mudanças relevantes
```


# 69. Parte D — Correlação alternativa no CRITIC

# 70. Uso opcional

Esta análise só deverá ser executada se houver justificativa metodológica.


# 71. Método principal

Registrar:

```text
PRIMARY_CRITIC_CORRELATION = TO_BE_FILLED
```


# 72. Método alternativo

Por exemplo, se Pearson for principal, Spearman poderá ser avaliado como sensibilidade.

Registrar:

```text
ALTERNATIVE_CRITIC_CORRELATION = TO_BE_FILLED
```


# 73. Não substituir a formulação do conflito

Mesmo com método de correlação alternativo, manter:

\[
1-r_{jk}
\]

salvo decisão formal em contrário.


# 74. Código

```{r}
# ============================================================
# CRITIC — CORRELAÇÃO ALTERNATIVA
# ============================================================
#
# Uso opcional.
#
# Se executado:
#
# - recalcular correlação;
# - recalcular C_j;
# - recalcular pesos;
# - recalcular TOPSIS;
# - comparar ranking.
#
# ============================================================
```


# 75. Resultado

Registrar:

```text
CORRELATION_METHOD_SENSITIVITY = TO_BE_FILLED
```


# 76. Parte E — Leave-One-Alternative-Out

# 77. Definição

LOAO significa:

```text
Leave-One-Alternative-Out
```

A análise remove uma alternativa por vez e recalcula o sistema.


# 78. Objetivo

Avaliar:

```text
o ranking das alternativas restantes depende da presença
de uma determinada alternativa?
```


# 79. Por que isso importa

Métodos multicritério como TOPSIS podem ser sensíveis ao conjunto de alternativas porque:

```text
normalização pode mudar
ideais podem mudar
CRITIC pode mudar
pesos podem mudar
```


# 80. Procedimento LOAO

Para cada alternativa \(a\):

```text
remover a
↓
recalcular normalização
↓
recalcular CRITIC
↓
recalcular TOPSIS
↓
comparar ordem das alternativas restantes
```


# 81. Regra fundamental

A alternativa removida:

```text
não pode aparecer
```

em nenhuma parte do resultado correspondente.


# 82. Código LOAO

```{r}
# ============================================================
# LEAVE-ONE-ALTERNATIVE-OUT
# ============================================================
#
# Implementar por Vitor.
#
# Para cada alternativa:
#
# 1. remover alternativa;
# 2. recalcular normalização;
# 3. recalcular CRITIC;
# 4. recalcular TOPSIS;
# 5. comparar ranking das alternativas restantes.
#
# ============================================================
```


# 83. Resultado LOAO

Estrutura futura:

| Alternativa removida | Novo top 1 | Mudança no top 3 | Rank reversal? |
|---|---|---|---|
| `TO_BE_FILLED` |  |  |  |


# 84. Parte F — Rank reversal

# 85. Definição operacional

Neste projeto, rank reversal deverá ser registrado quando a ordem relativa entre duas alternativas remanescentes muda após uma alteração estrutural do conjunto de alternativas.


# 86. Exemplo conceitual

No cenário-base:

```text
A > B
```

Após remover outra alternativa \(C\):

```text
B > A
```

Isso caracteriza uma inversão da ordem relativa entre A e B.


# 87. Não confundir

Se a alternativa removida estava acima de outra, a simples mudança do número da posição não representa necessariamente rank reversal.


# 88. Comparação por pares

Para alternativas \(i\) e \(k\), comparar:

```text
ordem no cenário-base
```

com:

```text
ordem após remoção
```


# 89. Matriz de ordem

Quando útil, representar:

\[
O_{ik}
=
\begin{cases}
1, & C_i>C_k\\
-1, & C_i<C_k\\
0, & C_i=C_k
\end{cases}
\]


# 90. Inversão

Há rank reversal quando o sinal da relação entre duas alternativas remanescentes muda.


# 91. Quase empate

Inversões entre alternativas com coeficientes extremamente próximos deverão ser interpretadas com cautela.


# 92. Tolerância

Registrar:

```text
RANK_REVERSAL_TOLERANCE = TO_BE_FILLED
```


# 93. Número de reversões

Registrar:

```text
N_RANK_REVERSALS = TO_BE_FILLED
```


# 94. Alternativas envolvidas

```text
RANK_REVERSAL_PAIRS = TO_BE_FILLED
```


# 95. Rank reversal e metodologia

A presença de rank reversal não invalida automaticamente o TOPSIS.

Ela indica sensibilidade à composição do conjunto de alternativas.


# 96. Intensidade

Registrar se as reversões ocorrem:

```text
no topo
no meio
na cauda
```

do ranking.


# 97. Reversão do primeiro lugar

Registrar:

```text
TOP1_RANK_REVERSAL = TO_BE_FILLED
```


# 98. Parte G — Comparação dos rankings

# 99. Correlação de postos

Quando útil, utilizar medidas de concordância entre rankings.


# 100. Spearman de postos

Uma possibilidade:

\[
\rho
=
1-
\frac{
6\sum_i d_i^2
}{
n(n^2-1)
}
\]

em casos sem empates e quando a formulação for apropriada.


# 101. Kendall

Kendall também poderá ser utilizado para concordância entre ordens, se houver justificativa.


# 102. Método escolhido

Registrar:

```text
RANK_AGREEMENT_METHOD = TO_BE_FILLED
```


# 103. Não usar apenas correlação de rankings

Uma correlação alta pode esconder mudança do primeiro lugar.

Por isso avaliar conjuntamente:

```text
correlação
+
top 1
+
top 3
+
gaps
+
melhor/pior posição
```


# 104. Comparação com cenário-base

Tabela futura:

| Análise | Top 1 | Top 3 estável? | Concordância | Observação |
|---|---|---|---:|---|
| Base |  |  |  |  |
| Sensibilidade pesos |  |  |  |  |
| LOCO |  |  |  |  |
| Normalização alternativa |  |  |  |  |
| LOAO |  |  |  |  |


# 105. Parte H — Simulações

# 106. Uso opcional

Simulações de pesos poderão ser utilizadas se fizerem parte do plano metodológico aprovado.


# 107. Não são obrigatórias

Robustez pode ser avaliada de forma determinística por:

```text
cenários
LOCO
normalização alternativa
LOAO
```

sem necessariamente usar simulação aleatória.


# 108. Simulação de pesos

Se utilizada, a geração deverá respeitar:

```text
w_j >= 0
```

e:

```text
sum(w_j) = 1
```


# 109. Seed

Se houver componente aleatório:

```text
SEED = TO_BE_FILLED
```


# 110. Número de simulações

Registrar:

```text
N_SIMULATIONS = TO_BE_FILLED
```


# 111. Regra de geração

Registrar:

```text
WEIGHT_SIMULATION_METHOD = TO_BE_FILLED
```


# 112. Distribuição

A distribuição usada para gerar pesos deverá ser justificada.

Não escolher uma distribuição apenas por conveniência.


# 113. Configurações inválidas

Qualquer vetor com:

```text
peso negativo
soma zero
NA
NaN
Inf
```

deverá ser rejeitado.


# 114. Frequência de vitória simulada

Se calculada, interpretar apenas como:

```text
frequência sob o mecanismo de simulação especificado
```

e nunca como:

```text
probabilidade real de superioridade
```


# 115. Resultado das simulações

Registrar:

```text
SIMULATION_STATUS = TO_BE_FILLED
```


# 116. Parte I — Integração com cenários

Retomar os resultados de:

```text
analysis/11_VITOR_cenarios_pareto.qmd
```


# 117. Cenários

Registrar:

```text
SCENARIO_TOP1_STABILITY = TO_BE_FILLED
SCENARIO_TOP3_STABILITY = TO_BE_FILLED
```


# 118. Cenários versus sensibilidade

Distinguir:

```text
cenários
→ mudanças de preferência interpretáveis

sensibilidade
→ perturbações metodológicas/controladas
```


# 119. Parte J — Integração com Pareto

Registrar:

```text
BASE_TOP1_IS_PARETO_EFFICIENT = TO_BE_FILLED
BASE_TOP3_PARETO_STATUS = TO_BE_FILLED
```


# 120. Evidência complementar

Uma alternativa que:

```text
permanece bem posicionada
+
permanece Pareto-eficiente
+
é estável em sensibilidade
```

possui evidência mais forte de robustez multicritério.

Isso ainda deve ser interpretado dentro das limitações do projeto.


# 121. Alternativa dominada

Se uma alternativa bem posicionada for dominada, investigar antes da conclusão final.


# 122. Parte K — Integração com conformidade

O ranking robusto não substitui requisitos técnicos.


# 123. Tabela integrada

Uma tabela final poderá conter:

| Fluido | Rank base | Robustez | Pareto | Conformidade |
|---|---:|---|---|---|
| `TO_BE_FILLED` |  |  |  |  |


# 124. Não conforme

Uma alternativa poderá ser:

```text
robusta no ranking
+
Pareto-eficiente
+
não conforme
```

Essas informações devem permanecer separadas.


# 125. Não avaliável

Também preservar:

```text
NOT_EVALUABLE
```

quando aplicável.


# 126. Parte L — Síntese de robustez

A robustez final deverá considerar múltiplas evidências.


# 127. Dimensões da robustez

Avaliar pelo menos, quando aplicável:

```text
estabilidade do top 1
estabilidade do top 3
sensibilidade dos pesos
LOCO
normalização
LOAO
rank reversal
cenários
Pareto
gaps
```


# 128. Não criar índice composto sem necessidade

Não transformar automaticamente todos esses resultados em um único:

```text
robustness_score
```

sem metodologia explícita.


# 129. Classificação qualitativa

Se o grupo optar por categorias como:

```text
HIGH
MODERATE
LOW
```

de robustez, as regras deverão ser definidas antecipadamente.


# 130. Regra de classificação

Registrar:

```text
ROBUSTNESS_CLASSIFICATION_RULE = TO_BE_FILLED
```


# 131. Evitar subjetividade oculta

Não classificar um resultado como:

```text
“robusto”
```

sem mostrar quais evidências sustentam essa conclusão.


# 132. Tabela-resumo de robustez

Estrutura futura:

| Teste | Resultado | Mudança do top 1? | Impacto no top 3? | Interpretação |
|---|---|---|---|---|
| Sensibilidade dos pesos |  |  |  |  |
| LOCO |  |  |  |  |
| Normalização alternativa |  |  |  |  |
| LOAO |  |  |  |  |
| Cenários |  |  |  |  |
| Pareto |  |  |  |  |


# 133. Resumo por alternativa

Poderá ser produzida estrutura como:

| Fluido | Rank base | Melhor rank | Pior rank | Top 1 freq. | Top 3 freq. |
|---|---:|---:|---:|---:|---:|
| `TO_BE_FILLED` |  |  |  |  |  |


# 134. Frequências

Reforço:

```text
frequências
≠
probabilidades
```


# 135. Código principal de robustez

```{r}
# ============================================================
# ROBUSTEZ
# ============================================================
#
# Implementar por Vitor.
#
# A rotina poderá coordenar:
#
# - sensibilidade de pesos;
# - LOCO;
# - normalização alternativa;
# - CRITIC alternativo;
# - LOAO;
# - rank reversal;
# - síntese de estabilidade.
#
# ============================================================
```


# 136. Validação geral

```{r}
# ============================================================
# VALIDAÇÕES
# ============================================================
#
# Confirmar:
#
# - cenário-base reproduz resultado principal;
# - pesos são válidos;
# - LOCO remove exatamente um critério;
# - LOAO remove exatamente uma alternativa;
# - alternativa removida não reaparece;
# - normalizações são válidas;
# - CRITIC é recalculado quando necessário;
# - TOPSIS é recalculado corretamente;
# - nomes são preservados;
# - resultados não contêm NA/NaN/Inf inesperados.
#
# ============================================================
```


# 137. Teste LOCO

Para cada execução:

```text
número de critérios
=
m - 1
```


# 138. Teste LOAO

Para cada execução:

```text
número de alternativas
=
n - 1
```


# 139. Teste da alternativa removida

Confirmar:

```text
removed_alternative %in% result
```

deve ser:

```text
FALSE
```


# 140. Teste do critério removido

Confirmar analogamente que o critério removido não participa do cálculo LOCO correspondente.


# 141. Permutação

A ordem de processamento das perturbações não deverá alterar os resultados individuais.


# 142. Reprodutibilidade

Executar novamente com as mesmas entradas deverá gerar os mesmos resultados.


# 143. Resultados de sensibilidade

Após execução:

```text
WEIGHT_SENSITIVITY_STATUS = TO_BE_FILLED
```


# 144. Resultados LOCO

```text
LOCO_STATUS = TO_BE_FILLED
```


# 145. Resultados normalização

```text
NORMALIZATION_ROBUSTNESS_STATUS = TO_BE_FILLED
```


# 146. Resultados LOAO

```text
LOAO_STATUS = TO_BE_FILLED
```


# 147. Rank reversal

```text
RANK_REVERSAL_STATUS = TO_BE_FILLED
```


# 148. Primeiro lugar

Registrar:

```text
BASE_TOP1 = TO_BE_FILLED
```


# 149. Estabilidade do primeiro lugar

```text
TOP1_STABILITY_SUMMARY = TO_BE_FILLED
```


# 150. Top 3

Registrar:

```text
BASE_TOP3 = TO_BE_FILLED
TOP3_STABILITY_SUMMARY = TO_BE_FILLED
```


# 151. Melhor e pior posição

Registrar para alternativas relevantes:

```text
BEST_POSITION = TO_BE_FILLED
WORST_POSITION = TO_BE_FILLED
```


# 152. Alternativa mais estável

Somente se a métrica estiver claramente definida:

```text
MOST_STABLE_ALTERNATIVE = TO_BE_FILLED
```


# 153. Alternativa mais sensível

Somente se sustentado pelos resultados:

```text
MOST_SENSITIVE_ALTERNATIVE = TO_BE_FILLED
```


# 154. Achados principais

Registrar:

```text
ROBUSTNESS_FINDING_1 = TO_BE_FILLED
ROBUSTNESS_FINDING_2 = TO_BE_FILLED
ROBUSTNESS_FINDING_3 = TO_BE_FILLED
```


# 155. Linguagem de interpretação

Preferir:

```text
“o primeiro lugar permaneceu estável nas análises realizadas”
```

ou:

```text
“o primeiro lugar apresentou sensibilidade à remoção do critério X”
```

em vez de:

```text
“o resultado está provado”
```


# 156. Robustez alta

Uma conclusão de alta robustez deverá ser sustentada por evidências convergentes.


# 157. Robustez moderada

Pode existir quando:

```text
top 1 é relativamente estável
mas
posições próximas variam
```

ou estrutura semelhante observada nos resultados reais.


# 158. Robustez baixa

Pode existir quando:

```text
pequenas mudanças
↓
mudam fortemente o topo
```

desde que essa conclusão seja sustentada pelos testes.


# 159. Não definir categorias agora

Nesta base:

```text
ROBUSTNESS_CLASS = TO_BE_FILLED
```

Nenhuma classificação foi antecipada.


# 160. Gap e robustez

Um gap muito pequeno entre primeiro e segundo merece ser interpretado junto com a sensibilidade.


# 161. Gap grande

Um gap maior também não garante robustez se mudanças estruturais alterarem fortemente o ranking.


# 162. Robustez do coeficiente versus posição

Distinguir:

```text
estabilidade dos coeficientes
```

de:

```text
estabilidade das posições
```


# 163. Limitações

Registrar:

```text
ROBUSTNESS_LIMITATIONS = TO_BE_FILLED
```


# 164. Possíveis limitações

Somente se realmente presentes:

```text
poucas alternativas
poucos critérios
forte colinearidade
cenários limitados
perturbações arbitrárias
rank reversal
missing
critério dominante
```


# 165. Limite da análise de robustez

Nenhuma análise consegue testar todas as configurações metodológicas possíveis.

A conclusão se aplica ao conjunto de análises efetivamente realizado.


# 166. Artefatos futuros

Quando executado:

```text
WEIGHT_SENSITIVITY_ARTIFACT = TO_BE_FILLED
LOCO_ARTIFACT = TO_BE_FILLED
NORMALIZATION_SENSITIVITY_ARTIFACT = TO_BE_FILLED
LOAO_ARTIFACT = TO_BE_FILLED
RANK_REVERSAL_ARTIFACT = TO_BE_FILLED
ROBUSTNESS_SUMMARY_ARTIFACT = TO_BE_FILLED
```


# 167. Figuras futuras

Poderão ser geradas:

```text
distribuição das posições
heatmap de rankings
sensibilidade dos pesos
intervalo de posições
comparação de métodos
```


# 168. Nenhum artefato agora

Nesta fase:

```text
ROBUSTNESS_ARTIFACTS = NOT_GENERATED
```


# 169. Figura de intervalo de posição

Uma figura poderá apresentar para cada alternativa:

```text
melhor posição
posição-base
pior posição
```

se melhorar a interpretação.


# 170. Figura de frequência

Se utilizada, rotular explicitamente como:

```text
frequência nas configurações avaliadas
```

e não:

```text
probabilidade
```


# 171. Decisões metodológicas

Registrar:

```text
RELATED_DECISIONS = TO_BE_FILLED
```


# 172. Decisões possíveis

Poderão exigir registro:

```text
níveis de perturbação
normalização alternativa
método de correlação alternativo
regra LOCO
regra de rank reversal
classificação qualitativa de robustez
```


# 173. Não selecionar testes retrospectivamente

O conjunto principal de análises de robustez deverá ser definido sem escolher apenas testes favoráveis ao ranking-base.


# 174. Resultado final de Vitor

Somente depois da conclusão das análises poderá ser registrado:

```text
FINAL_VITOR_RANKING = TO_BE_FILLED
```


# 175. Ranking final

O ranking final deverá ser acompanhado de:

```text
coeficiente principal
gaps
robustez
Pareto
conformidade
limitações
```


# 176. Primeiro colocado final

Somente após análise:

```text
FINAL_TOP1 = TO_BE_FILLED
```


# 177. Top 3 final

```text
FINAL_TOP3 = TO_BE_FILLED
```


# 178. Regra de linguagem

Mesmo após robustez, a conclusão deve permanecer condicionada a:

```text
dados observados
+
critérios definidos
+
métodos utilizados
```


# 179. Não declarar superioridade universal

Evitar:

```text
“o fluido X é o melhor em qualquer situação”
```

se o estudo não sustentar essa afirmação.


# 180. Conclusão adequada

Uma conclusão futura poderá ter estrutura como:

```text
“No sistema multicritério definido neste estudo, utilizando
os critérios, normalização e ponderação estabelecidos, a
alternativa TO_BE_FILLED apresentou ...”
```

A redação exata dependerá dos resultados reais.


# 181. Integração com relatório

Os resultados aprovados deverão alimentar:

```text
report/stages/03_vitor/relatorio_ranking.qmd
```

e posteriormente:

```text
report/final/main.tex
```


# 182. Integração com apresentação

Somente resultados aprovados deverão alimentar:

```text
templates/presentation/latex/sections/06_resultados.tex
templates/presentation/latex/sections/07_conclusao.tex
```


# 183. Não duplicar números manualmente

Sempre que possível, tabelas e figuras utilizadas na comunicação deverão ser derivadas dos resultados oficiais.


# 184. Handoff para Marco

Ao concluir, atualizar:

```text
handoffs/03_VITOR_to_MARCO.md
```


# 185. Conteúdo mínimo do handoff

Marco deverá receber:

```text
PRIMARY_RANKING
FINAL_RANKING
TOPSIS_COEFFICIENTS
CRITIC_WEIGHTS
TOP1
TOP3
GAPS
SCENARIO_RESULTS
PARETO_FRONT
WEIGHT_SENSITIVITY
LOCO_RESULTS
NORMALIZATION_SENSITIVITY
LOAO_RESULTS
RANK_REVERSAL_RESULTS
ROBUSTNESS_SUMMARY
CONFORMITY_STATUS
LIMITATIONS
```


# 186. O que Marco pode assumir

Somente aquilo que estiver:

```text
APPROVED
```

no handoff.


# 187. O que Marco não deve fazer

Marco não deverá recalcular ou alterar silenciosamente:

```text
pesos
TOPSIS
ranking
robustez
Pareto
```


# 188. Problema detectado por Marco

Se surgir inconsistência:

```text
retornar para Vitor
↓
corrigir na etapa de origem
↓
gerar nova versão
↓
atualizar handoff
```


# 189. Revisão cruzada

Antes do handoff:

```text
[ ] sensibilidade revisada
[ ] LOCO revisado
[ ] normalização alternativa revisada
[ ] LOAO revisado
[ ] rank reversal revisado
[ ] cenários revisados
[ ] Pareto revisado
[ ] conformidade integrada
[ ] robustez interpretada
[ ] limitações registradas
```


# 190. Critério de conclusão

Esta etapa estará concluída quando:

```text
ranking principal
+
cenários
+
Pareto
+
sensibilidade
+
LOCO
+
normalização alternativa
+
LOAO
+
rank reversal
+
síntese de robustez
```

estiverem executados, validados e interpretados conforme o plano metodológico adotado.


# 191. Status final

Possíveis estados:

```text
DRAFT
UNDER_REVIEW
APPROVED
BLOCKED
SUPERSEDED
```

Estado atual:

```text
STAGE_STATUS = DRAFT
```


# 192. Estado atual do caderno

```text
NOTEBOOK_STATUS = BASE_PREPARED

WEIGHT_SENSITIVITY_STATUS = NOT_EXECUTED

LOCO_STATUS = NOT_EXECUTED

NORMALIZATION_ROBUSTNESS_STATUS = NOT_EXECUTED

LOAO_STATUS = NOT_EXECUTED

RANK_REVERSAL_STATUS = NOT_EXECUTED

SIMULATION_STATUS = NOT_EXECUTED

ROBUSTNESS_STATUS = NOT_EXECUTED

FINAL_RANKING_STATUS = NOT_APPROVED

CODE_STATUS = NOT_IMPLEMENTED

RESULTS_STATUS = NOT_GENERATED
```


# 193. Princípio final

> Um ranking multicritério só deve ser apresentado com confiança depois de se compreender sua sensibilidade. A robustez não exige imutabilidade absoluta, mas exige que as mudanças observadas diante de perturbações razoáveis sejam conhecidas, quantificadas e comunicadas com transparência.